ACORDAO-COMPLETO-2548490

ACÓRDÃO 2460/2022 ATA 42/2022 - PLENÁRIO

VISTOS, relatados e discutidos estes autos de denúncia sobre possíveis irregularidades cometidas pelo Dnocs no PE-SRP 019/2021, que objetivou a contratação dos serviços necessários à instalação de poços profundos, bem como no PE-SRP 029/2021, que relicitou itens fracassados naquela primeira licitação.
ACORDAM os Ministros do Tribunal de Contas da União, reunidos em Sessão do Plenário, diante das razões expostas pelo Relator e com fundamento nos arts. 234, 250 e 251 do Regimento Interno e no art. 4º, inciso I, da Resolução 315/2020, em:
9.1. considerar a presente denúncia, no mérito, parcialmente procedente;
9.2. confirmar a medida cautelar adotada pelo item 9.2 do Acórdão 230/2022-TCU-Plenário, mediante as determinações subsequentes;
9.3. determinar ao Dnocs que:
9.3.1. se abstenha de utilizar as Atas de Registro de Preços 66/2021 (SEI/Dnocs 0942597) , firmada com a empresa Barreto Serviços de Perfuração de Poço Ltda. (CNPJ 09.068.173/0001-16) , 64/2021 (SEI/Dnocs 0942592) , com a empresa Civiltec Construções e Serviços Eireli (CNPJ 02.287.686/0001-79) , e 65/2021 (SEI/Dnocs 0942595) , com a empresa Edmil Construções S/A (CNPJ 03.382.356/0001-25) , referentes aos itens 1 a 3 do Pregão Eletrônico por Sistema de Registro de Preços 029/2021 (PE-SRP 029/2021) , bem como não autorize que a elas sejam feitas adesões;
9.3.2. se abstenha de firmar nova ata de registro de preço, contrato ou ordem de serviços decorrentes do PE-SRP 029/2021;
9.3.3. elabore os adequados dimensionamentos, devidamente justificados e aprovados, para cada bomba do item orçamentário 1.1.7 e para o quantitativo de cabo multipolar de cobre, flexível, classe 4 ou 5, do item 1.1.16, ambos do PE-SRP 029/2021, a serem efetivamente utilizados nas instalações dos sistemas de bombeamento, abstendo-se de pagar à empresa Barreto Serviços de Perfuração de Poço Ltda. pela utilização generalizada e injustificada de bombas submersas com potência de 1,97 HP e 20 estágios e de 136 metros dos mencionados cabos multipolares, considerando-se os seus empregos em poços cristalinos ou sedimentares, bem como as suas profundidades e potenciais dos respectivos aquíferos;
9.3.4. na execução das Ordens de Serviços 3/2022/DI, com a empresa Edmil Construções S/A, 4/2022/DI, com a empresa Barreto Serviços de Perfuração de Poço Ltda., e 5/2022/DI, com a empresa Civiltec Construções e Serviços Eireli, providencie a exclusão dos serviços dos itens 1.1.3, 1.1.4., 1.1.5, 2.1.3, 2.1.4, 2.1.5, 3.1.3, 3.1.4 e 3.1.5 ("desenvolvimento e limpeza", "teste de vazão/bombeamento" e "análise físico-química e bacteriológica") e que os itens 1.1.2, 2.1.2 e 3.1.2 ("Transporte de equipe e equipamentos") tenham seus preços ajustados para composições adequadas a serviços de instalação de sistemas de bombeamento, sem necessidade de guindastes, salvo se prévia e devidamente justificados e aprovados;
9.4. dar ciência ao Dnocs a respeito das seguintes irregularidades:
9.4.1. a existência do item 4 da Ata de Registro de Preços 36/2021 decorrente do PE-SRP 019/2021, assinado com a empresa Terra Perfurações Ltda. (CNPJ 00.197.503/0001-07) , para a realização de serviços de bombeamento com análise físico-química e bacteriológica em 1.710 poços tubulares profundos, consiste em sobreposição de serviços para o mesmo objeto do PE-SRP 021/2021, em contrariedade com a jurisprudência deste Tribunal e afronta ao princípio da economicidade previsto no  caput  do art. 70 da Constituição Federal de 1988, bem como da razoabilidade, conforme o caput do art. 2º do Decreto 10.024/2012, e do planejamento, conforme o art. 6º, inciso I, do Decreto 200/1967;
9.4.2. a utilização da composição orçamentária 39 para os itens 1.1.2, 2.1.2 e 3.1.2 ("Transporte de equipe e equipamentos") do PE-SRP 029/2021, idêntica ao item 1.1.1. ("Transporte de equipe e equipamentos") do PE-SRP 9/2021-Funasa, sem que para a instalação de bombas em poços, separada da perfuração, sejam necessárias mobilizações e desmobilizações de equipamentos em caminhão aparelhado com guindaste, bem como a ausência de análises, de justificativas e de evidências de aprovações, afrontam os princípios da legalidade e da economicidade, ambos previstos, respectivamente, no caput dos arts. 37 e 70 da Constituição Federal de 1988, e ainda os princípios do planejamento, expresso no art. 6º, inciso I, do Decreto 200/1967, e da motivação, nos moldes do caput dos arts. 2º e 50 da Lei 9.784/1999, bem como o art. 3º, incisos I a III, da Lei 10.520/2002, o art. 8º, inciso IV, do Decreto 3.555/2000 e o art. 8º, caput e parágrafo único, do Decreto 7.983/2013;
9.4.3. as alterações da composição orçamentária do PE-SRP 029/2021, a exemplo dos itens 1.1.7 e 1.1.16 da planilha, relacionados, respectivamente, ao aumento das especificações da bomba submersa e dos cabos para a instalação e montagem das novecentas bombas do primeiro item do certame, sem evidências de realização de análises e avaliações técnicas, sem evidências em estudos técnicos preliminares ou termo de referência, sem justificativas e sem aprovações expressas no processo administrativo, afrontam os princípios da legalidade e da economicidade, previstos, respectivamente, no caput dos arts. 37 e 70 da Constituição Federal de 1988, e ainda os princípios do planejamento, expresso no art. 6º, inciso I, do Decreto 200/1967, e da motivação, nos moldes do caput dos arts. 2º e 50 da Lei 9.784/1999, bem como o art. 3º, incisos I a III, da Lei 10.520/2002, o art. 8º, inciso IV, do Decreto 3.555/2000 e o art. 8º, caput e parágrafo único, do Decreto 7.983/2013;
9.4.4. a deficiência dos estudos técnicos preliminares e dos termos de referência dos PE-SRP 019, 021 e 029/2021, integrantes da fase de planejamento da contratação, podem ter contribuído para o resultado indesejado do primeiro pregão (itens fracassados) e para as irregularidades registradas no PE-SRP 29/2021, devido à falta de programação e estruturação, com afronta ao art. 6º, inciso IX, da Lei 8.666/1993 e ao princípio do planejamento, expresso no art. 6º, inciso I, do Decreto 200/1967, bem como aos arts. 20, inciso I, 28, caput, e 30, caput, da Instrução Normativa do Ministério do Planejamento, Desenvolvimento e Gestão 5, de 2017 (IN/MP 5/2017) , além de caracterizar inobservância do art. 8º, inciso II, do Decreto 3.555/2000;
9.4.5. a inexistência de específico parecer jurídico para o PE-SRP 029/2021, tendo-se utilizado documento emitido para pregão anterior, afronta o art. 8º, inciso IX, da Decreto 10.024/2012 e o art. 38, inciso VI, da Lei 8.666/1993;
9.4.6. a desclassificação de licitante exclusivamente por taxa de BDI acima de limites considerados adequados, sem avaliação de possível compensação pelos preços unitários e globais ofertados, contraria a jurisprudência deste Tribunal e afronta os princípios da economicidade, explicitado no caput do art. 70 da Constituição Federal de 1988, e da razoabilidade, conforme o caput do art. 2º do Decreto 10.024/2012;
9.4.7. a rejeição da intenção de recurso no PE-SRP 029/2021, com "prosseguimento cautelar" da licitação e adjudicação do objeto, ainda que garantida manifestação de caráter recursal a posteriori, contraria os princípios constitucionais da ampla defesa e do contraditório assegurados pelo art. 5º, inciso LV, da Constituição Federal de 1988, a jurisprudência consolidada deste Tribunal e os arts. 2º, § 1º, e 4º, incisos XVIII e XX, da Lei 10.520/2002;
9.5. determinar à SeinfraCom que:
9.5.1. apure, nos contratos decorrentes do PE-SRP 029/2021 que tiveram execução iniciada, a existência de pagamentos indevidos, para fins de eventual instauração de tomada de contas especial, referentes a:
9.5.1.1. duplicidade de serviços em relação aos contratos originários do PE-SRP 021/2021;
9.5.1.2. superdimensionamento de materiais e equipamentos;
9.5.1.3. sobrepreço nos serviços de maior relevância;
9.5.2. identifique a responsabilidade e promova audiência, com vistas a possível aplicação das sanções previstas na Lei 8.443/1992, quanto às seguintes ocorrências, detalhando as falhas cometidas e indicando os normativos infringidos:
9.5.2.1. inclusão repetida dos serviços de "desenvolvimento e limpeza", "teste de vazão/bombeamento" e "análise físico-química e bacteriológica" no item 4 do PE-SRP 019/2021, no PE-SRP 021/2021 e no PE-SRP 029/2021;
9.5.2.2. não emissão de parecer jurídico próprio para o PE-SRP 029/2021, utilizando o mesmo do PE-SRP 019/2021, e elaboração imprecisa dos respectivos estudo técnico preliminar e termo de referência;
9.6. notificar o Dnocs, o denunciante e as interessadas acerca desta deliberação;

Denúncia sobre irregularidades em licitações para contratação dos serviços necessários à instalação de poços profundos no semiárido.

Departamento Nacional de Obras Contra as Secas (Dnocs).

3. Denunciante: Identidade preservada (art. 55 da Lei 8.443/1992).
3.1. Interessadas: Barreto Serviços de Perfuração de Poço Ltda. (09.068.173/0001-16), Civiltec Construções e Serviços Eireli (02.287.686/0001-79), Edmil Construções S/A (03.382.356/0001-25) e Solarterra Engenharia Ltda. (06.183.323/0001-44).

13.1. Ministros presentes: Bruno Dantas (na Presidência), Walton Alencar Rodrigues, Benjamin Zymler, Vital do Rêgo (Relator), Jorge Oliveira e Antonio Anastasia.
13.2. Ministro-Substituto presente: Marcos Bemquerer Costa.

VITAL DO RÊGO

Trata-se de denúncia a respeito de irregularidades nos Pregões Eletrônicos - PE-SRP 019/2021 e PE-SRP 029/2021, promovidos pelo Departamento Nacional de Obras contra as Secas (Dnocs) para o registro de preços com vistas à contratação dos serviços necessários à instalação de 1.710 poços profundos na região do semiárido.
2.	Devido à indicação inicial, principalmente, de sobrepreço no PE-SRP 029/2021, foi determinado ao Dnocs, cautelarmente, que se abstivesse de assinar novos contratos, atas e ordens de serviço, conforme o Acórdão 230/2022-TCU-Plenário.
3.	Também foram feitas as oitivas do Dnocs e das empresas já contratadas para instalação de parte dos poços, bem como de licitante que teria sido indevidamente inabilitada.
4.	Em seguida, a SeinfraCom procedeu à instrução de mérito, que passo a transcrever:
INTRODUÇÃO
1.	Cuidam os autos de denúncia com determinação de medida cautelar do Acórdão 230/2022-TCU-Plenário, Ministro Relator Vital do Rêgo, de 9/2/2022 (peça 44) , a respeito de possíveis irregularidades ocorridas no Departamento Nacional de Obras Contra as Secas (Dnocs) , relacionadas à licitação para registro de preços efetivada pelo Pregão Eletrônico-Sistema de Registro de Preços (PE-SRP) 29/2021, Processo Administrativo (PA) 59400.007530/2021-51, realizado pela Administração Central do Dnocs (DA/L) com sessão pública em 27/12/2021, tendo por objeto a escolha da proposta mais vantajosa para a contratação de empresas especializadas na instalação de poços tubulares profundos em diversos municípios inseridos na área de atuação do Dnocs (Minas Gerais, Bahia, Sergipe, Alagoas, Pernambuco, Paraíba, Rio Grande do Norte, Ceará e Piauí) , tendo ainda envolvido o Pregão Eletrônico-SRP 19/2021, Processo Administrativo 59400.004114/2021-00, com objetos semelhantes, conforme descrições, quantidades e preços máximos (esses para o PE-SRP 29/2021) abaixo:
Quadro 1
	Item
	Descrição
	Quantidade (unidades) 
	Valor Unitário Máximo Aceitável (R$) 
	Valor Total Máximo Aceitável (R$) 

	1
	Instalação de novecentos poços com sistema de bombeamento e implantação de sistema de abastecimento de água (SAA) com chafariz de 5.000 litros e
energização na rede concessionária (regiões de rocha cristalina e sedimentar) 
	900
	34.271,92
	30.844.728,00

	2
	Instalação de 650 poços com sistema de bombeamento e implantação de sistema de abastecimento de água (SAA) com chafariz de 5.000 litros com sistema autônomo de geração fotovoltaica Grid 1 (regiões de rocha cristalina) 
	650
	44.010,52
	28.606.838,00

	3
	Instalação de 160 poços com sistema de bombeamento e implantação de sistema de abastecimento de água (SAA) com chafariz de 5.000 litros com sistema autônomo de geração fotovoltaica Grid 2 (regiões de rocha sedimentar) 
	160
	75.386,04
	12.061.766,40

	         Total Geral Máximo Estimado
	71.513.332,40

Fonte: Edital PE-SRP 29/2021 (peça 4, p. 3) e Resumo de Planilha Orçamentária de 11/12/2021 (peça 32, p. 1) 
2.	A indicação dos recursos orçamentários, conforme § 2º, art. 7º, do Decreto 7.892/2013, por se tratar de licitação com sistema de registro de preços (SRP) , foi postergada para o momento de assinaturas  dos contratos, quando foi explicitado que as despesas decorrentes das contratações estão programadas em dotação orçamentária própria, prevista no orçamento da União de 2021, com a seguinte classificação: Gestão/Unidade: 11203/193002 Fonte: 0100 PTRES: 205534 Elemento de Despesa: 4490.51 PI: NA0000GISH2 (peça 30, p. 32, e peças 26-28, p. 2-3) .
3. 	A presente instrução trata da análise das oitivas e diligências determinadas pelo Acórdão 230/2022-TCU-Plenário, Ministro Relator Vital do Rêgo, em 9/2/2022 (peça 44) , bem como sobre a avaliação quanto à manutenção ou revogação da medida cautelar altera pars adotada.
4. 	Cabe esclarecer que, tendo em vista que já foi realizada oitiva do Dnocs relativamente aos indícios de irregularidades apontados no referido certame, não há necessidade de o processo ser novamente submetido à entidade ou terceiros envolvidos para obtenção de comentários de seus gestores, conforme orientação contida no art. 14, § 2º, da Resolução 315/2020, c/c o art. 8º da Portaria-Segecex 9/2020 e Memorando-Circular-Segecex 8/2020 (item 12 do anexo único) e ainda com o art. 250, V, do Regimento Interno do TCU.
HISTÓRICO 
5.	Depreende-se da denúncia (peça 1, p. 2) e de pesquisas realizadas na página eletrônica do Dnocs (peça 3, p. 2, e peça 12) , que o Pregão Eletrônico-Sistema de Registro de Preços 29/2021 (PE-SRP 29/2021) , Processo Administrativo (PA) 59400.007530/2021-51, realizado em 27/12/2021 pela Administração Central do Dnocs (DA/L) , com três itens relativos a instalações de poços com sistemas de bombeamentos, implantações de sistemas de abastecimento de água (SAA) e energizações, pelo valor máximo exigível total de R$ 71.513.332,40, fora precedido pelo PE-SRP 19/2021, PA 59400.004114/2021-00, também da DA/L, com extrato de edital publicado no Diário Oficial da União (DOU)  em 4/11/2021 e sessão pública realizada em 18/11/2021, portanto 39 dias antes da sessão do PE-SRP 29/2021, sendo que o PE-SRP 19/2021 contava com cinco itens, dos quais os três primeiros são idênticos aos objetos do PE-SRP 29/2021, mas com valores diversos e inferiores, conforme segue:
Quadro 2
	Item
	Descrição
	Quantidade (unidades) 
	Valor Unitário Máximo Aceitável (R$) 
	Valor Total Máximo Aceitável (R$) 

	1
	Instalação de novecentos poços com sistema de bombeamento e implantação de sistema de abastecimento de água (SAA) com chafariz de 5.000 litros e
energização na rede concessionária (regiões de rocha cristalina e sedimentar) 
	900
	15.948,49
	14.353.648,56

	2
	Instalação de 650 poços com sistema com sistema de bombeamento e implantação de sistema de abastecimento de água (SAA) com chafariz de 5.000 litros com sistema autônomo de geração fotovoltaica Grid 1 (regiões de rocha cristalina) 
	650
	34.688,46
	22.547.504,56

	3
	Instalação de 160 poços com sistema de bombeamento e implantação de sistema de abastecimento de água (SAA) com chafariz de 5.000 litros com sistema autônomo de geração fotovoltaica Grid 2 (regiões de rocha sedimentar) 
	160
	62.721,02
	10.035.363,96

	4
	Bombeamento com análise físico-química e bacteriológica em poço tubular profundo (1.710 poços) 
	1.710
	1.870,42
	3.198.418.20

	5
	Estudos geofísicos e hidrogeológicos para a designação de locais para perfuração de poços profundos (1.710 poços) 
	1.710
	3.239,99
	5.540.382,90

	Total Geral Máximo Estimado
	55.675.318,18

Fonte: Edital PE-SRP 19/2021 (peça 12, p. 1-2) e Resumo de Planilha Orçamentária assinado em 31/8/2021 (peça 31, p. 1) . Há equívocos nas transformações de valores totais para unitários na planilha orçamentária, o que motiva o desencontro dos cálculos de valor total na presente tabela do edital ao se multiplicarem os valores unitários aqui explicitados pelas respectivas unidades.
6. 	Durante as análises das oitivas, foram constatados fatos novos, sendo um deles o de que em 5/11/2021 também foi publicado no DOU o extrato do Edital do PE-SRP 21/2021, Processo Administrativo (PA) 59400.004131/2021-39 (peças 96 e 97) , destinado à contratação de empresas especializadas para a realização de perfuração de poços tubulares profundos (1.350 em região cristalina e 360 em região sedimentar) em diversos municípios do Semiárido Brasileiro, com orçamento-base e composições registradas no SEI/Dnocs 0837368 (peça 99) . A sessão pública do PE-SRP 21/2021 ocorreu em 22/11/2021 (peça 101) , apenas quatro dias após o PE-SRP 19/2021, sagrando-se vencedoras as empresas Hidrocel Comércio e Serviços Eireli, CNPJ 11.985.225/0001-60, e Terra Perfurações Ltda., CNPJ 00.197.503/0001-07, que tiveram suas adjudicações e homologações registradas em 8/12/2021 (peça 100) , respectivamente para os itens 1 e 2, conforme tabela abaixo: 
Quadro 3
	Item
	Descrição
	Quantidade (unidades) 
	Valor Unitário Máximo Aceitável (R$) 
	Empresa Vencedora e Valor Unitário Ofertado (R$) 

	1
	Perfuração de 1.350 poços cristalinos (profundidade média de 60 metros) 
	1.350
	11.168,67
	Hidrocel: 
R$ 10.610,00

	2
	Perfuração de 360 poços sedimentares (profundidade média de 180 metros) 
	360
	107.954,39
	Terra Perfurações: 
R$ 102.500,00

Fonte: Ata PE-SRP 21/2021 (peças 100 e 101) . 
7. 	Em 13/12/2021 foram assinadas pelo Dnocs as Atas de Registros de Preços 32 e 33 decorrentes da PE-SRP 21/2021, para a eventual prestação de serviço de perfuração de poços tubulares profundos em região cristalina e sedimentar, respectivamente para a Hidrocel Comércio e Serviços Eireli, pelo valor geral estimado de R$ 14.323.500,00, e para a Terra Perfurações Ltda., pelo total geral estimado de R$ 36.900.000,00 (peça 102, p. 1-7 e 8-14) . Em 31/12/2021, foram assinados os Contrato 33/2021, com a Hidrocel e 31/2021, com a Terra Perfurações (peça 139) , e, pelos SEI-Dnocs 0943540 e 0943578 (peça 103) , foram registrados empenhos no total de R$ 5.511.960,00 para 355 poços, sendo 336 em rochas cristalinas (Hidrocel) e 19 em solos sedimentares (Terra Perfurações) , seguidas, em 2/2/2022, pelas emissões das correspondentes Ordens de Serviços (OS) 6 e 7 do Dnocs (peça 104) . 
8.	Quanto ao PE-SRP 19/2021, dos documentos obtidos na página https://apoena.dnocs.gov.br/php/util/downloads.php, constata-se que os itens 4 e 5 do certame foram aceitos por valores unitários inferiores (R$ 1.740,00 e 3.085,00, respectivamente) aos máximos estabelecidos no edital, tornando-se objetos da Ata de Registro de Preços 36/2021 (ARP 36/2021) , de 16/12/2021 (peça 13) , com a empresa Terra Perfurações Ltda., pelo valor total para 1.710 poços para os dois itens de R$ 8.250.750,00. O item 4 (R$ 2.975.400,00) destinava-se ao bombeamento com análise físico-química e bacteriológica em poço tubular profundo, enquanto o item 5 (R$ 5.275.350,00) tem por objeto estudos geofísicos e hidrogeológicos destinados à designação de locais para perfuração de poços profundos.
9.	Em 31/12/2021, para o item 5 do PE-SRP 19/2021, referente a estudos para locações de poços, foram empenhados R$ 1.095.175,00 em duas notas de empenho para 355 poços (peça 105) e assinado o respectivo Contrato Dnocs 32/2021 (peça 106) , enquanto a Ordem de Serviço Dnocs 2/2022 autorizou a empresa Terra Perfurações a iniciar os mencionados estudos para a designação de locais para perfuração de poços em 2/2/2022 (peça 107) . Restam, portanto, 1.355 (1.710-355) possibilidades de realizações desses mesmos estudos sob o item 5 da ARP 36/2021, de 16/12/2021.
10.	Os itens 1, 2 e 3, relativos às instalações de poços, do PE-SRP 19/2021, embora cada um deles contasse com quatro licitantes que apresentaram preços inferiores aos valores máximos estabelecidos, nas sessões de lances de 18/11/2021 (peça 14, p. 1-5) , foram considerados fracassados e não foram adjudicados na licitação devido a faltas de remessas de documentações por todos os participantes convocados, conforme registrado na respectiva ata de realização do pregão (peça 14, p. 7-21) , salvo pela empresa Solarterra - Soluções em Energia Alternativa, que foi desclassificada no item 2 "por não atender ao previsto no item 8.4.5 do edital" (peça 14, p. 10) , fundamento contestado na denúncia (peça 1, p. 3) , uma vez que a empresa ofereceu o preço total de R$ 21.840.000,00 (peça 15) e unitário de R$ 33.600,00 (peça 14, p. 3) , inferior ao preço máximo aceitável de R$ 22.547.504,56 e unitário de R$ 34.688,46 do respectivo edital (peça 12, p. 1) . 
11.	Em 9/12/2021, após a desclassificação da Solarterra, foi convocado o licitante Barreto Serviços de Perfuração de Poços, que também deixou de encaminhar a documentação licitada até o prazo final de 13/12/2021, como a maioria dos licitantes dos itens 1, 2 e 3 do PE-SRP 19/2021, não o fez (peça 14, p. 10) .
12.	Os itens 1 e 3 do PE-SRP 19/21 tiveram seus julgamentos cancelados em 6/12/2021 devido ao fato de que "todos os licitantes convocados não atenderam às exigências do edital" (peça 14, p. 9 e 12) , vindo o mesmo a ocorrer em 13/12/2021 para o item 2 (peça 14, p. 10) . 
13. 	Em 9/12/2021, quatro dias antes da conclusão do PE-SRP 19/2021 e enquanto ainda se aguardava a remessa da documentação do licitante P. Melo Construções e Empreendimentos Ltda.,   entretanto, foi aberto o PA 59.400.007530/2021-51, relativo ao PE-SRP 29/2021 por meio da Minuta 0925012/2021/DI/DOB/EC (peça 122) , que justificou a necessidade de abertura da nova licitação sob a alegação de que "O processo licitatório em fase de conclusão (59400.004114/2021-00) resultou em 3 itens/lotes fracassados conforme tramitação processual da Divisão de Licitação (DA/DL) ", embora o item 2 ainda não estivesse devidamente cancelado.
14. 	No mesmo dia 9/12/2021, foi anexado ao PA 59.400.007530/2021-51, relativo ao PE-SRP 29/2021, o documento SEI/Dnocs 0925138 referente ao "Documento Parecer Jurídico AGU Conclusivo", que é o mesmo documento SEI/Dnocs 0878270 do PA 59400.004114/2021-00, relativo ao PE-SRP 19/2021, intitulado "Parecer 00135/2021/CAJ/PFE-Dnocs-Sede/PGF/AGU". Constata-se, por conseguinte, que em 9/12/2021 foi utilizada cópia do parecer jurídico do pregão eletrônico anterior para compor a documentação do pregão subsequente, sem que os documentos relativos ao PE-SRP 29/2021 fossem de fato analisados, como comprova o parágrafo segundo do referido parecer (peça 123, p. 1) ao listar os treze documentos que foram analisados para a manifestação da Procuradoria Federal, todos eles com os números SEI-Dnocs relativos ao PE-SRP 19/2021.
15. 	Em 11/12/2021, foi anexado ao referido processo do PE-SRP 29/2021, o documento SEI Dnocs 0926480 (peça 116, p. 1-131) com o Edital do PE-SRP 9/2021 da Fundação Nacional de Saúde (PE-SRP 9/2021-Funasa) , com sessão realizada em 10/12/2021 no portal ComprasNet (peça 124) , destinado à escolha da proposta mais vantajosa para a contratação de serviços de implantação de Sistemas Simplificados de Abastecimento de Água (SSAA) , com captação subterrânea, geração e alimentação de energia fotovoltaica/concessionária e dessalinização da água (peça 116, p. 1) , acompanhado de relação de cinco itens, ou metas, licitados, sem parcelamento, no Grupo 1 (peça 116, p. 22-23) , Termo de Referência do Processo 25255.001284/2021-23 (peça 116, p. 24-39) , Anexo I com minuta do termo de contrato e da ata de registro de preço (peça 116, p. 40-48) , Estudo Técnico Preliminar 18/2021 (peça 116, p. 49-68) , Anexo II com justificativas técnicas relevantes (peça 116, p. 69-73) , Anexo III com especificações técnicas e projetos (peça 116, p. 74-108) , planilhas orçamentárias global e específicas por metas com data-base de julho/2021, inclusive com respectivas cotações, composições, cálculos de Benefícios e Despesas Indiretas (BDI) e cronograma físico-financeiro (peça 116, p. 109-131) . O PE-SRP Funasa 9/2021 foi realizado em 10/12/2021 e teve por vencedora a empresa Barreto Serviços de Perfuração de Poço Ltda., pelo valor total para os cinco itens de R$ 57.641.864,02 e com o seguinte quadro-resumo de valores unitários:
Quadro 4
	Grupo 1

	Item ou Meta
	Descrição
	Quant.
	Valor Unitário Máximo Aceitável 
 (R$) 
	Valor Unitário Obtido no Pregão (R$) 

	1
	Serviço de locação, perfuração, limpeza e testes de bombeamento com análises físico-químicas e bacteriológicas dos poços em rocha sedimentar
	226
	50.497,10
	47.958,96

	2
	Serviço de locação, perfuração, limpeza e testes de bombeamento com análises físico-químicas e bacteriológicas dos poços em rocha cristalina
	340
	38.975,25
	37.007,16

	3
	Serviço de instalação de bombeamento e implantação de Sistema de Abastecimento de Agua com chafariz de 5000 L, com energização na rede da concessionária
	616
	29.733,87
	28.251,64

	4
	Serviço de instalação de bombeamento e implantação de Sistema de Abastecimento de Água com chafariz de 5000 L, com sistema autônomo de geração fotovoltaica
	108
	36.593,14
	34.771,49

	5
	Serviço de instalação de dessalinizador completo com capacidade de produção de 800 L/H com chafariz eletrônico
	158
	86.984,86
	82.673,25

  Fonte: Atas de realização do PE-SRP Funasa 9/2021 e de adjudicação (peça 124) 
16. 	Também em 11/12/2021 foi anexado ao processo do PE-SRP 29/2021 o documento SEI/Dnocs 0926499, que consiste em documento tipo Portable Document Format (PDF)  com planilha orçamentária, índices das composições unitárias e próprias composições pelo valor total de R$ 71.513.332,10 para os três itens de instalações dos poços que não vieram a ter licitantes habilitados na PE-SRP 19/21 (peça 32) .
17. 	Às 10:10 horas do dia 13/12/2021, foi informado na Ata de Realização do Pregão Eletrônico-SRP 19/2021 que os itens 1, 2 e 3, que juntos totalizavam o valor máximo aceitável de R$ 46.936.517,08, foram fracassados (peça 14, p. 20) , cabendo destacar que a falta de atendimento das exigências do edital para esses três itens consistiram na ausência de remessa dos documentos de habilitações requisitados a todos os licitantes que ofertaram preços aceitáveis e, no caso da Solarterra, pela afirmação de que a empresa não atendia ao item 8.4.5 do Edital 19/2021, isto é, teria a empresa apresentado preço superior ao máximo aceitável. 
18.	Às 14:28 horas do mesmo dia 13/12/2021 (peça 3, p. 1) , o Edital PE-SRP 29/2021 foi assinado pelo senhor Gilberto Mayckon Souza Queiroz, Pregoeiro da Administração Central do Dnocs, conforme Portaria-DG 271, de 6/10/2021 (peça 3, p. 25) , desta feita com o valor total máximo aceitável para os três itens de R$ 71.513.332,40, com o incremento de R$ 24.576.815,32, equivalente a 52,36%, em relação aos preços dos mesmos três itens do PE-SRP 19/2021 (R$ 46.936.517,08) .
19.	Conforme a Ata de Realização do PE-SRP 29/2021 (peça 9) , em 27/12/2021 foi realizada a respectiva sessão pública. Cabe registrar que a participação de empresas interessadas para os três itens foi superior às registradas no PE-SRP 19/2021, quando a média foi de quatro empresas por item e com baixa competitividade nos lances, enquanto na sessão pública do PE-SRP 29/2021 a participação foi de nove licitantes para o item 1 e de onze licitantes para os itens 2 e 3, o que demonstra, em tese, maior interesse por parte das empresas com os novos preços máximos aceitáveis.
20.	No item 1 do PE-SRP 29/2021, com valor unitário máximo aceitável de R$ 34.271,92, a melhor oferta foi de R$ 20.000,00, entretanto a licitante foi desclassificada por falta de envio de documentação no prazo previsto no item 7.27.2 do edital, o que também ocorreu com outras duas empresas. Uma quarta ofertante deixou de apresentar todos os documentos exigidos para a habilitação técnica e apenas a quinta ofertante foi aceita (peça 9, p. 4-6) . A empresa habilitada, Barreto Serviços de Perfuração de Poço Ltda., CNPJ 09.068.173/0001-16, ofertou o preço unitário de R$ 32.600,00 (desconto de 5,13% sobre o valor unitário máximo) e valor total de R$ 29.340.000,00. Cabe, entretanto, explicitar que essa mesma empresa participou do PE-SRP 19/2021, quando ofertou o preço de R$ 15.944,44 (abaixo do valor unitário máximo de R$ 15.948,49) , vindo a ser desclassificada por falta de encaminhamento da documentação solicitada no prazo previsto em edital (peça 14, p. 1 e 9) .
21.	No item 2, com valor unitário máximo aceitável de R$ 44.010,52, a melhor oferta foi a da empresa Solarterra Engenharia e Serviços Ltda., pelo valor unitário de R$ 38.844,00. Convocada, a empresa não apresentou todos os documentos exigidos nos itens referentes à habilitação técnica, faltando quatro diferentes declarações e atestados (peça 9, p. 10, e peça 17) . Em seguida, foi convocado o fornecedor Civiltec Construções e Serviços Eireli, CNPJ 02.287.686/0001-79 (peça 9, p. 10) , que foi habilitado com proposta de valor unitário de R$ 38.990,00 (desconto de 12,87% sobre o valor unitário máximo) e valor total de R$ 25.343.500,00 (peça 24, p. 2) .
22.	A empresa Solarterra apresentou intenção de recurso no dia 27/12/2021 (peça 9, p. 10) face à sua desclassificação nos itens 2 e 3 "por não apresentação de todos os documentos para habilitação técnica", uma vez que considerou a motivação genérica. As análises iniciais (peças 17 e 18) , bem como a Nota Explicativa 18/21/DI/DOB/EC, SEI/Dnocs 0941341, de 29/12/2021 (peça 19) , motivam e esclarecem suficientemente as razões das referidas desclassificações da Solarterra no PE-SRP 29/2021. Adicionalmente, a Solarterra aventa a possibilidade de irregularidades na classificação da empresa vencedora do item 2, entretanto a Análise 22/2021/DI/DOB/EC, SEI/Dnocs 0938864, de 27/12/2021 (peça 20) , evidencia que a Civiltec apresentou todos os documentos exigidos. O recurso foi negado "cautelarmente", mas em 3/1/2022 o senhor Mayckon Queiroz enviou mensagem eletrônica à Solarterra informando que a data limite para o registro de recurso seria 6/1/2022 (peça 37) , não vindo a ocorrer nova manifestação da empresa.
23.	No item 3, com valor unitário máximo aceitável de R$ 73.189,21, a melhor oferta também foi a da empresa Solarterra Engenharia e Serviços Ltda., pelo valor unitário de R$ 67.298,00. Como explicitado acima, a empresa também não apresentou todos os documentos exigidos (peça 9, p. 14, e peça 18) , sendo desclassificada. Após desempates e desistências, foi convocada a empresa Edmil Construções S/A, CNPJ 03.382.356/0001-25 (peça 9, p. 16) , que foi habilitada com proposta de valor unitário de R$ 71.600,00 (desconto de 2,22% sobre o valor unitário máximo) e valor total de R$ 11.456.000,00.
24.	Em 29/12/2021, em face das intenções de recursos apresentadas pela Solarterra no PE-SRP 29/2021, o Diretor Geral do Dnocs, senhor Fernando Marcondes de Araújo Leão, considerando as exigências técnicas da capacidade técnico-profissional da empresa, os prazos peremptórios para homologação do certame, a assinatura da ata, a perda de destinação dos recursos financeiros, caso não ocorresse a finalização do procedimento licitatório até o dia 31/12/2021 e ainda a existência de análise técnica realizada pelo Dnocs, explicitou no Despacho SEI/Dnocs 0941554 (peça 21) :
Determino, como medida cautelar, o prosseguimento do Pregão Eletrônico nº 029/2021, com a rejeição da intenção de recurso no Sistema SIASG, sem prejuízo de serem analisadas todas as razões recursais apresentadas pela empresa SOLARTERRA ENGENHARIA E SERVIÇOS LTDA, através de recebimento via e-mail da licitação e, caso providos, tornarem-se nulos e sem efeitos os atos praticados conforme essa determinação.
25.	Ainda em 29/12/2021, após analisado o resultado do PE-SRP 29/2021, o pregoeiro, senhor Gilberto Mayckon Souza Queiroz, adjudicou aos licitantes vencedores os respectivos itens, o que foi homologado pelo Diretor Geral do Dnocs, senhor Fernando Marcondes de Araújo Leão na mesma data, conforme segue (peças 7 e 22) : 
 Item 1: Barreto Serviços de Perfuração de Poço Ltda., CNPJ 09.068.173/0001-16, por R$ 32.600,00 e para novecentas unidades;
 Item 2: Civiltec Construções e Serviços Eireli, CNPJ 02.287.686/0001-79, por R$ 38.990,00 e para 650 unidades; e
 Item 3: Edmil Construções S/A, CNPJ 03.382.356/0001-25, por R$ 71.600,00 e para 160 unidades.
26.	Em 30/12/2021, foram assinadas as três atas de registros de preços 66/2021, SEI/Dnocs 0942597, 64/2021, SEI/Dnocs 0942592, e 65/2021, SEI/Dnocs 0942595, referentes aos itens de números 1 a 3 do PE-SRP 29/2021 das empresas Barreto Serviços, Civiltec Construções e Edmil Construções, respectivamente (peças 23-25) , enquanto em 31/12/2021 foram assinados pelo Dnocs os Contratos 29 (SEI/Dnocs 0943552) , 30 (SEI/Dnocs 0943554) e 31/2021 (SEI/Dnocs 0943559) com as três fornecedoras, sendo contratados 89 poços do item 1 por R$ 2.901.400,00, 27 poços do item 2 por R$ 9.747.500,00 e dezesseis poços do item 3 por R$ 1.145.600,00, todos com quinze meses de vigência (peças 26-28) , cujos extratos foram publicados no DOU em 5/1/2022 (peça 38) .
27. 	Em 3/1/2022 foi apresentada a este Tribunal a denúncia de que trata o presente TC, que foi autuado em 11/1/2022, vindo a instrução inicial e os pronunciamentos da subunidade e da unidade a serem concluídos em 26/1/2022 (peças 41-43) .
28. 	Em 18/1/2022, o presente TC Processo 000.290/2022-0 foi tramitado para análise e desde a referida data, foi informado à Chefe de Auditoria do Dnocs, senhora Luana Evangelista de Souza, da existência de uma denúncia com pedido de cautelar a respeito do PE-SRP 29/2021 e solicitando informações sobre a situação da licitação. Em comunicação do mesmo dia, a senhora Luana de Souza informou que estaria se reunindo com a Chefe de Gabinete e com a chefe da licitação. Nessa mesma data, foram repassados os números SEI/Dnocs 0938633, 0938791, 0938864, 0939582 e 0943832, disponíveis para acesso de interessados na página eletrônica da autarquia. Na mesma data, às 17:41 horas, a Auditora-Chefe do Dnocs disponibilizou uma videoconferência com a área técnica, o que evidencia que, além da Auditora-Chefe, da Chefe de Gabinete do Diretor Geral e da chefe da licitação, a área técnica, integrante da Diretoria de Recursos Hídricos, estavam cientes da Denúncia com pedido de medida cautelas desde o dia 18/1/2022.
29. 	Em 24/1/2021, conforme e-mail (peça 125, p. 1-2) , solicitamos informações à auditoria interna do Dnocs a respeito da "situação dos Contratos 29 (SEI/Dnocs 0943552) , 30 (SEI/Dnocs 0943554) e 31/2021 (SEI/Dnocs 0943559) , assinados em 31/12/2021 com as três empresas declaradas vencedoras no Pregão Eletrônico 29/2021 quanto à existência de ordens de fornecimento ou de serviços para a empresas contratadas, bem como se haveria até aquela data inícios de execuções dos serviços de instalação dos respectivos poços." Na mesma data, a Chefe de Gabinete, senhora Waleska Menezes de Moura Alves, encaminhou o Despacho SEI/Dnocs 0953900, que integra o PA 59400.000350/2022-20  (peça 125, p. 4) de volta à Auditoria, explicitando a "urgência que o caso requer" juntamente com o Despacho do Diretor de Infraestrutura Hídrica (DI) , senhor Joaquim Izídio Neto (SEI/Dnocs 0953710) que respondeu, também em 24/1/2021 (peça 125, p. 3) : "Em atendimento ao solicitado no Despacho SEI/Dnocs 0953689, restituo os autos informando que até o presente momento não foram emitidas Ordens de Serviço relativas aos Contratos Dnocs 29, 30 e 31/2021, portanto suas execuções não tiveram início".
30. 	Em 2/2/2022 foram emitidas as seguintes ordens de serviços do Dnocs (OS) , assinadas pelo senhor Joaquim Izídio Neto, respaldadas pelas notas de empenho (NE) aqui registradas: 
OS 3/2022/DI, SEI/Dnocs 0959620, R$ 1.145.600,00, relativa a dezesseis poços com sistema fotovoltaico Grid 2 (10% da ata de registro de preços) para Edmil Construções, com Nota de Empenho 2021NE000362, de 31/12/2021 (peça 129, p. 1-2, e peça 128, p. 5-6) ;
 OS 4/2022/DI, SEI/Dnocs 0959622, R$ 2.901.400,00, relativa a 89 poços com energização na rede concessionária (27,78% da ata de registro de preços) para Barreto Perfurações, com Notas de Empenho 2021NE000361 e 2021NE000369, de 31/12/2021 (peça 129, p. 3-5, e peças 128, p. 3-4, e 153) ; e
OS 5/2022/DI, SEI/Dnocs 0959625, R$ 9.747.500,00, relativa a 250 poços com sistema fotovoltaico Grid 2 (27,78% da ata de registro de preços) para Civiltec Construções e Serviços Eireli, com Nota de Empenho 2021NE000356, de 31/12/2021 (peça 129, p. 5-6, e peça 128, p. 1-2) .
31.	Na sessão telepresencial de 9/2/2022 do Plenário deste TCU, foram apresentados o relatório e voto do Ministro Relator Vital, que culminou no Acórdão 230/2022-TCU-Plenário, o qual conheceu a denúncia e determinou ao Dnocs, cautelarmente, "que se abstenha de utilizar as atas de registro de preços decorrentes do Pregão Eletrônico SRP 029/2021 para celebrar novos contratos ou para autorizar adesões, bem como se abstenha de emitir ordens de fornecimento ou de serviços para execução dos Contratos 29 (SEI/Dnocs 0943552) , 30 (SEI/Dnocs 0943554) e 31/2021 (SEI/Dnocs 0943559) , enquanto determinou oitivas da autarquia, das empresas vencedoras do certame e da Solarterra, devido a indícios de indevida desclassificações nos dois pregões eletrônicos referentes a instalações de sistemas de bombeamento em tela. Em 10/2/2022, foram enviadas cópias por e-mail do referido acórdão, com respectivos relatório e voto, à Auditora Chefe do Dnocs, senhora Luana Sousa (peça 127, p. 4) . 
32. 	Em 10/2/2022, após a prolação do Acórdão 230/2022-TCU-Plenário, foram emitidos os primeiros ofícios decorrentes do Acórdão 230/2022-TCU-Plenário, quais sejam, com respectivos recebimentos e respostas:
Quadro 5
	Nome da Parte
	Ofício nº /2022-Seproc-TCU, assunto
	Comprovante de ciência
	Pedido de Vista / Procurador (a) 
	Resposta

	Dnocs
	5.103, Oitiva (peça 48) ;
5.106, Diligência (peça 49) ;
5.107, Notificação de Acórdão (peça 50) 
	Ciência  Conecta, 11/2/2022 (peça 53) ;
Ciência Conecta, 11/2/2022 (peça 53) ;
Ciência Conecta, 11/2/2022 (peça 51) 
	Não/Não
	Aos três ofícios pelo Ofício 108/2022/DG (peça 62) e anexos (peças 64-69) 

	Barreto Serviços Perfurações
	5.101, Oitiva (peça 54) 
	Aviso de Recebimento (AR) JL1546812485BR, de 21/2/2022 (peça 74) 
	Não/Não
	2/3/2022 (peça 79) 

	Civiltec Construções e Serviços
	5.102, Oitiva (peça 55) 
	AR JU546812494BR, de 24/2/2022 (peça 95) 
	Não/Não
	3/3/2022 (peça 83) 

	Edmil Construções S/A
	5.104, Oitiva (peça 56) 
	AR  JU546812503BR, de 25/2/2022 (peça 78) 
	Sim/Dra. Vanice Maria Carvalho Fontenele, OAB/CE  19.783 (peças 70-72) . Concedida pelo Termo de Atendimento de 17/3/2022 (peça 85) 
	10/3/2022 (peças 80-82) 
18/3/2022 (peças 86-87) 

	Solarterra Engenharia e Serviços
	5.105, Oitiva (peça 57) 
Devido a devolução, seguiram ainda em 28/3/2022 os ofícios:
12.613, 12.614 e 12.615, esses de 28/3/2021, todos de oitiva (peças 89-91) 
	AR JU546812517BR, de 18/2/2022 (peça 73) 
Devolução Posterior, de 13/2/2022 (peça 76) ;
Dos ofícios de 28/3, apenas o 12.614 e o 12.615 tiveram aceite pelos AR 308879535CC e 308879549CC (peças 93 e 94) , tendo o ofício 12.613 sido devolvido (peça  92) 
	Não/Não
	Ausente

	Denunciante
	5.112, Notificação de Acórdão (peça 58) 
	AR JU546812503BR, de  25/2/2022 (peça 75) 
	Não/Não
	
Fonte: TC Processo 000.290/2022-0 no e-TCU
EXAME TÉCNICO
33.	Em resposta às oitivas e diligências promovidas por esta Secretaria, o Dnocs e as três empresas vencedoras do Pregão Eletrônico-Sistema de Registro de Preços 29/2021 (PE-SRP 29/2021) responderam tempestivamente, segundo o Quadro 5 acima apresentado, sendo ausente aos autos apenas a empresa Solarterra.
34. 	O presente exame técnico atentará inicialmente às questões objeto de oitivas e diligências determinadas pelo Acórdão 230/2022-TCU-Plenário, Ministro Relator Vital do Rêgo, sendo imperioso que se passe em seguida a novos fatos constatados em face das análises mais aprofundadas decorrentes de acesso ao Sistema Eletrônico de Informações do Dnocs (SEI/Dnocs) e aos Processos Administrativos 59400.004114/2021-00, do PE-SRP 19/2021, 59400.004131/2021-39, do PE-SRP 2021-39, e 59400.007530/2021-51, do PE-SRP 29/2021, o que impossibilita o atendimento do inciso I do art. 27 da Resolução-TCU 259/2014, face à grande quantidade de documentos analisados, que expuseram novas irregularidades, não sendo, portanto, possível o atendimento do prazo previsto no §1º do referido art. 27 da mesma Resolução-TCU 259/2014.
34.1 	Convém, preliminarmente, expor que a norma da Associação Brasileira de Normas Técnicas (ABNT) que fixa as condições exigíveis na construção de poço para captação de água subterrânea, destinada ao abastecimento público, é a Norma Brasileira (NBR) 12.244, amparada pela NBR 12.212 destinada a projeto de poço para captação de água subterrânea - Procedimento.
34.1.1. 	Segundo a NBR 12.244, em seu item 4.2, as atividades necessárias à construção do poço para captação de água compreendem as seguintes atividades: 
a) preparação do canteiro de obra, quando é instalada a perfuratriz, dentre outros trabalhos;
b) perfuração, com trabalhos de perfuração inicial para colocação do tubo de proteção sanitária (tubo de boca) , execução de furo-piloto ou furo-guia; amostragem; perfuração nos diâmetros e profundidades projetados; e verificação dos parâmetros da perfuração;
c) dimensionamento e colocação da coluna de tubos lisos e filtros, bem como de pré-filtros;
d) desenvolvimento, definido como "Conjunto de processos mecânicos e/ou químicos que favoreçam o fluxo de água do aquífero para o poço";
e) execução de testes de bombeamento; 
d) coleta de água para análise; 
e) serviços e obras complementares, tais como cimentação; desinfecção; construção de laje de proteção sanitária; e tampa; e
f) elaboração do relatório final, com a evidenciação, entre outras, das planilhas de teste (conforme anexo I do arquivo I.e_modelos.pdf do SEI/Dnocs 0894542 do PE-SRP 21/2021) .
34.1.2. 	Ainda segundo a NBR 12.244, "Concluída a construção, deve-se proceder à execução do teste de produção, a fim de determinar a vazão explotável do poço", isto é, deve ser feito o teste de vazão por bombeamento. Essa mesma norma também prevê a coleta de água para análise físico-química e bacteriológica em seu item 6.2.5. Finalizados todos os trabalhos, sem que haja qualquer referência na norma em tela a instalações de sistemas de bombeamento, é expresso no item 6.2.7 "Concluídos todos os serviços, o poço deve ser lacrado com chapa soldada, tampa rosqueável com cadeado ou válvula de segurança."
34.2. 	Pelo exposto acima, é na fase construção, também tratada como fase de perfuração do poço, que ocorrem os serviços de colocação de filtros, desenvolvimento, realização dos testes de bombeamento e de vazão, e ainda de análises físico-químicas e bacteriológicas, não tratando a NBR 12.244 a respeito da instalação de bombas nos poços, seguida de implantação SAA e de energização, objetos dos PE-SRP 19 e 29/2021 da presente instrução, porém afeitos aos serviços de perfuração de poços, já licitados no PE-SRP 21/2021. 
34.3. 	As avaliações e análises expostas na presente instrução seguem a Lei 13.655/2018, que incluiu no Decreto-Lei 4.657/1942, Lei de Introdução às Normas do Direito Brasileiro (Lindb) , disposições sobre segurança jurídica e eficiência na criação e na aplicação do direito público, assim como o Decreto 9.830/2019, que regulamenta o disposto nos art. 20 ao art. 30 incluídos pela referida Lindb. 
34.4. 	Expostas as observações preliminares, procede-se às apresentações de manifestações, com respectivas análises, dos pontos cujas oitivas foram promovidas em decorrência do Acórdão 230/2022-TCU-Plenário.
35.  	Preços do PE-SRP 29/2021 superiores aos do PE-SRP 19/2021
Respostas às Oitivas
35.1. 	Texto do item 9.3.1 do Acórdão 230/2022-TCU-Plenário quanto à oitiva do Dnocs:
9.3.1. elevação significativa dos preços de referência do PE 029/2021 comparativamente aos do PE 019/2021, com a majoração de R$ 24,5 milhões nos valores máximos totais aceitáveis na segunda licitação, ambas para três itens idênticos e com editais divulgados com quarenta dias de diferença, sendo desconhecidos os cálculos, pesquisas e justificativas que embasaram os novos referenciais, o que configura, em análise preliminar, riscos e probabilidades de sobrepreços nos contratos assinados, em afronta aos princípios da legalidade, da eficiência e da economicidade, previstos no caput do art. 37 e no caput do art. 70 da Constituição Federal, da supremacia do interesse público, da razoabilidade e da proporcionalidade previstos no caput do art. 2º da Lei 9.784/1999, e da seleção da proposta mais vantajosa para a administração, conforme o caput do art. 3º da Lei 8.666/1993 e o inciso I do art. 11 da Lei 14.133/2021;
35.1.1.	Manifestação do Dnocs: Pelo Ofício 108/2022/DG, de 25/2/2022 (peça 62) o Departamento Nacional de Obras Contra as Secas encaminhou a este Tribunal diversos documentos e manifestações, sendo a Exposição de Motivos 1/2022-DI/DOB/EC [EM 1/2022-Diretoria de Infraestrutura Hídrica (DI) /Divisão de Obras (DOB) /Serviço de Elaboração e Avaliação de Custos (EC) ], assinada pelo senhor Jackson Oliveira Carvalho, chefe do mencionado Serviço de Elaboração e Avaliação de Custos, em 25/2/2022 (peça 69) a que apresenta os argumentos relacionados às questões de majoração dos preços entre os PE-SRP 19/2021 e PE-SRP 29/2021 em cerca de R$ 24,5 Milhões. Essa mesma EM 1/2022-DI/DOB/EC foi fisicamente entregue na Secretaria do TCU em Pernambuco (Sec-PE) .
35.1.2. 	Inicialmente o Dnocs alega "que não houve qualquer intenção em desclassificar genericamente os itens/lotes da primeira licitação.", enquanto afirma que "as empresas que deram lances no PE-SRP 19/2021 não tinham condições de habilitação (não apresentaram documentação complementar) ou mesmo se arrependeram dos lances e não se apresentaram para a fase de proposta readequada" e que isso evidenciaria que os preços da licitação não estavam condizentes com o mercado (peça 69, p. 1) .
35.1.3. 	Segue afirmando que a realização de um novo processo licitatório fora uma determinação do Diretor-Geral do Dnocs, diante das tratativas junto ao Ministério do Desenvolvimento Regional (MDR) para a obtenção de recursos orçamentários destinados as abastecimento de água para o atendimento de comunidades rurais difusas no semiárido nordestino, conforme uma política pública para amenizar os efeitos de estiagens que ocorrem na região (peça 69, p. 2) .
35.1.4. 	Diante dessa situação, o senhor Jackson Oliveira Carvalho afirma que foi "instado a elaborar um novo Termo de Referência onde nos baseamos em uma licitação similar conforme edital apensado nos autos do processo licitatório (vide doc. 4 - Pregão Eletrônico SRP 9/2021 - Funasa/RN) " (peça 69, p. 2) .
35.1.5. 	Segue-se a apresentação de um quadro onde são comparados os preços unitários de referência do PE-SRP 29/2021 do Dnocs, com data-base de setembro/2021, e do PE-SRP 9/2021-Funasa/Rio Grande do Norte (peça 69, p. 2) :
Quadro 6
	Item
	Descrição
	PE-SRP 29/2021 DNOCS
Data-Base: Setembro/2021
	PE-SRP 9/2021-Funasa/RN 
Data-Base: Julho/2021

	1
	Instalação de poços com sistema de bombeamento e implantação de sistema de abastecimento de água (SAA) com chafariz de 5.000 litros e energização na rede concessionária
	R$ 34.271,92
	R$ 29.733,87

	2
	Instalação de poços com sistema de bombeamento e implantação de sistema de abastecimento de água (SAA) com chafariz de 5.000 litros com sistema autônomo de geração fotovoltaica Grid 1 (regiões de rocha cristalina) 
	R$ 44.010,52
	R$ 36.593,14

	3
	Instalação de poços com sistema de bombeamento e implantação de sistema de abastecimento de água (SAA) com chafariz de 5.000 litros com sistema autônomo de geração fotovoltaica Grid 2 (regiões de rocha sedimentar) 
	R$ 75.386,04
	x-x

Fonte: Parágrafo 3.6 do EM 1/2022-DI/DOB/EC (peça 69, p. 2) 
35.1.6. 	Na busca de explicação para as diferenças de preços entre os dois editais, o senhor Jackson Oliveira Carvalho, em nome do Dnocs, por meio da  EM 1/2022-DI/DOB/EC (peça 69, p. 2) , assim afirma:
A diferença entre os valores das duas licitações referentes ao item 1 (R$ 4.538,05) , além do lapso temporal das datas-bases Sicro/Sinapi, é que na planilha orçamentária sob minha responsabilidade técnica, houve a inclusão dos serviços de desenvolvimento e limpeza do poço tubular bem como o teste de vazão/análise físico-química do mesmo.
35.1.7. 	Para o item 2 do PE-SRP 29/2021 (instalação fotovoltaica) , a EM 1/2022 informa que "além desses serviços listados anteriormente, fizemos uma adequação na planilha para continuar com a cotação de mercado para a aquisição e montagem do sistema de bombeamento autônomo fotovoltaico", enquanto ressalta que na elaboração das composições unitárias da licitação do Dnocs foram utilizados insumos e preços das tabelas do Sicro e do Sinapi, nos termos da lei orçamentária (peça 69, p. 2) .
35.1.8. 	Ainda é apresentada na documentação fornecida em papel e não digitalizada uma planilha de comparação dos preços das licitações do Dnocs e da Funasa, como possível ratificação do entendimento da autarquia quanto à correção dos seus valores de referência (peça 69, p. 2) . 
35.1.9. 	A EM 1/2022 expõe no seu item 3.11 (peça 69, p.2) que:
A apresentação do Quadro 4 no item 24.3.7 do RELATÓRIO TC Processo 000.290/2022-0 onde comparou-se os valores unitários de cada instalação (PE-SRP 19/2021 versus PE-SRP 29/2021) apresentando uma suposta elevação de R$ 24.576.829,20 sem qualquer justificativa, necessitamos ponderar que não podemos realizar essa comparação visto que as metodologias de construção/composições unitárias desses serviços de engenharia não são as mesmas e dessa forma, pode-se inferir em uma afirmativa incorreta.
35.2. 	Manifestação da empresa Barreto Serviços de Perfurações Ltda: Por resposta de 2/3/2022, quanto à elevação de preços que foi levada ao conhecimento da licitante vencedora do item 1 do PE-SRP 29/2021 limitou-se a informar o seguinte (peça 79, p. 2) : .
No que respeita ao item 9.4.2.1., sobre a elevação de preços dos itens constantes no PE-SRP 19/2021 em comparação aos valores do PE-SRP 29/2021, a empresa informa que a diferença entre os preços apresentados decorre da formação dos valores sugeridos pelo próprio órgão nos respectivos termos de referência. A proposta indicada no PE-SRP 29/2021 teve valor superior à do PE-SRP 19/2021, por, naquele, os valores de referência serem superiores a este último pregão.
35.3. 	Manifestação da empresa Civiltec Construções e Serviços Eireli: Em resposta à sua oitiva, a Civiltec, quanto aos preços dos PE-SRP 10/2021 e PE-SRP 29/2021, inicialmente, alega que no primeiro pregão apresentou propostas apenas para os itens 4 e 5, que tratavam das execuções de serviços de "Bombeamento com Análise Físico-Química e Bacteriológica em poço tubular profundo" e de "Estudos Geofísicos e Hidrogeológicos para a Designação de Locais para Perfuração de Poços Profundos", não logrando êxito nesses itens, enquanto deixou de participar dos itens 1, 2 e 3 do PE-SRP 19/2021 "por entender que da forma proposta no referido Edital, a execução daqueles serviços não era viável para nossa empresa", sem mencionar especificamente a questão dos preços (peça 83, p. 1-2) .
35.3.1. 	Especificamente quanto ao subitem 9.4.3.1.do Acórdão 230/2022-TCU-Plenário, a Civiltec declara que as alegações quanto o aumento de preços entre os dois pregões "não poderão prosperar, haja vista que a Civiltec Construções e Serviços Eireli, não participou dos itens 1, 2 e 3 do pregão 19/2021" (peça 83, p. 2) 
35.4. 	Manifestação da empresa Edmil Construções S/A: A empresa se limita a afirmar que, por ter participado apenas do PE-SRP 29/2021 não detinha conhecimento acerca dos preços do certame anterior, não tendo, portanto, como emitir juízo de valor quanto aos preços de referência do primeiro certame (peça 80, p. 1) .
Análise Técnica
35.5. 	Deve-se preliminarmente esclarecer que a empresa Civiltec, ouvida quanto à questão de majoração dos preços de referência do PE-SRP 19/2021 para o PE-SRP 29/2021, com a máxima vênia, entendeu a questão equivocadamente, uma vez que no texto do item 9.4.3.1. estava explicitada a "elevação significativa dos preços de referência do PE 029/2021 comparativamente aos do PE 019/2021", não sendo, portanto, a questão relativa a majoração preços ofertados em suas propostas. Assim, a resposta da Civiltec à oitiva quanto ao aumento de preços de referência não será considerada.
35.5.1 	Tenha-se em mente, entretanto, que a Civiltec afirmou que deixou de participar das licitações dos itens 1, 2 e 3 do PE-SRP 19/2021 "por entender que da forma proposta no referido Edital, a execução daqueles serviços não era viável para nossa empresa". Aqui resta a dúvida se a inviabilidade seria devido aos preços ou a algum aspecto técnico da instalação dos poços, uma vez que ela não explicitou a questão específica dos preços. 
35.6. 	A empresa Barreto limitou-se a registrar que a proposta indicada no PE-SRP 29/2021 teve valor superior à do PE-SRP 19/2021, porque no primeiro acima os valores de referência teriam sido superiores aos do último pregão mencionado. A empresa não trata de alterações técnicas nas execuções.
35.7. 	Quanto à empresa Edmil, também não há informações relevantes a serem tratadas na elucidação do aumento de preços de referência, uma vez que ela própria afirmou que não poderia emitir juízo de valor por desconhecer os preços de referência do PE-SRP 19/2021.
35.8 	Em relação às afirmações do Dnocs, temos a expor o seguinte:
35.8.1. 	Não se cogita que o Dnocs tenha tido intenção objetiva de desclassificar os licitantes que compareceram ao PE-SRP 19/2021, mas resta evidenciado na Ata de Realização do PE-SRP 19/2021 (peça 14) que, para os itens 1, 2 e 3, houve lances inferiores aos respectivos valores máximos exigíveis, portanto aceitáveis para as empresas, enquanto essas mesmas empresas, em doze possíveis vencedores de algum dos itens licitados, dez deixaram de apresentar documentos que todas sabiam ser exigidos pela licitação, o que se mantem inexplicável mesmo após a presente análise pós-oitivas.
35.8.2 	Ressalta-se aqui que causa estranheza a resposta da empresa Barreto Perfurações em sua explanação quanto à oitiva do item 9.4.2.2. do Acórdão 230/2022-TCU-Plenário, relacionada ao fato de deixar de encaminhar a documentação para habilitação no item 1 do PE 019/2021, mas tê-la encaminhado, apenas 39 dias depois, para o item 1 do PE 029/2021, de mesmo teor, embora com preço de referência majorado em 114,89%.  A empresa laconicamente respondeu: "Já no que tange ao item 9.4.2.2. a empresa declarante, por erro de agendamento, perdeu o prazo para a entrega dos documentos indicados no certame. Por este motivo, foi desclassificada."
35.8.2.1. 	Diga-se ainda que a empresa Barreto Perfurações foi convocada em 24/11/2011 para os itens 1 e 3 do PE-SRP 19/2021 e não entregou os documentos até o dia 26/11/2021, bem como foi convocada em 6/12/2021 para o item 2 e, da mesma forma, deixou de apresentar a sua documentação até 9/12/2021 (peça 14, p. 9, 10 e 12) . O fato de participar de uma licitação, ser convocada nos três itens e deixar de apresentar a documentação "por erro de agendamento" é algo, no mínimo, estranho e inadequado para uma empresa que acabou por se sagrar vencedora do item 1 da licitação subsequente, a PE-SRP 29/2021,  sobre o mesmo item 1 para o qual havia oferecido o preço de R$ 15.944,44 em 18/11/2021 (peça 14, p. 1) e o venceu em 27/12/2021, 39 dias depois, por R$ 32.600,00 (peça 9, p. 1) , perfazendo em 900 possíveis poços o valor de R$ 29.340.000,00.
35.8.2.2.	Por novas análises, constata-se que no item 5 do PE-SRP 19/2021 também ocorreram três desclassificações por falta de encaminhamento de documentação solicitada pelo Dnocs após a fase de lances. Nesse caso, a primeira colocada em preços, a empresa Pilares Construções, Comércio e Serviços Ltda., ofertou o preço unitário de R$ 1.350,00. Em segundo lugar restou a empresa KMC Oliveira Empreendimentos Ltda., com R$ 1.540,00, e em terceiro lugar a Geoscan Geologia e Geofísica Ltda., com R$ 2.500,00. As três empresas não entregaram as documentações requisitadas e sagrou-se vencedora do referido item 5 a empresa Terra Perfurações com o preço de R$ 3.085,00, com um desconto de apenas 4,48% sobre o preço de referência   (peça 14, p. 7 e 15) .
35.8.2.3. 	A despeito das singulares ocorrências, não há fatos materiais nos autos que possam ensejar medidas deste Tribunal quanto à inusual ocorrência de fracasso de três itens de uma licitação seguido de um pregão eletrônico significativamente majorado em preços e que acabou por adjudicar as instalações de sistemas de bombeamentos para esses mesmos três itens.
35.8.3. 	Quanto à tabela comparativa de preços apresentada apenas fisicamente pelo Dnocs e, portanto, não facilmente analisável, convêm explicitar desde já que as diferenças de datas-bases, de quantitativos, de BDIs, e de locais para instalações dos poços dificultam comparações objetivas, mas não as impossibilitam totalmente. Ademais o PE-SRP 29/2021 do Dnocs se destina às instalações de 1.710 poços com sistema de bombeamento e implantação SAA e energização (na rede concessionária ou com sistemas fotovoltaicos) , enquanto o PE-SRP 9/2021-Funasa, com orçamento de junho/2021, mas com sessão pública registrada apenas em 10/12/2021, portanto, apenas dezessete dias antes do pregão do Dnocs, foi realizada em um único grupo composto por cinco itens, sendo a instalação de bombas e implantação do SSAA e energização apenas um desses cinco itens (peças 116, 117 e 133) .
35.8.3.1.	Cabe, entretanto, constatar que, quanto aos preços unitários de referência expostos pelo Dnocs no quadro 6, anteriormente apresentado, a autarquia tem todos os seus itens com valores superiores aos da Funasa, não lhe sendo, portanto, de nenhuma valia a sua apresentação na presente oitiva. Veja-se que para o item 1 (Instalação de poços energizados pela concessionária local) o seu valor de referência no PE-SRP 19/2021 é de R$ 34.271,92, enquanto o similar, mas não igual, da Funasa, como será mais adiante demonstrado, é de R$ 29.733,87  (15,26% inferior) . Já o valor para o item 2 (Instalação de poços com Grid 1) do Dnocs é R$ 44.010,52, enquanto o valor da Funasa é R$ 36.593,14 (20,27% inferior) . Para a instalação de poços com sistema fotovoltaico de Grid 2, para terrenos sedimentares, não foi possível a comparação porque a Funasa não licitou algo semelhante.
35.8.4. 	Sem entrar no mérito quanto à correção, ou não, do não-parcelamento do objeto do PE-SRP 9/2021-Funasa, cabe destacar que a justificativa para tal procedimento em um único grupo foi pormenorizadamente explicitado no item 9 do respectivo Estudo Técnico Preliminar 18/2021 da Funasa (peça 116, p. 62-66) , destacando-se a interdependência entre os serviços a serem executados pelos itens licitados num único grupo (peça 116, p. 63) . 
35.8.5. 	Inicialmente, deve-se conhecer o PE-SRP 9/2021-Funasa em suas linhas gerais, conforme segue:
35.8.5.1. 		O PE-SRP 9/2021-Funasa destina-se à escolha de uma única empresa com a proposta mais vantajosa para a contratação de serviços de implantação de SSAA, com captação subterrânea, geração e alimentação de energia fotovoltaica ou de concessionária e ainda com dessalinização da água no estado do Rio Grande do Norte, conforme condições, quantidades e exigências estabelecidas no respectivo edital de 29/11/2021 (peça 116, p. 1-21) e seus anexos, com orçamentos estimativos, data-base de junho/2021, no total geral de R$ 60.675.660,32 (peça 116, p. 109-131) .
35.8.5.2. 	A relação de itens do PE-SRP 9/2021-Funasa pode ser resumidamente apresentado por:
Quadro 7
	Grupo 1

	Item ou Meta
	Descrição
	Quantidade
	Valor Unitário de Referência (R$) 
	Valores Totais de Referência (R$) 

	1
	Serviço de locação, perfuração, limpeza e testes de bombeamento com análises físico-químico-bacteriológica dos poços sedimentar
	226
	50.497,10
	11.412.345,36

	2
	Serviço de locação, perfuração, limpeza e testes de bombeamento com análises físico-químico-bacteriológica dos poços em rocha cristalina
	340
	38.975,25
	13.251.584,04

	3
	Serviço de instalação de bombeamento e implantação de Sistema de Abastecimento de Água com chafariz de 5000 L, com energização na rede da concessionária
	616
	29.733,87
	18.316.063,92

	4
	Serviço de instalação de bombeamento e implantação de Sistema de Abastecimento de Água com chafariz de 5000 L, com sistema autônomo de geração fotovoltaica
	108
	36.693,14
	3.952.059,12

	5
	Serviço de instalação de dessalinizador completo com capacidade de produção de 800 L/H com chafariz eletrônico
	158
	86.984,86
	13.743.607,88

	Total Geral
	60.675.660,32

Fonte: Planilha-Resumo dos orçamentos da Funasa (peça 116, p. 109) 
35.8.5.3. 	Pela planilha da Funasa, constata-se que a fundação realizou uma única licitação para serviços de locação, perfuração, limpeza e testes de bombeamento com análises físico-químico-bacteriológica de poços sedimentares e cristalinos (itens 1 e 2) , para serviços de instalação de bombeamento e implantação de SSAA com chafariz de 5.000 litros (L) , com energização na rede da concessionária ou por meio de com sistema autônomo de geração fotovoltaica (itens 3 e 4) e ainda para serviço de instalação de dessalinizadores (item 5) , enquanto o PE-SRP 29/2021 do Dnocs trata exclusivamente de serviços de instalação de poços com sistema de bombeamento e implantação SAA com chafariz de 5.000 litros e energização com energização na rede da concessionária ou por meio de com sistema autônomo de geração fotovoltaica (itens 1, 2 e 3 do PE-SRP 29/2021) . 
35.8.5.4. 	Dessa forma, há que se considerar apenas os itens  3 e 4 da Funasa na comparação com os itens 1 e 2 do PE-SRP 29/2021 do Dnocs. Assim feito, constata-se que os esses itens do Dnocs guardam certa similaridade com os respectivos itens 3 e 4 da Funasa, mas com significativas diferenças na primeira etapa exposta nas suas planilhas orçamentárias, relacionada a "instalação e montagem de bombas e hidromecânicos" no caso da Funasa, enquanto para o Dnocs essa primeira etapa é acrescida de serviços relativos a "testes".
35.8.5.5. 	A planilha orçamentária do PE-SRP 29/2021, para os seus três itens, contém nos serviços referentes aos seus tópicos 1.1, 2.1 e 3.1, compostos por "Testes, Instalação e Montagem de Bombas e Hidromecânicos" (peça 32, p. 2, 4 e 6) , os seguintes serviços que não estão previstos nas planilhas orçamentárias dos itens 3 e 4 da Funasa para as mesmas instalações (peça 116, p. 112 e 115) :
Quadro 8
	Item
	Descrição
	Preço Final Unitário c/ BDI (R$) 

	1.1
	Teste, Instalação e Montagem de bombas e hidromecânicos
	15.280,73

	1.1.1
	Placa de obra em chapa de aço galvanizado (18 placas de obra - Padrão Governo Federal) 
	49,56

	1.1.2
	Transporte de equipe e equipamentos
	2.243,99

	1.1.3
	Desenvolvimento e limpeza - air lift em conformidade com a NBR 12.244
	1.184,70

	1.1.4
	Teste de bombeamento em conformidade com a NBR 12.244
	2.369,40

	1.1.5
	Análise físico-química e bacteriológica em conformidade com a NR 518, incluindo a coleta, taxas e transporte
	667,25

		Outros
	8.765,83

	Soma dos serviços 1.1.2 a 1.1.5
	6.465,34

	Total para 1.710 poços
	11.055.731,40

Fonte: Planilha Orçamentária do PE-SRP 29/2021-Dnocs (peça 32, p. 2) . 
Nota: Portaria 518/2004 do Ministério da Saúde (NR 518) .
35.8.5.6. 		O motivo de as planilhas orçamentárias 3 e 4 do PE-SRP 9/2021-Funasa, que o Dnocs afirma ter utilizado como modelo na elaboração do seu orçamento para o PE/SRP 29/2021, destinado a serviços de instalações de poços com sistema de bombeamento, não serem indicadas para a utilização do Dnocs, é que os itens de números 1.1.2 a 1.1.5 não compõem etapas dos serviços de instalações de bombas e hidromecânicos, mas sim dos serviços da fase anterior, que é a da perfuração de poços, conforme explicado no parágrafo 3.4.2 a 3.4.2.2.
35.8.6. 	E, de fato, pelo PE-SRP 21/2021 (PA  59400.004131/2021-39) , o Dnocs já havia licitado com sucesso, em 22/11/2021, a perfuração de 1.710 poços, sendo 1.350 em solo cristalino e 360 em solos sedimentares, sagrando-se vencedoras as empresas Hidrocel Comércio e Serviços Eireli, CNPJ 11.985.225/0001-60 (1.350 poços cristalinos) , e Terra Perfurações Ltda., CNPJ 00.197.503/0001-07 (360 poços sedimentares) , que tiveram suas adjudicações e homologações registradas em 8/12/2021 (peças 100 e 101) , portanto, três dias antes da data de elaboração do orçamento do PE-SRP 29/2021, incluído no seu PA 59400.007530/2021-51, SEI/Dnocs 0926499, em 11/12/2021 (peça 111, p. 13) .
35.8.6.1. 	O PE-SRP 21/2021 teve o extrato do seu edital destinado à licitação para contratação de empresas especializadas na realização de perfuração de poços tubulares profundos (região cristalina ou região sedimentar) em diversos municípios do Semiárido Brasileiro publicado no DOU em 5/11/2021 (peça 96) , enquanto as suas especificações técnicas constam do Termo de Referência SEI/Dnocs 0893355, com Termo de Aprovação SEI/Dnocs 0893526 de 3/11/2021 (peça 137, p. 5-40 e 41) .
35.8.6.2. 	O tópico 8 do termo de referência PE-SRP 21/2021 do Dnocs, explicita as atividades a serem realizadas nas perfurações dos poços em áreas rochas cristalinas (60 metros de profundidade) e em áreas sedimentares (180 metros de profundidade) como sendo (peça 137, p. 11-12)   
a) Locação do poço; 
b) Limpeza da área de instalação da perfuratriz; 
c) Montagem e desmontagem da perfuratriz; 
d) Perfuração de rocha sedimentar;
e) Perfuração de rocha cristalina; 
f) Revestimento da parede do poço; 
g) Cimentação anelar do poço; 
h) Realização de limpeza do poço; 
i) Realização de desenvolvimento e estimulação do poço; 
j) Teste de vazão do poço; 
k) Desinfecção do poço; 
l) Construção de laje de proteção sanitária; e
m) Realização de análise físico-química e bacteriológica da água  (grifos nossos) .
35.8.6.3. 	Constata-se que o termo de referência do PE-SRP 21/2021 explicitou, em conformidade com a NBR 12.244, que trata das condições exigíveis na construção de poço para captação de água subterrânea destinada ao abastecimento público, as etapas relativas à realização de limpeza do poço (h) , de desenvolvimento e estimulação (i) , teste de vazão (j) e de análises físico-química e bacteriológica da água, estando, portanto, esses trabalhos devidamente alocados na licitação destinada às perfurações dos 1.710 poços previstos no respectivo edital (peça 97, p. 1) , bem como nos respectivos Estudos Preliminares pelo preço estimado total de R$ 53.941.286,49 (peça 137, p. 2-3) .
35.8.6.4. 	A planilha orçamentária do PE-SRP 21/2021 (peça 115) contém as etapas acima realçadas e que foram devidamente orçadas, conforme explicitado no quadro abaixo, as quais, entre os demais itens orçados, destacam-se, por necessário, já que tratam de mobilizações, dos serviços de limpeza, desenvolvimento, teste de vazão e realização de análises, uma vez que devem ser apresentados e comparados aos mesmos explicitados nos orçamentos de perfurações do PE-SRP 9/2021-Funasa, devido a discrepâncias observadas, conforme segue com seus respectivos custos unitários com BDI:
Quadro 9
	Descrição
	PE-SRP 21/2021
Data-base jun./2021
	PE-SRP 9/2021-Funasa
 Data-base jul./2021

		Item
	 (R$) 
	Item
	 (R$) 

	Mobilização de equipamentos, materiais e pessoal (perfuração) - (1 mobilização por poço) 
	1.2 e 2.2
	320,38
	2.1.1
	2.108,98

	Desmobilização de equipamentos, materiais e pessoal (perfuração) - (1 desmobilização por poço) 
	1.3 e 2.3
	320,38
	-
	-

	Realização de limpeza do poço, mediante a utilização de compressor de ar pelo método de fluxo e refluxo, incluindo operação e a instalação de compressor de ar, em conformidade com a NBR 12.244 - (1 limpeza por poço) 
	1.9 e 2.16
	227,59
	3.1.1
	2.991,01

	Realização de teste de vazão e de bombeamento do poço, incluindo operação e instalação de motobomba submersa e grupo gerador elétrico, em conformidade com a NBR 12.244 - (1 teste por poço) 
	1.13 e 2.17
	712,53
	3.1.2
	2,975,00

	Realização de análise físico-química e bacteriológica da água em conformidade com a NR 518, incluindo a coleta, taxas e transporte - (1 serviço por poço) 
	1.12 e 1.20
	353,56
	3.1.3
	679,38

Fonte: Planilha Orçamentária PE-SRP 21/2021-Dnocs (peça 115, p. 2-3) e Planilhas Orçamentárias PE-SRP 9/2021-Funasa (peça 116, p. 110-111) 
35.8.6.5. 	Apesar das notórias diferenças de preços nos itens do acima especificados, o PE-SRP 21/2021 houve onze licitantes interessados no item 1 (perfurações de 1.350 poços cristalinos) e nove para o item 2 (360 poços sedimentares) , conforme registros do ComprasNet (peça 101) , o que evidencia que, apesar de estarem os itens relacionados aos serviços previstos no itens h) Realização de limpeza do poço, i) Realização de desenvolvimento e estimulação do poço, j) Teste de vazão do poço e m) Realização de análise físico-química e bacteriológica da água, o pregão teve ampla concorrência, foi adjudicado pelo senhor Gilberto Mayckon Souza Queiros, SEI/Dnocs 0923486, e homologado pelo Diretor Geral, senhor Fernando Marcondes de Araújo Leão, SEI/Dnocs 0924106, em 8/12/2021 (peça 100) , e possibilitou as assinaturas das Atas de Registro de Preços (ARP) 32 e 33/2021 em 15/12/2021 (peça 102) , com as seguintes caraterísticas de valores unitários e vencedores:
Quadro 10
	Descrição
	PE-SRP 21/2021
Data-base jun./2021

		Preço de Referência (R$) 
	Preço Ofertado (R$) 
	Valor total da ARP (R$) 
	Empresa Vencedora

	Item 1 - Perfuração de 1.350 poços cristalinos (profundidade média = 60m) ARP 32
	11.168,67
	10.610,00
	14.323.500,00
	Hidrocel Com. Serviços Eireli CNPJ 11.985.225/0001-60

	Item 2 - Perfuração de 360 poços sedimentares (profundidade média = 180m) ARP 33
	107.954,39
	102.500,00
	36.900.000,00
	Terra Perfurações Ltda. 
CNPJ 00.197.503/0001-07

 Fonte: PE-SRP 21/2021 ComprasNet (peça 101) e Atas de Registro de Preços 32 e 33/2021 Dnocs (peça 102) 
35.8.6.6. 	Consolidando o PE-SRP 21/2021, em 31/12/2021, foram assinados os Contratos 33 e 34, respectivamente com as empresas Hidrocel e Terra Perfurações, SEI/Dnocs 0943570 e 0943571 (peça 139) , respectivamente, para as perfurações de 1.710 poços, incluindo os serviços de desenvolvimento e limpeza, teste de vazão e bombeamento, e ainda de análises físico-químicas e biológicas que haviam sido objeto do item 4 da Ata de Registro de Preços 36/2021, de 16/12/2021 (peça 13) e estavam sendo licitados pelo PE-SRP 29/2021, configurando duplicidade ou sobreposição de serviços relacionados ao mesmo objeto de licitações concomitantes. Em 31/12/2021 foram registrados empenhos no total de R$ 5.511.960,00 para 355 poços, sendo 336 em rochas cristalinas (Hidrocel) e 19 em solos sedimentares (Terra Perfurações) ,  seguidos em 2/2/2022 pelas emissões das pertinentes Ordens de Serviços (OS) 6 e 7 do Dnocs (peças 103 e 104) .
35.8.7. 	Entretanto, a despeito de as perfurações dos 1.710 poços adjudicados e homologados desde 8/12/2021 pelo PE-SRP 21/2021 conterem em suas composições de preços os itens relativos a serviços de realização de limpeza do poço mediante a utilização de compressor de ar pelo método de fluxo e refluxo, incluindo operação e instalação de compressor de ar (o que significa o desenvolvimento e estimulação do poço) , realização de teste de vazão e de bombeamento, incluindo operação e instalação de motobomba submersa e grupo gerador elétrico, esses dois últimos em conformidade com a NBR 12.244, e realização de análise físico-química e bacteriológica da água, ocorreu em 13/12/2021 a adjudicação do item 4 do PE-SRP 19/2021 pela senhora Andrea Rodrigues Pereira, seguida pela homologação do mesmo item pelo Diretor Geral, senhor Fernando Marcondes de Araújo Leão (peça 119, p. 2 e 4) , sendo evidente que esse item 4 do PE-SRP 19/2021 era composto pelos mesmos itens acima destacados, como se demonstrará a seguir.
35.8.7.1. 	A planilha orçamentária do item 4 do PE-SRP 19/2021 (peça 31, p. 5) evidencia os serviços que compõem o bombeamento com análise físico-química e bacteriológica em 1.710 poços tubulares profundos, conforme os itens 4.1 a 4.5, que são iguais aos itens 1.2, 1.3, 1.9, 1.13, 1.12, 2.2, 2.3, 2.16, 2.17 e 2.20 do PE-SRP 21/2021, com poucas diferenças nas redações, mas com o mesmo significado, distinguindo-se, entretanto, pela injustificáveis diferenças de preços ocorridas entre os itens dois orçamentos, uma vez que se tratam dos mesmos serviços e calculados para a mesma data-base.  
Quadro 11
	Descrição
	PE-SRP 21/2021
	PE-SRP 19/2021 

		Item
	 (R$) 
	Item
	 (R$) 

	Mobilização de equipamentos, materiais e pessoal (perfuração) - (1 mobilização por poço) - PE-SRP 21/2021
Mobilização de equipamentos, materiais e pessoal (instalação) - (1 mobilização por poço) - PE-SRP 19/2021 
	  1.2 e 2.2
	320,38
	4.1
	129,14

	Desmobilização de equipamentos, materiais e pessoal (perfuração) - (1 desmobilização por poço) - PE-SRP 21/2021
Desmobilização de equipamentos, materiais e pessoal (instalação) - (1 desmobilização por poço) - PE-SRP 19/2021
	1.3 e 2.3
	320,38
	4.2
	129,14

	Realização de limpeza do poço, mediante a utilização de compressor de ar pelo método de fluxo e refluxo, incluindo operação e a instalação de compressor de ar, em conformidade com a NBR 12.244 - (1 limpeza por poço) - PE-SRP 21/2021
Realização de desenvolvimento e limpeza do poço, incluindo operação e instalação de motobomba submersa e grupo gerador elétrico, em conformidade com a NBR 12.244 - (1 serviço por poço) - PE-SRP 19/2021
	1.9 e 2.16
	227,59
	4.3
	401,01

	Realização de teste de vazão e de bombeamento do poço, incluindo operação e instalação de motobomba submersa e grupo gerador elétrico, em conformidade com a NBR 12.244 - (1 teste por poço) - PE-SRP 21/2021
Realização de teste de vazão e de bombeamento do poço, incluindo operação e instalação de motobomba submersa e grupo gerador elétrico, em conformidade com a NBR 12244 - (1 serviço por poço) - PE-SRP 19/2021
	1.13 e 2.17
	712,53
	4.4
	712,53

	Realização de análise físico-química e bacteriológica da água em conformidade com a NR 518, incluindo a coleta, taxas e transporte - (1 serviço por poço) - PE-SRP 21/2021
Realização de análise físico-química e bacteriológica da água em conformidade com a NR 518, incluindo a coleta, taxas e transporte - (1 serviço por poço) - PE-SRP 19/2021
	1.12 e 1.20
	353,56
	4.5
	498,60

Fonte: Planilha Orçamentária PE-SRP 21/2021-Dnocs (peça 115, p. 2-3) e Planilhas Orçamentárias PE-SRP 19/2021 (peça 31, p. 5) 
35.8.7.2. 	Analisando-se as composições orçamentárias de cada item, constatam-se mudanças que explicam as diferenças de preços, tais como:
	a) Mobilização e desmobilização: uso de transporte com cavalo mecânico com semirreboque por 600 km na PE-SRP 21/2021, o que se justifica devido ao fato de ser uma mobilização para perfuração de poços, mas o preço está, de fato, abaixo do esperado, uma vez que essa mobilização, a exemplo do que utilizou a Funasa na composição 42 do item 2.1.1 do PE-SRP 9/2021-Funasa (peça 116, p. 122 e 127) considerou a utilização de equipamentos em caminhão equipado com guindaste, enquanto a PE-SRP 19/2021 utilizou caminhão carroceria de 9 toneladas (t) por 200 km;
	b) Limpeza e desenvolvimento: embora as duas composições tenham utilizado o mesmo compressor de ar rebocável, no PE-SRP 19/2021 foi utilizado apenas um operador de compressor, sem servente, e um veículo leve e outras pequenas alterações;
	c) Teste de vazão e bombeamento, com o mesmo valor; e
	d) Análise físico-química e bacteriológica: enquanto o PE-SRP 19/2021 utilizou cotação, o PE-SRP 21/2021 elaborou uma composição que ficou mais econômica, embora na aba de cotações do orçamento deste PE-SRP 21/20121 também haja cotações de análises.
35.8.7.3. 	Pelo exposto até aqui, constata-se que o item 4 do PE-SRP 19/2021 não deveria ter sido adjudicado em 13/12/2021, uma vez que os seus serviços já estavam incluídos no PE-SRP 21/2021 que fora homologado cinco dias antes, havendo, portanto uma indevida e injustificável duplicidade de serviços destinados aos mesmos serviços que integram a fase de limpeza, desenvolvimento, de bombeamento, testes de vazão do poço e de análises  físico-químicas e bacteriológicas, entretanto, a situação se torna ainda mais insólita, ao se constatar que no PE-SRP 29/2021 os mesmos itens foram, mais uma vez acrescentados.
35.8.8. 	De fato, a inclusão no PE-SRP 29/2021 dos itens relativos a desenvolvimento e limpeza - air lift em conformidade com a NBR 12.244 (itens 1.1.3, 2.1.3 e 3.1.3) , com composição 38, a teste de bombeamento em conformidade com a NBR 12.244 (itens 1.1.4, 2.1.4 e 3.1.4) , com composição 48, e análise físico-química e bacteriológica em conformidade com a NR 518, incluindo a coleta, taxas e transporte (itens 1.1.5, 2.1.5 e 3.1.5) , com composição 49 (peça 32, p. 2, 4, 6 e 16) é inconteste, sendo, inclusive afirmada, em parte, na Exposição de Motivos (EM) 1/2022-DI/DOCB/EC, assinada pelo senhor Jackson Oliveira Carvalho em 25/2/2022 (peça 69) , quando alega:
3.7. A diferença entre os valores das duas licitações referentes ao item 1 (R$ 4.538,05) além do lapso temporal das datas-bases Sicro/Sinapi, é que na planilha orçamentária sob minha responsabilidade técnica, houve a inclusão dos serviços de desenvolvimento e limpeza do poço tubular bem como o teste de vazão/análise físico-química do mesmo.
35.8.8.1. 	Adiante, será demonstrado que o acréscimo entre os itens 1, 2 e 3 do PE-SRP 19/2021 e PE-SRP 29/2021 não se limitou aos R$ 4.538,05 alegados pelo Dnocs nem ao lapso temporal das datas-bases, mas a outros itens que serão tratados com especificidade.
35.8.8.2. 	Inicialmente trata-se dos serviços referentes a "Transporte de equipe e equipamentos" (itens 1.1.2, 2.1.2 e 3.1.2) , com composição 39, para os três itens da planilha orçamentária relacionada ao PE-SRP 29/2021 (peça 32, p. 2, 4, 5 e 16) , evidenciando-se a variação desses preços unitários com BDI entre os PE-SRP 19/2021 e o próprio PE-SRP 29/2021, mas também explicitando os valores das mobilizações e transportes de equipamentos do PE-SRP 21/2021 do Dnocs, destinado a perfurações de poços, e aos preços de mobilizações do PE-SRP 9/2021-Funasa, que, segundo o Dnocs, serviu-lhe de comparação.
Quadro 12
	Descrição
	PE-SRP 19/2021
Instalação - Item 4
	PE-SRP 29/2021
Instalação
	PE-SRP 9/2021-Funasa (perfuração) 

		Item
	 (R$) 
	Item
	 (R$) 
	Item
	 (R$) 

	Mobilização de equipamentos, materiais e pessoal (perfuração) - (1 mobilização por poço) - PE-SRP 19/2021 (1.710 poços) 
	4.1
	129,14
	--
	--
	--
	N/A na instalação

	Desmobilização de equipamentos, materiais e pessoal (perfuração) - (1 desmobilização por poço) - PE-SRP 19/2021 (1.710 poços) 
	4.2
	129,14
	--
	--
	--
	N/A na instalação

	Transporte de equipe e equipamentos 
- PE-SRP 29/2021 (900+650+160 poços) 
	--
	--
	1.1.2, 2.1.2 e 3.1.2
Composição 39
	2.243,99
	1.1.1 Composição 39
	2.308,69 Transporte
de equipe

	Subtotal
	441.658,80
		3.837.222,90
		N/A

	Realização de limpeza do poço, mediante a utilização de compressor de ar pelo método de fluxo e refluxo, incluindo operação e a instalação de compressor de ar, em conformidade com a NBR 12.244 - (1 limpeza por poço) 
Desenvolvimento e limpeza - air lift em conformidade com a NBR 12.244 - PE-SRP 29/2021 (900+650+160 poços) 
	4.3
	401,01
	1.1.3 (900) , 2.1.3
 (650) e 3.1.3 (160 poços) 
	1.184,70
	3.1.1
Perfuração
Composição 38
	2.991,01

	Subtotal
	685.727,10
		2.025.837,00
		
	Realização de teste de vazão e de bombeamento do poço, incluindo operação e instalação de motobomba submersa e grupo gerador elétrico, em conformidade com a NBR 12.244 - (1 teste por poço) - PE-SRP 19/2021
Teste de bombeamento em conformidade com a NBR 12.244 - PE-SRP 29/2021 (900+650+160 poços) 
	4.4
	712,53
	1.1.4, 2.1.4 e 3.1.4
	2.369.40
	3.1.2
Perfuração
Composição 48
	2.975,00

	Subtotal (1.710 poços) 
	1.218.426,30
		4.051.674,00
		
	Realização de análise físico-química e bacteriológica da água em conformidade com a NR 518, incluindo a coleta, taxas e transporte - (1 serviço por poço) - PE-- PE-SRP 29/2021 (900+650+160 poços) 
	4.5
	498,60
	1.1.5, 2.1.5 e 3.1.5
	667.25
	3.1.3 Perfuração
Composição 49
	679,38

	Subtotal (1.710 poços) 
	852.606,00
		1.140.997,50
		N/A

	Subtotal de poços
	2.756.759,40
		7.218.508,50
		
	TOTAL GERAL (1.710 poços) 
		3.198.418,20
		11.055.731,40
		
Fonte: Planilhas Orçamentárias PE-SRP 19/2021 (peça 31, p. 5) , PE-SRP 29/2021 (peça 32, p, 2, 4, 5-6 e 16) e PE-SRP 9/2021-Funasa (peça 116, p. 110-111 e 127) 
35.8.8.3. 			Pelo exposto, constata-se que o valor total dos itens acima incrementa o orçamento do PE-SRP 29/2021 em R$ 11.055.731,40, conforme já se tinha demonstrado no Quadro 8, mas que carece de reforço, de modo a deixar patente que apenas três itens sobrepostos a serviços já licitados na autarquia e um item dimensionado sem especificações explicitadas e sem as devidas aprovações têm o poder de elevar em tão substancial valor a licitação em tela.
35.8.8.4.	O Dnocs deixou de utilizar, para mobilização e desmobilização destinadas a instalações de poços, como utilizara  no PE-SRP 19/2021 (peça 31, p. 7) , as composições de preços adequadas para os serviços, com o insumo 5914434 "transporte com caminhão carroceria de 9 toneladas - rodovia pavimentada", passando a adotar, sem justificativa e sem aprovação, no PE-SRP 29/2021, relativo a instalações de bombas, composições de preços referentes a "Transporte de equipe e equipamentos" destinada a perfurações de poços, com uso de caminhão equipado com guindaste, nos moldes da composição 39 da Funasa (peça 116, p. 127) .
35.8.8.5.	Para os itens referentes a "Transporte de equipe e equipamentos", nos termos do art. 8º do Decreto 7.983/2013, que estabelece regras e critérios para elaboração do orçamento de referência de obras e serviços de Engenharia, o Dnocs poderia adotar especificidades locais ou do projeto na elaboração de suas composições de custo unitário, "desde que demonstrada a pertinência dos ajustes", o que não ocorreu no caso em tela.
35.8.8.6.	Assim, os itens 1.1.2, 2.1.2 e 3.1.2 da planilha orçamentária do Dnocs, "Transporte de equipe e equipamentos" (peça 32, p. 2, 4, 5 e 16) tiveram a mesma composição 39 da Funasa, com mobilização e desmobilização "de equipamentos em caminhão equipados com guindaste", o que é desnecessário para serviços de instalações de bombas, enquanto ainda aumentou a quilometragem para 225 quilômetros (km) , sendo que a mobilização e desmobilização do item 4 do PE-SRP 19/2021, seria realizada em caminhão de 3 toneladas, e em 200 km, sem que haja nos autos estudos, justificativas e autorizações para tais alterações, afrontam os princípios da legalidade e da economicidade, ambos previstos, respectivamente, no caput  dos arts. 37 e 70 da Constituição Federal de 1988, e ainda os princípios do planejamento, expresso no art. 6º, inciso I, do Decreto 200/1967, e da motivação, nos moldes do caput dos arts. 2º e 50 da Lei 9.784/1999, bem como o art. 3º, incisos I a III da Lei 10.520/2002, o art. 8º, inciso IV, do Decreto 3.555/2000 e o art. 8º caput e parágrafo único do Decreto 7.983/2013.
35.8.8.7. 		Deixa-se aqui esclarecido que a Funasa não utilizou preço de mobilização alguma para a fase de instalação de bombas dos seus orçamentos 3 e 4 (peça 11, p. 112 115) , referentes a serviços de instalação de bombeamento e implantação de SAA em virtude de ter realizado uma única licitação para todo o grupo de serviços destinados à construção total dos poços profundos, sagrando-se vencedora a empresa Barreto Serviços de Perfuração de Poço Ltda., pelo valor global de 57.641.864,02 para quantidades distintas de perfurações, instalações de bombeamento e de dessalinizadores no estado do Rio Grande do Norte (peça 124, p. 11) .
35.8.9.	Aqui não se adentrará no mérito da divisão, ou não, do objeto, mantendo-se a análise atrelada à significativa variação dos preços de referência do item 4 do PE-SRP PE, realizado em 18/11/2021, quando se tinha o preço unitário de referência de R$ 1.870,42 e global para 1.710,00 de R$ 3.198.418,20 para o item 4 (peça 12, p. 2, e peça 31, p. 5) , e também exposto no quadro 12 acima, tendo sido declarada a vencedora, a empresa Terra Perfurações Ltda. para os itens 4 e 5 do PE-SRP 19/2021, com a qual se realizou a ARP Dnocs 36/2021 pelo preço total de R$ 8.250.750,00, sendo que o item 4 teve valor unitário de R$ 1.740,00 para 1.710 poços, totalizando os serviços de bombeamento com análises físico-químicas e biológicas de R$ 2.975.400,00. 16/12/2021 (peça 13) .
35.8.9.1. 	Mesmo com a assinatura da ARP 36/2021 pelo preço unitário de R$ 1.740,00 em 16/12/2021, o Dnocs realizou em 27/12/2021 a sessão pública do PE-SRP 29/2021, para os itens 1, 2 e 3 do seu novo edital considerando nas composições dos serviços as mesmas etapas relativas ao item 4 do PE-SRP 19/2021, com o custo total de referência adicional e desnecessário de R$ 11.055.731,40, que expõe ainda a diferença de R$ 8.080,330,50 entre os mesmos serviços previstos em editais publicados com apenas 39 dias de diferença.
35.8.9.2. 	Causa espécie que uma autarquia federal que trabalha há anos com a construção de poços para atender a população necessitada do semiárido nordestino tenha assinado em três diferentes ocasiões, entre 13 e 16/12/2021, três diferentes documentos que contêm os mesmos serviços de limpeza, desenvolvimento, testes de vazões e de análises físico-químicas das águas obtidas da perfuração de 1.710 poços tubulares profundos, sendo todos esses serviços voltados a etapas distintas para a construção dos referidos poços. 
35.8.9.3.	Em 13/12/2021, o Dnocs assinou o Edital do PE-SRP 29/2021 (peça 3, p. 1) com seu orçamento contendo os mesmos serviços inclusos nas perfurações dos 1.710 poços do PE-SRP 21/2021, que teve suas Atas de Registro de Preços 32 e 33 assinadas entre 13 e 15/12/2021 (peça 102) , bem como assinou em 16/12/2021 a ARP do item 4 do PE-SRP 19/2021 (peça 13) , o que acabou por acrescentar ilegal e desnecessariamente à licitação PE-SRP 29/2021 R$ 11.055.731,40 apenas com esses quatro itens que configuram sobreposição de objetos licitados, por serem exatamente os mesmos já contratados e com ordens de serviços  conforme demonstrado, para o PE-SRP 21/2021, já que haviam sido adjudicados para as empresas Hidrocel Comércio e Serviços Eireli e Terra Perfurações, homologados e com Atas de Registro de Preços Dnocs 32 e 33/2021, SEI/Dnocs 0927352 e 0927360 (peça 102, p 1-7 e 8-14) , respectivamente, devidamente assinadas para as perfurações, com serviços de limpeza e desenvolvimento (item 1.9) , análises físico-químicas e biológicas (item 1.12) e realização de teste de vazão e bombeamento (item 1.13) previstos na planilha orçamentária do PE-SRP 21/2021 (peça 115) .
35.8.9.4. 	Seguindo as Atas de Registro de Preços 32 e 33/3021 do PE-SRP 21/2021 (peça 102) , em 31/12/2021, após as assinaturas dos respetivos contratos 33 34/2021 (peça 139)  foram emitidas as seguintes Notas  de Empenho (peça 103) :
a) 2021NE000360 por R$ 1.697.600,00 destinados a perfurações de 160 poços cristalinos, para a Hidrocel Comércio e Serviços Eireli;
b) 2021NE000363 por R$ 1.867.360,00 para mais 176 a perfuração de poços cristalinos pela Hidrocel;
c) 2021NE000365 por R$ 1.640.000,00 para 360 poços sedimentares pela Terra Perfurações Ltda.; e 
d) 2021NE000367 por R$ 307.500,00 para 3 poços sedimentares pela Terra Perfurações.
35.8.9.5. 	Após as notas de empenho, em 2/2/2022 (peça 104) , foram emitidas pelo diretor de infraestrutura hídrica do Dnocs, senhor Joaquim Izídio Neto, a Ordem de Serviço 5/2022/DI, que autorizou a Hidrocel a iniciar os serviços de perfuração de poços cristalinos (profundidade média = 60m) , objeto do Contrato Dnocs 33/2021, SEI/Dnocs 0943570 (peça 139, p 1-6) , no valor contratual de R$  3.564.960,00, e a OS 7/2022/DI, em favor da empresa Terra Perfurações para iniciar os serviços de perfuração de poços sedimentares (profundidade média = 180m", objeto do Contrato Dnocs 34/2021, SEI/Dnocs 0943571 (peça 139, p. 7-14) , no valor contratual de R$ 1.947.500,00. 
35.8.10.	Embora não haja no ordenamento jurídico pátrio expressa vedação legal à coexistência de duas ou mais atas de registros de preços, ou contratos, para idêntico conjunto de prestação de serviços referente aos mesmos itens licitados, muito menos para a triplicação dos serviços, como demonstrado para o caso em tela, os itens de desenvolvimento, limpeza, testes de vazão e bombeamento e análises físico-químicas e bacteriológicas de 1.710 poços tubulares profundos configuram tal práxis, além de demonstrarem lapso de planejamento interno da entidade, possibilidade de pagamento em duplicidade ou triplicidade de suas despesas para atender às demandas contratuais, em grave prejuízo ao erário público.
35.8.10.1.	Além dos custos duplicados, ou triplicados, por serviços já realizados pelos primeiros a executar o objeto que contém os serviços em dualidade ou triplicidade, no caso em tela os perfuradores dos poços decorrentes do PE-SRP 21/20121, afrontam o princípio da economicidade previsto no caput  do art. 70 da Constituição Federal de 1988,  bem como da razoabilidade, conforme o caput do art. 2º do Decreto 10.024/2012, e do planejamento, conforme o art. 6º, inciso I, do Decreto 200/1967.
35.8.11.		Entretanto, a jurisprudência deste TCU já se pronunciou quanto a casos de duplicidade ou sobreposição de serviços relacionados ao mesmo objeto, como demonstram os seguintes acórdãos:
35.8.11.1. 	Acórdão 2080/2005-TCU-Primeira Câmara, Ministro Relator Marcos Bemquerer:
Sumário:
Representação formulada com fulcro no art. 113, § 1o, da Lei n.º 8.666/93. Concorrência em andamento. Indícios de sobreposição de serviços com contrato já existente. Conhecimento. Audiência. Confirmação da falha. Procedência. Determinação. Ciência ao representante." 
Voto:
4. Quanto ao mérito, observo que, após instada a se manifestar, a Secretaria Estadual de Meio Ambiente não trouxe respostas satisfatórias para a questão. Não foram explicitados os motivos da não-continuação do contrato já firmado, nem foi justificada a sobreposição de serviços já contratados com aqueles objeto da licitação em andamento. Ademais, a unidade técnica constatou que alguns desses serviços sobrepostos já foram executados pela contratada, o que sinaliza um potencial prejuízo ao erário, ante a hipótese de pagamentos em duplicidade.
5. A Secex constatou ainda que parecer técnico do órgão estadual demonstrou a necessidade de diversas alterações dos serviços objeto do Contrato nº 03/2002. Fato que pode ter levado os responsáveis a optar por nova licitação.
6. Entretanto, mesmo que sejam relevantes os motivos para não-continuidade ou rescisão de contrato já firmado, o que se admite apenas por hipótese, deve a Administração justificá-los de modo a possibilitar ao contratado a defesa de seus direitos. Não se pode simplesmente desconsiderar a avença e realizar novo certame. Veja-se a respeito as lições de Marçal Justen Filho (Comentários à Lei de Licitações e Contratos - 9a ed., pp. 552/553) .
"A rescisão do contrato exige estrito cumprimento ao princípio do contraditório e observância ao devido procedimento administrativo. (...) Deve-se dar oportunidade ao particular para produzir uma defesa prévia e especificar as provas de que disponha. (...) Após exaurido o procedimento, será proferido o ato administrativo unilateral de rescisão."
7. Assim, é pertinente a proposta de suspensão da licitação em andamento até que seja resolvida a situação do contrato nº 03/2002.
35.8.11.2. 	TC Processo 043.518/2018-4, com dois acórdãos, que explicitam:
A)	Acórdão 29/2019-TCU-Plenário, Ministro Relator Augusto Nardes, de 29/1/2019: 
Sumário: 
Representação com pedido de medida cautelar. pregão eletrônico para contratar empresa especializada na prestação de serviços de tratamento e guarda documental do acervo arquivístico da Funasa. indícios de sobreposição do objeto a ser contratado em relação ao contrato 38/2017. configuração do fumus boni juris e do periculum in mora. Ausência de perigo na demora reverso. Conhecimento. Deferimento da cautelar suspensiva pleiteada pela unidade técnica. Oitiva.
Voto:
1.	Trata-se de Representação, com pedido de medida cautelar, formulada pela Secretaria de Controle Externo no Mato Grosso - Sec-MT, com fulcro no art. 237, inciso V, c/c art. 246, ambos do Regimento Interno do TCU (RI/TCU) , devido a possível irregularidade, qual seja a sobreposição de objetos do presente processo licitatório, Pregão Eletrônico 13/2018, em relação ao Contrato 38/2017 (em vigor na entidade) , considerando que os serviços listados no Termo de Referência poderão ser prestados efetivamente por meio do referido Contrato.
Em consonância com a unidade técnica, a impropriedade ora identificada foi claramente demonstrada na análise realizada pela própria Funasa, conforme evidencia o documento Nota Técnica 4/2018/COSEG/CGLOG/DEADM/PRESI (peça 3) .
B)	Acórdão 755/2019-TCU-Plenário, Ministro Relator Augusto Nardes, de 3/4/2019: 
Os Ministros do Tribunal de Contas da União, quanto ao processo a seguir relacionado, ACORDAM, por unanimidade, com fundamento nos arts. 143, incisos III e V, alínea "a", 235 e 237, inciso VI, do Regimento Interno deste Tribunal, e no art. 103, § 1º, da Resolução - TCU 259/2014, e de conformidade com a proposta da unidade técnica (peça 25) , em revogar a cautelar concedida por meio do Acórdão 29/2019-TCU-Plenário, conhecer da Representação para, no mérito, considerá-la improcedente, sem prejuízo das providências descritas no subitem 1.6 desta deliberação.
[...]
1.6.1. Dar ciência à Funasa quanto à necessidade de assegurar-se de que os serviços previstos no Contrato 38/2017, coincidentes, não prestados pela Linkcon Ltda. - Epp, não sejam licitados novamente, se houver a continuidade do Contrato 38/2017.
C)	Nota: Esclarece-se que a cautelar concedida pelo Acórdão 29/2019-TCU-Plenário foi revogada pelo Acórdão 755/2019-TCU-Plenário em virtude da manifestação da Funasa no âmbito da oitiva, respondida com evidências de revogação do Pregão 13/2018, conforme publicação no DOU de 16/1/2019, o que configurou perda de objeto.
35.8.12.  	Quanto à afirmação do senhor Jackson Oliveira Carvalho no item 3.11 da EM 1/2022-DI/DOB/EC (peça 69, p. 2) , em que afirma que o Quadro 4, no item 24.3.7 do "Relatório TC Processo 000.290/2022-0 onde comparou-se os valores unitários de cada instalação (PE-SRP 19/2021 versus PE-SRP 29/2021) , apresentando uma suposta elevação de R$ 24.576.829,20, sem qualquer justificativa" seria incorreta porque  "não podemos realizar essa comparação visto que as metodologias de construção/composições unitárias desses serviços de engenharia não são as mesmas e, dessa forma, pode-se inferir em uma afirmativa incorreta."
35.8.12.1.		Com as vênias de praxe, discorda-se de mais essa alegação do senhor Jackson Oliveira Carvalho pelas seguintes razões: 
	a) 	Quanto à falta de justificativas, o quadro 4 do Relatório (peça 46, p. 8) prescinde delas, por reproduzir fielmente os preços unitários dos itens 1, 2 e 3 publicados pelo Dnocs nos PE-SRP 19/2021 e 29/2021, bem como os seus respectivos quantitativos, conforme os Editais 19 e 29/2021 (peças 12 e 4, p. 1-2) , enquanto as diferenças se tratam de uma meras subtrações entre os valores de cada linha, seguidas dos cálculos de variações percentuais e pelas multiplicações das diferenças pelos respectivos quantitativos de cada item, por exemplo, para o item 1: 34.271,92 - 15.948,49 = 18,323,43, que perfaz um aumento de 114,89% {[= (18.323,43/15.948,49) x 100) ou [ (34.271,92/15.948,49) -1] x 100}. Para os simples cálculos dos acréscimos por itens, multiplicaram-se as diferenças obtidas em cada linha pelo seu respectivo quantitativo, assim: 18.323,43 x 900 = R$ 16.491.087,00. Somando-se as linhas dos itens 1, 2 e 3 se obteve o total acrescentado ao PE-SRP 29/2021 de R$ 24.576.829,20. 
	b) 	Quanto às diferenças de metodologias de construção e de composições unitárias dos serviços também temos que discordar do senhor Jackson Oliveira Carvalho, uma vez que os dois pregões possuem exatamente os mesmos Estudos Técnicos Preliminares e Termos de Referência, conforme será demonstrado;
b.1) 	O Estudo Técnico Preliminar (ETP) 18/2021, inserido no PA 59400.004114/2021-00, do PE-SRP 19/2021 em 29/10/2021, com SEI/Dnocs 0892830, e incluído no arquivo compactado ("zipado") SEI/Dnocs 0894318, ambos assinados pelos senhores Roberto Sérgio Limeira Paula e Joaquim Izídio Neto, em 29/10/2021 (peça 130) . Já o ETP do PE-SRP 29/2021 apresentado na licitação e integrante do arquivo compactado 0927646, de 14/12/2021, anexado ao PA 59400.007530/2021-51, tem número SEI/Dnocs 0926494, de 11/12/2021, é exatamente o mesmo do PE-SRP 19/2021, inclusive com o número do PA anterior (59400.004114/2021-00) . Não houve, sequer alterações de valores ou as retiradas dos itens 4 e 5 que não foram declarados fracassados; e
b.2) 	O Termo de Referência (TR) do PE-SRP 19/2021, SEI/Dnocs 0882222, assinado pelo senhor Jackson Oliveira Carvalho em 18/10/2021 (peça   134) , em seu item 3º - Descrição da Solução explicita o seguinte: "3.1. A descrição da solução como um todo, encontra-se pormenorizada em tópico específico dos Estudos Técnicos Preliminares (vide anexo I.c - SEI/Dnocs 0852587) , apêndice deste Termo de Referência."  Acontece que os ETPs mencionados nesse TR SEI/Dnocs 0882222 é de 1º/9/2021 e não foi submetido, como deveria, ao Parecer Jurídico da Procuradoria Federal Especializada junto ao Dnocs, que analisou o ETP SEI/DNOCS  0849959 e emitiu o seu parecer em 7/10/2021 (peça 123, p. 1 e 17) . Ademais, nem o TR 0882222 nem qualquer ETP do Dnocs referente aos PE-SRP 19 e 29/2021 contêm solução técnica pormenorizada em seus textos, sendo eles significativamente inexpressivos e frágeis em termos de especificações técnicas. Dito isso, o TR 00926481 do PE-SRP 29/2021 (peça 135) , também é extremamente similar ao TR do PE-SRP 19/2021, com adequações de valores e, desta vez, referente a apenas três itens, embora faça referência em seu item 3.1 ao SEI  0926494, que é o mesmo ETP da licitação fracassada.
35.8.12.2. 	Considerando-se as indiscutíveis semelhanças dos termos de Referências SEI/Dnocs 0882222, do PE-SRP 19/2021 (peça 134) , com o SEI/Dnocs 00926481 do PE-SRP 29/2021 (peça 135) , ambos fazendo referências ao idêntico Estudo Técnico Preliminar 18/2021, SEI/Dnocs 0892830 do PA 59400.004114/2021-00, as alegações do senhor Jackson Oliveira Carvalho na frase "não podemos realizar essa comparação, visto que as metodologias de construção/composições unitárias desses serviços de engenharia não são as mesmas e, dessa forma, pode-se inferir em uma afirmativa incorreta.", não procedem.
35.8.12.3. 	Assim, as alterações de preços são insustentáveis sob o ponto de vista metodológico, uma vez que em ambas as licitações, as metodologias apresentadas pelo Dnocs para a instalação de sistemas de bombeamento para poços profundos, são insignificantes e não contribuem para evidenciar o problema a ser resolvido nem a melhor solução dentre as possíveis, de modo a permitir a avaliação da viabilidade técnica, socioeconômica e ambiental da contratação, em desacordo com o art. 5º da Instrução Normativa 40 do Ministério da Economia, de 22/5/2020 (IN  ME 40/2020) .
35.8.13.	Entretanto, sem qualquer evidência de justificativa e sem estudos ou metodologias registradas e aprovadas pelas instâncias competentes do Dnocs, a planilha orçamentária do PE-SRP 29/2021 foi alterada e passou a utilizar os modelos orçamentários para os itens 3 (serviço de instalação de bombeamento e implantação de SAA sistema de abastecimento de água com chafariz de 5000 L, com energização na rede da concessionária, e 4, este destinado a serviço de instalação de bombeamento e implantação de sistema de abastecimento de água com chafariz de 5000 L, com sistema autônomo de geração fotovoltaica, do PE-SRP 9/2021-Funasa com data-base de julho/2021 (peça 116, p.112-114 e 115-117) . O item 4 da Funasa foi utilizado para o orçamento do item 2 do Dnocs (Grid 1) , enquanto para o item 3 do Dnocs (Grid 2) , o senhor Jackson Oliveira Carvalho possivelmente adaptou o modelo 4 da Funasa às suas necessidades, tudo isso sem apresentar justificativas.
35.8.14.	Uma vez que se tratou dos estudos técnicos preliminares (ETP) encontrados nos PE-SRP 19, 21 e 29/2021 do Dnocs, deve-se registrar que os referidos ETPs (peça 130 e 113, p. 1-5) não caracterizam objetivamente as necessidades, não descrevem as análises realizadas em termos de requisitos, alternativas, escolhas, resultados pretendidos e demais características, bem como não são aptos a serem corretamente utilizados como base aos termos de referência do Dnocs. 
35.8.14.1.	Deve-se registrar que os estudos técnicos preliminares, os mapas de gerenciamento de riscos e termos de referências dos certames PE-SRP 19, 21 e 29/2021 do Dnocs (peças 112-114 e 121) foram todos elaborados com flagrantes inobservâncias da Instrução Normativa do Ministério do Planejamento, Desenvolvimento e Gestão/Secretaria de Gestão 5, de 25/5/2015 (IN 5/2017) , que dispõe sobre as regras e diretrizes do procedimento de contratação de serviços sob o regime de execução indireta no âmbito da Administração Pública Federal (APF) direta, autárquica e fundacional, que busca, em consonância com o Acórdão 2622/2015-TCU-Plenário, Ministro Relator Augusto Nardes, sistematizar informações sobre o estágio da governança e da gestão das aquisições em amostra da mencionada APF.
35.8.14.2. 	Tenha-se em mente, portanto, que a acima referida IN 5/2017 define:
Art. 20.  O Planejamento da Contratação, para cada serviço a ser contratado, consistirá nas seguintes etapas: 
I - Estudos Preliminares;  
II - Gerenciamento de Riscos; e 
III - Termo de Referência ou Projeto Básico
35.8.14.3.	Observa-se nos três pregões em tela ausência de adequados graus de observância da qualidade e da acurácia necessários em documentos da fase de planejamento da contratação, que é obrigatória, antecede a licitação e é composta pelos estudos preliminares, gerenciamento de risco e termo de referência ou projeto básico, em desacordo com o art. 20 da mencionada IN 5/2017.   
35.8.14.4.	Conforme já mencionado, facilmente se constata que o estudo técnico preliminar da contratação referente ao PE-SRP-19/2021 (peça 112, p. 1-6) , destinado a cinco itens pelo valor total de R$ 55.675.3189,18, foi copiado e utilizado, inclusive com idêntica numeração de PA, no PE-SRP 29/2021 (peça 114, p. 1-6) , com os mesmos cinco itens e valor máximo total, embora na realidade o PE-SRP 29/2021 tenha licitado apenas os três itens considerados fracassados na licitação anterior pelo valor máximo total estimado de R$ 71.513.332,40 (peça 4, p. 3) .
35.8.14.5.	Ademais, é fundamental que sejam bem conhecidas as definições de contratações correlatas e interdependentes. Segundo definições da Fundação Oswaldo Cruz, obtida no tópico 15 da página eletrônica http://www.dirad.fiocruz.br/?q=node/2632#r15, que trata de perguntas e respostas sobre a IN 5/2017, as "contratações correlatas são aquelas que guardam relação com o objeto principal, interligando-se a essa prestação do serviço, mas que não precisam, necessariamente, ser adquiridas para a completa prestação do objeto principal", enquanto "as contratações interdependentes são as que precisam ser contratadas juntamente com o objeto principal para sua completa prestação", uma vez que são coisas distintas que dependem umas das outras. Será sob essa ótica de definição de "contratação interdependente" que serão avaliadas as declarações explicitadas nos itens de número 10 dos estudos preliminares das três licitações em tela. (grifo nosso) 
35.8.14.6.	Analisando-se os três ETPs, sendo dois deles (PE-SRP 19 e 29/2021) destinados a instalações de 1.710 poços tubulares profundos com sistema de bombeamento e implantação de SAA e respectivas energizações (em rede da concessionária ou por meio de sistemas autônomos fotovoltaicos) , enquanto o PE-SRP 21/2021 destinou-se à perfuração, também de 1.710 poços, constata-se que as licitações ocorreram separadamente em 18/11/2021 (PE-SRP 19/2021) , 22/11/2021 (PE-SRP 21/2021) e 27/12/2021 (PE-SRP 29/2021) , portanto muito próximas entre si, mas com objetos destinadas a parcelas interdependentes de um mesmo objeto, o poço tubular profundo (peças 12, p. 1, 97, p. 1 e 3, p. 1) .
35.8.14.7.	Entretanto, os três estudos preliminares alegam em seus respectivos itens de número 10, que tratam de "Contratações Correlatas e/ou Interdependentes" que "A presente contratação não está alinhada com contratações correlatas e/ou independentes", o que é incorreto porque, em todos os casos, a palavra "interdependente", com plausível grau de intencionalidade, foi substituída por "independente". (grifos nossos) 
35.8.14.8.	Quando os ETPs dos PE-SRP 19, 21 e 29/2021 afirmaram que as contratações não estavam alinhadas com contratações "independentes", embora tenham, na verdade, dito que elas estavam alinhadas a contratações dependentes aconteceu um dos dois casos a seguir: 1: induziram as instâncias superiores a erro ou 2: deixaram de adotar a licitação de todas as etapas de construção de um poço conscientemente, o que pode provocar a descontinuidade na realização de etapas entre si, como no caso em tela, que trata de perfurações de poços no PE-SRP 21/2021 e de instalações de bombeamento, implantação de SAA e  energização para as bombas no PE-SRP 29/2021. 
35.8.14.9. 	Com essa falha, o Dnocs deixou de realizar a licitação sem parcelamento do objeto, ou parcelando-o por regiões geográficas, e adotou o modelo de licitar serviços interdependentes, como estudos geofísicos e hidrogeológicos para designação de locais para perfurações (item 5 do PE-SRP 19/2021) , perfurações de poços (PE-SRP 21/2021) e instalações de poços com sistema de bombeamento, implantação de SAA e energização (de concessionária ou fotovoltaica) , separadamente, o que pode provocar problemas na administração de frentes de trabalho que dependem uma das outras, o que exigirá do Dnocs esforços adicionais com vistas a compatibilizar os diferentes contratados entre si.
35.8.14.10.	Como exemplo de vacuidade no ETP do PE-SRP 29/2021, explicita-se o item "6. Descrição da solução como um todo", que se resume ao seguinte parágrafo: "Instalação de poços tubulares profundos (região cristalina ou região sedimentar) , segundo quantitativo previsto no quadro constante do SEI 0819602. O objetivo dessa contratação é minimizar dos efeitos da estiagem prolongada no Nordeste Brasileiro, melhorando a qualidade de vida da população.
35.8.14.11. A relevância dos estudos técnicos preliminares é notória pela quantidade de enunciados extraídos da jurisprudência deste TCU, tais como:
Acórdão 1568/2008-TCU-Plenário, Ministro Relator Marcos Vinicios Vilaça:
ENUNCIADO
Os estudos técnicos preliminares devem servir de base para a elaboração do projeto básico, assegurando a viabilidade técnica da obra ou serviço e assegurando o adequado tratamento do impacto ambiental do empreendimento.
Acórdão 525/2012-TCU-Plenário, Ministro Relator Weder de Oliveira:
ENUNCIADO
A ausência de estudo técnico, financeiro, ou de pesquisa de mercado prévios sobre a pertinência de parcelamento de dado objeto, quando esse se revela possível, configura, por si só, afronta ao art. 23, § 1º, da Lei 8.666/1993.
Acórdão 2486/2020-TCU-Plenário, Ministro Relator Aroldo Cedraz
9.17. dar ciência à Caixa sobre as seguintes impropriedades identificadas nos estudos técnicos preliminares que embasaram o Pregão Eletrônico 237/7066-2013, para que sejam adotadas medidas internas com vistas à prevenção de ocorrências semelhantes em futuras licitações:
35.8.15.	Adicionalmente, sem evidências de estudos e avaliações técnicas desenvolvidos por especialistas e sem aprovações específicas da diretoria, um dos principais itens de bombeamento de poços profundos, a própria bomba submersa, sofreu significativas alterações, que apenas especialistas poderiam definir. Em poucos dias, depois de iniciado o PE-SRP 19/2021, que foi concluído como fracassado para os itens de instalações de bombeamento, o orçamento do PE-SRP 29/2021 foi totalmente alterado, inclusive na especificação da bomba a ser instalada, sem observância do art. 3º da Lei 10.520/2002, que explicita:
Art. 3º A fase preparatória do pregão observará o seguinte:
I - a autoridade competente justificará a necessidade de contratação e definirá o objeto do certame, as exigências de habilitação, os critérios de aceitação das propostas, as sanções por inadimplemento e as cláusulas do contrato, inclusive com fixação dos prazos para fornecimento;
 (...) 
III - dos autos do procedimento constarão a justificativa das definições referidas no inciso I deste artigo e os indispensáveis elementos técnicos sobre os quais estiverem apoiados, bem como o orçamento, elaborado pelo órgão ou entidade promotora da     licitação, dos bens ou serviços a serem licitados.
35.8.15.1. 	No PE-SRP 19/2021, o item 1.2.2. da planilha orçamentária (peça 31, p. 2) definiu a utilização de "bomba submersa para poços tubulares profundos com diâmetro de 4 polegadas, elétrica, monofásica, potência de 0,49 horse-power (hp) , 13 estágios, bocal de descarga diâmetro de uma polegada e meia, altura monométrica/vazão (hm/q) = 18 m/1,90 m3/h a 85 m / 0,60 m3/h  - (1 peça por poço) ".
35.8.15.2. 	No PE-SRP 29/2021, o item 1.1.7 define a utilização de bomba submersa para poços tubulares profundos com diâmetro de 4 polegadas, elétrica, mas "trifásica, com potência 1,97 hp, 20 estágios, hm/q = 18 m/5,40 m3/h a 164 m/0,80 m3/h" (peça 32, p. 2) , sem que haja no seu termo de referência elementos capazes de propiciar a avaliação do custo pela Administração, conforme determina o art. 8º, inciso II,  Decreto 3.555/2000
35.8.15.3. 	A alteração do dimensionamento das bombas, promoveu o aumento do valor total do item 1.2.2 do PE-SRP 19/2021 de R$ 1.134.369,00, com preço unitário de R$ 1.260,40 (peça 31, p. 2) , para R$ 4.494.564,00, com preço unitário de R$ 4.993,96 (peça 32, p.2) no item 1.1.7 do PE-SRP 29/2021, perfazendo um incremento orçamentário de R$ 3.360.195,00 em 900 poços, apenas nesse insumo do item 1 do PE-SRP 29/2021.
35.8.15.4. 	Cabe ressaltar que, os itens 8.6.6.10. dos termos de referência dos PE-SRP 19/21 (peça 29 p. 7) , bem como do PE-SRP 29/2021 (peça 30, p. 8) , não especificam potências de bombas, mas se expressam igualmente quanto ao atendimento da vazão para uma altura manométrica de 100 metros de coluna d'água, nos seguintes termos: "8.6.6.10. As bombas serão de diâmetro de 3 1/2'' ou 4¿, para atender a altura manométrica da ordem de 100 m.c.a. (metro de coluna d'água) , com os N.D. fornecidos pela CONTRATADA. As peças e conexões serão de ferro galvanizado." Tal fato explicita a falta de elaboração de um novo termo de referência para o PE-SRP 29/2021, bem como a indevida especificação e colocação como referência no item 1.1.7 orçamentário do PE-SRP 29/2021 de bombas de R$ 4.993,96 (peça 32, p. 2) , sem justificativa.
35.8.15.5. 	Também chama atenção a generalizada, injustificada e sem aprovação alteração do uso de sessenta metros de "cabo flexível PVC 750 v, 4 condutores de 1,5 mm2 - (cabo pp 4 x 2,5 mm2 antichama / 60 m por poço) " no item 1.2.11 do PE-SRP-19/2021, que perfazia o preço máximo total aceitável de R$ 573.480,00 (peça 31, p.2) , para a especificação de 136 metros de "cabo multipolar de cobre, flexível, classe 4 ou 5, isolação em HEPR, cobertura em PVC-ST2, antichama BWF-B, 0,6/1 kV, 3 condutores de 2,5 mm2 - fornecimento e instalação" pelo preço total de R$ 2.059.992,00 do item 1.1.16 do orçamento do PE-SRP 29/2021 (peça 32, p.2) , perfazendo uma diferença de R$ 1.486.512,00 no preço máximo aceitável de apenas um item orçamentário.
35.8.15.6.  As alterações realizadas no PE-SRP 29/2021 sem estudos também contrariam a jurisprudência deste Tribunal, a exemplo do Acórdão 310/2013-TCU-Plenário, Ministro Relator Walton Alencar Rodrigues, que em seu voto explicitou:
De qualquer processo administrativo para licitação de bens e serviços devem constar os estudos e levantamentos que fundamentam a fixação das especificações técnicas, tenham sido elaborados por empresa contratada ou pela Administração. 
35.8.15.7. 		Considerando-se que no item 1 do PE-SRP 29/2021, que originou a Ata de Registro de Preços 66/2021, SEI/Dnocs 0942597, OS 4/2022/DI, SEI/Dnocs 0959622, por R$ 2.901.400,00, relativa a 89 poços para a Barreto Perfurações, destina-se a poços sedimentares e cristalinos, que possuem, em média, respectivamente, 180 ou sessenta metros de profundidade, a utilização indiscriminada de 136 metros de cabos, sem qualquer justificativa, também não deve prosperar.  
35.8.15.8. 	Outras diferenças existem, mas são de constatação mais complexa devido às alterações, todas sem justificativas e aprovações, já sendo as aqui apresentadas suficientes para a inconteste majoração irregular dos preços máximos aceitáveis no PE-SRP 29/2021 e, consequentemente, nos preços contratados ao final da licitação.
35.8.15.9. 			As alterações da composição orçamentária do PE-SRP 29/2021, a exemplo dos itens 1.1.7 e 1.1.16 do orçamento do PE-SRP 29/2021 acima (peça 32, p. 2) , relacionados aos aumentos das especificações da bomba submersa e do quantitativo de cabos, sem os devidos estudos técnicos preliminares, sem compatibilização com o  termo de referência, sem justificativas e sem aprovações de alterações expressas no PA 59400.007530/2021-51, além de terem elevado os preços do item 1 do PE-SRP 19/2021, afrontam os princípios da legalidade e da economicidade, ambos previstos, respectivamente, no caput  dos arts. 37 e 70 da Constituição Federal de 1988, e ainda os princípios  do planejamento, expresso no art. 6º, inciso I, do Decreto 200/1967, e da motivação, nos moldes do caput dos arts. 2º e 50 da Lei 9.784/1999, bem como o art. 3º, incisos I a III da Lei 10.520/2002, o art. 8º, inciso IV, do Decreto 3.555/2000 e o art. 8º caput e parágrafo único do Decreto 7.983/2013.
35.8.15.10. 	Exclusivamente pela adição no PE-SRP 29/2021 dos itens referentes a desenvolvimento e limpeza dos poços (1.1.3, 2.1.3 e 3.1.3 por R$ 2.025.837,00) , testes de vazão e bombeamento (1.1.4, 2.1.4 e 3.1.4 por R$ 4.051.674,00) e análises físico-químicas e biológicas (1.1.5, 2.1.5 e 3.1.5. por R$ 1.140.997,50) , conforme o Quadro 12, se tem o sobrepreço de serviços sobrepostos para os mesmos objetos do item 4 do PE-SRP 19/2021 e do PE-SRP 21/2021 no montante de R$ 7.218.508,50 na planilha orçamentária de referência. Adicionalmente, a composição equivocada e não justificada do item de Transporte de equipe e equipamentos (1.1.2, 2.1.2 e 3.1.2) , subtraindo-se o valor de R$ 441.658,80, relativo aos preços de mobilização e desmobilização do PE-SRP 19/2021, acrescentou R$ 3.395.564,10 ao PE-SRP 29/2021. Somando-se esses valores totais de R$ 7.218.508,50 e R$ 3.395.564,10 aos de R$ 3.360.195,00 pelas variações de preços das bombas submersas e aos R$  1.486.512,00 dos cabos multipolares, ambos decorrentes de mudanças, injustificadas e sem aprovações, das novecentas bombas do primeiro item do certame, obtém-se, conservadoramente, a majoração de R$ 15.460.779,60 ao PE-SRP 29/2021, em termos de valores máximos aceitáveis que não deveriam constar do orçamento do referido pregão.
35.8.16.	Parecer Jurídico: conclui-se das análises dos autos que ocorreu a mera repetição do Parecer Jurídico 135/2021/CAI/PFE-DNOCS-SEDE/PGF/AGU, emitido pela Coordenação de Análise Jurídica da Procuradoria Federal Especializada junto ao Dnocs, relativo ao PE-SRP 19-2021, SEI/Dnocs 0878270 (peça 123) , no rol de documentos do PE-SRP 29/2021 SEI/Dnocs 0925138.
35.8.16.1. 	O fato é incontestável, uma vez que o SEI/Dnocs 0925138 do PE-SRP 29/2021 apresenta o mesmo número "135/2021" do Parecer do PE-SRP 19/2021, SEI/Dnocs 0878270, possui igual teor e explicita no seu segundo parágrafo documentos do primeiro pregão, conforme o seguinte texto (peça 123, p. 1) :
Os presentes autos encontram-se instruídos com os seguintes documentos, pertinentes à presente análise:
1. documento de formalização da demanda (SEI n. 0819593) 
2. autorização da autoridade administrativa (SEI n. 0858820) 
3. estudos técnicos preliminares (SEI n. 0849959) 
4. mapa de gerenciamento de riscos (SEI n. 0849959) 
5. planilhas orçamentárias (SEI n. 0852591) 
6. pesquisa de preços (SEI n. 0852591) 
7. mapa comparativo de preços (SEI n. 0852591) 
8. termo de referência (SEI n. 0851498) 
9. aprovação do termo de referência (SEI n. 0858820) 
10. ato de designação do pregoeiro e equipe de apoio (SEI n. 0861971) 
11. minuta de edital com anexos (SEI n. 0867306) 
12. lista de verificação da regularidade processual (SEI n. 0867306) 
13. certificado de adoção das minutas padrão da AGU (SEI n. 0867307) .
35.8.16.2.	A Lei 8.666/1993, que subsidiariamente regula o PE-SRP 29/2021, deslinda a importância do parecer jurídico no procedimento licitatório da Administração Pública. Pelo inciso VI do seu artigo 38 é prevista a necessidade de juntar ao processo administrativo "pareceres técnicos ou jurídicos emitidos sobre a licitação, dispensa ou inexigibilidade", enquanto o parágrafo único do mesmo artigo define que "As minutas de editais de licitação, bem como as dos contratos, acordos, convênios ou ajustes, devem ser previamente examinadas e aprovadas por assessoria jurídica da Administração."
35.8.16.3.	Assim, resta evidenciada a necessidade e relevância do parecer jurídico ao final da fase preparatória do certame, fato que não ocorreu no PE-SRP 29/2021, que culminou na realização de uma licitação eivada por fragilidades e inconsistências em seu desenvolvimento, com estudos preliminares fracos, mesmo que em parte copiados do procedimento anterior, mas misturando serviços próprios da instalação de bombeamento com serviços relacionados aos serviços de perfurações de poços licitados pelo PE-SRP 21/2021 e também já integrantes do item 4 do PE-SRP 19/2021.
35.8.16.4.	Pelo exposto, a utilização de um parecer jurídico indevido, copiado de outro certame distinto, assemelha-se à inexistência de tal documento exigido pelo art. 38, inciso VI, da Lei 8.666/1993, enquanto a irregular inserção no PA 59.400.007530/2021-51 do PE-SRP 29/2021 indica que o processo tem falhas legais, capazes de pôr em dúvida a integridade de todo o procedimento, considerando-se que os documentos preliminares não passaram pelo devido crivo da Procuradoria Federal Especializada junto ao Dnocs, em afronta ao art. 8, inciso IX, da Decreto 10.024/2012, bem como ao já mencionado art. 38, inciso VI, da Lei 8.666/1993.
35.8.16.5.	Por todo o exposto quanto aos preços de referência do PE-SRP 29/2021, bem como a aspectos irregulares dos seus estudo técnico preliminar, termo de referência e parecer jurídico, em face do pressuposto do fumus boni iuris, os fatos aqui trazidos seriam bastantes e necessários à proposição, nos termos do art. 27, inciso I, da Resolução-TCU 259/2014, para proposta de manutenção da medida cautelar concedida por meio do Acórdão 230/2022-TCU-Plenário, Ministro Relator Vital do Rêgo, ou até a anulação do referido certame diante de vícios que maculam especialmente os princípios constitucionais  da legalidade e economicidade, além de outras previsões legais anteriormente explicitadas para cada caso concreto. 
35.8.17. 	Uma vez que, conforme será demonstrado adiante, o periculum in mora reverso esteja presente no caso em tela e tenha-se por norte o interesse público, será proposta a suspensão da medida cautelar anteriormente adotada, seguida por determinações, nos moldes do art. 250, II, do Regimento Interno do TCU (RI/TCU) c/c os arts. 4º a 7º da Resolução-TCU 315/2020 e art. 4º da Portaria-Segecex 9/2020, que garantam a minimização, senão a inexistência, de danos ao erário, e dar ciência ao Dnocs, tendo-se em mente as reais circunstâncias de celeridade requisitadas durante o PE-SRP 29/2021, conforme o § 1º do Art. 22 do Decreto-Lei 4.657/1942, incluído pela Lei 13.655/2018, e nos termos do art. 9ª, inciso I, da Resolução-TCU 315/2020 e art. 2º, inciso II, da Portaria-Segecex 9/2020, com vistas a reorientar a atuação administrativa do Dnocs e evitar a repetição das irregularidades a serem apontadas.
35.8.18. 	Assim, serão propostos:
35.8.18.1	Determinar ao Departamento Nacional de Obras Contra as Secas (Dnocs) , com fundamento no art. 250, inciso II, do RI/TCU e art. 4º, inciso I, da Resolução-TCU 315/2020 e decorrente de irregularidades cometidas na orçamentação do Pregão Eletrônico por Sistema de Registro de Preços 29/2021, que incluiu os itens 1.1.3, 1.1.4., 1.1.5, 2.1.3, 2.1.4, 2.1.5, 3.1.3, 3.1.4 e 3.1.5 em sobreposição aos mesmos serviços já inclusos no item 4 da Ata de Registro de Preços 36/2021 decorrente do Pregão Eletrônico SRP 19/2021 e nas Atas de Registros de Preços 32 e 33 relativas ao PE-SRP 21/2021 para perfurações de 1.710 poços, bem como utilizou composição orçamentária indevida para os itens 1.1.2, 2.1.2 e 3.1.2 - Transporte de equipe e equipamentos do PE-SRP 29/2021, e promoveu alterações de especificações, a exemplo dos itens orçamentários 1.1.7 e 1.1.16 do PE-SRP 29/2021, sem as suas devidas avaliações, justificativas e aprovações, que afrontam diretamente os princípios da legalidade e da economicidade, ambos  previstos, respectivamente,  no caput  dos arts. 37 e 70 da Constituição Federal de 1988, e ainda o princípio da razoabilidade, conforme o caput do art. 2º do Decreto 10.024/2012, o do planejamento, expresso no art. 6º, inciso I, do Decreto 200/1967, e o da motivação, nos moldes do caput dos arts. 2º e 50 da Lei 9.784/1999, bem como o art. 3º, incisos I a III da Lei 10.520/2002, o art. 8º, inciso IV, do Decreto 3.555/2000 e o art. 8º caput e parágrafo único do Decreto 7.983/2013, medidas que deverão ser oportunamente monitoradas pela SeinfraCOM, que; 
35.8.18.1.1. 	Abstenha-se de celebrar novos contratos ou ordens de serviços decorrentes das Atas de Registro de Preços 66/2021, SEI/Dnocs 0942597, com a empresa Barreto Serviços de Perfuração de Poço Ltda., CNPJ 09.068.173/0001-16, 64/2021, SEI/Dnocs 0942592, com a empresa Civiltec Construções e Serviços Eireli, CNPJ 02.287.686/0001-79, e 65/2021, SEI/Dnocs 0942595, com a empresa Edmil Construções S/A, CNPJ 03.382.356/0001-25, referentes aos itens de números 1 a 3 do Pregão Eletrônico por Sistema de Registro de Preços 29/2021; 
35.8.18.1.2. 	Abstenha-se de celebrar novas atas de registros de preços, autorizar adesões, contratos ou ordens de serviços decorrentes do Pregão Eletrônico SRP 29/2021;
35.8.18.1.4.	Elabore os adequados dimensionamentos, por poço, devidamente justificados e aprovados, para cada bomba prevista no item 1.1.7, bem como para o quantitativo de cabo multipolar de cobre, flexível, classe 4 ou 5, previsto no item orçamentário 1.1.16 do PE-SRP 29/2021, a serem efetivamente utilizados nas instalações dos sistemas de bombeamento decorrentes do PE-SRP 29/2021, abstendo-se de pagar à empresa Barreto Serviços de Perfuração de Poço Ltda. pela utilização generalizada e injustificada de bombas submersas com potência de 1,97 hp e 20 estágios e de 136 metros dos mencionados  cabos multipolares, considerando-se os seus empregos em poços cristalinos ou sedimentares, bem como as suas profundidades e potenciais dos respectivos aquíferos;
35.8.18.1.5.	Autorize a realização dos serviços que compõem as Ordens de Serviços 3/2022/DI, com a empresa Edmil Construções S/A, 4/2022/DI, com a empresa Barreto Serviços de Perfuração de Poço Ltda., e 5/2022/DI, com a empresa Civiltec Construções e Serviços Eireli, ressaltando-se que sejam excluídos os serviços dos itens 1.1.3, 1.1.4., 1.1.5, 2.1.3, 2.1.3, 2.1.4 , 2.1.5, 3.1.3, 3.1.4 e 3.1.5 e que os itens 1.1.2, 2.1.2 e 3.1.2, relativos a "Transporte de equipe e equipamentos", tenham seus preços reajustados para composições adequadas a serviços de instalação de sistemas de bombeamento, sem necessidade de guindastes, salvo se devidamente justificados e aprovados previamente;
38.8.18.2. 	Dar ciências ao Dnocs, com fundamento no art. 9º, inciso I, da Resolução-TCU 315/2020 que:
35.8.18.2.1. 	A existência do item 4 da Ata de Registro de Preços 36/2021 decorrente do Pregão Eletrônico SRP 19/2021, assinado com a empresa Terra Perfurações, CNPJ 00.197.503/0001-07, por R$ 1.740,00, para a realização de serviços de bombeamento com análise físico-química e bacteriológica em 1.710 poços tubulares profundos, consiste em sobreposição de serviços para o mesmo objeto do PE-SRP 21/2021, contraria a jurisprudência deste Tribunal e afronta o princípio da economicidade previsto no  caput  do art. 70 da Constituição Federal de 1988, bem como da razoabilidade, conforme o caput do art. 2º do Decreto 10.024/2012, e do planejamento, conforme o art. 6º, inciso I, do Decreto 200/1967;
38.8.18.2.2.	A utilização da composição orçamentária 39 para os itens 1.1.2, 2.1.2 e 3.1.2 - Transporte de equipe e equipamentos do PE-SRP 29/2021, destinado a serviços de instalações de poços com sistema de bombeamento, idêntica ao item 1.1.1. - Transporte de equipe e equipamentos do PE-SRP 9/2021-Funasa, voltado a serviços de locação e perfuração de poços, sem que para a instalação de bombas em poços sejam necessárias mobilizações e desmobilizações de equipamentos em caminhão equipado com guindaste, bem como a ausência de análises, de justificativas e de evidências de aprovações, afrontam os princípios da legalidade e da economicidade, ambos previstos, respectivamente, no caput dos arts. 37 e 70 da Constituição Federal de 1988, e ainda os princípios do planejamento, expresso no art. 6º, inciso I, do Decreto 200/1967, e da motivação, nos moldes do caput dos arts. 2º e 50 da Lei 9.784/1999, bem como o art. 3º, incisos I a III, da Lei 10.520/2002, o art. 8º, inciso IV, do Decreto 3.555/2000 e o art. 8º, caput e parágrafo único, do Decreto 7.983/2013;
38.8.18.2.3.	Alterações da composição orçamentária do PE-SRP 29/2021, a exemplo dos itens orçamentários 1.1.7 e 1.1.16 do PE-SRP 29/2021, relacionados, respectivamente, ao aumento das especificações da bomba submersa, e dos cabos para a instalação e montagem das novecentas bombas do primeiro item do certame, sem evidências de realização de análises e avaliações técnicas, sem evidências em estudos técnicos preliminar ou termo de referência, sem justificativas e sem aprovações de alterações expressas no PA 59400.007530/2021-51, afrontam os princípios da legalidade e da economicidade, ambos previstos, respectivamente, no caput  dos arts. 37 e 70 da Constituição Federal de 1988, e ainda os princípios do planejamento, expresso no art. 6º, inciso I, do Decreto 200/1967, e da motivação, nos moldes do caput dos arts. 2º e 50 da Lei 9.784/1999, bem como o art. 3º, incisos I a III, da Lei 10.520/2002, o art. 8º, inciso IV, do Decreto 3.555/2000 e o art. 8º, caput e parágrafo único, do Decreto 7.983/2013;
38.8.18.2.4.	A deficiência dos estudos técnicos preliminares e dos termos de referência dos PE-SRP 19, 21 e 29/2021 do Dnocs, integrantes da fase de planejamento da contratação, podem ter contribuído para o resultado indesejado do primeiro pregão e para as irregularidades registradas no PE-SRP 29/2021, devido à falta de programação e estruturação, em afronta ao art. 6º, inciso IX, da Lei 8.666/1993 e ao princípio do planejamento, expresso no art. 6º, inciso I, do Decreto 200/1967, bem como os arts. 20, inciso I, 28, caput, e 30, caput, da Instrução Normativa do Ministério do Planejamento, Desenvolvimento e Gestão 5, de 2017 (IN 5/2017) , bem como à inobservância do art. 8º, inciso II, do Decreto 3.555/2000; e
38.8.18.2.5. 	A inexistência do devido parecer jurídico para o PE-SRP 29/2021, tendo-se utilizado documento emitido para pregão anterior, afronta o art. 8º, inciso IX, da Decreto 10.024/2012 	e o art. 38, inciso VI, da Lei 8.666/1993; 
36. 	Desclassificação indevida da Solarterra Engenharia Ltda. no item 2 do PE-SRP 19/2021: 
Respostas às Oitivas
36.1. 	Texto do item 9.3.2 do Acórdão 230/2022-TCU-Plenário quanto à oitiva do Dnocs:
9.3.2. inabilitação aparentemente indevida da Solarterra Engenharia Ltda. no item 2 do PE 019/2021, sob a motivação de ter a empresa apresentado preço superior ao máximo aceitável, em contrariedade à cláusula 8.4.5 do edital, a despeito de sua classificação com preço inferior, em afronta aos princípios da legalidade, da vinculação ao instrumento convocatório e do julgamento objetivo expressos no caput do art. 3º da Lei 8.666/1993 e no art. 5º da Lei 14.133/2021; 
36.1.1.	Manifestação do Dnocs: O Dnocs apresentou dois documentos que tratam da desclassificação da Solarterra no item 2 do PE-SRP 19/2021: O Despacho SEI/Dnocs 0919732, de 3/12/2021, entregue em documento físico na Sec-PE e, depois de pesquisa no SEI/Dnocs, foi incluído nos autos eletrônicos deste TC (peça 140) , e o  EM 1/2022-DI/DOB/EC, de 25/2/2022 (peça 69, p. 2) .
36.1.2. 	No Despacho SEI/Dnocs 0919732, o senhor Jackson Oliveira Carvalho, elenca os seguintes motivos sobre a situação da Solarterra no item 2 do PE-SRP 19/2021, quais sejam (peça 140, p. 1) :
a) Foi apresentado o BDI de serviço de 25,35% (colocou-se o ISS com 5% e é um equívoco) . O BDI correto é no máximo 24,18% conforme Anexo I.h (SEI/Dnocs 0852592) ; 
b) Foi apresentado o BDI de materiais/cotação de 15,94%. O BDI correto é no máximo 15,28% conforme Anexo I.h (SEI/Dnocs 0852592) ; 
c) Em razão dos BDIs apresentados pela Solarterra, os preços unitários da proposta da licitante estão superiores aos preços do Dnocs e não poderão ser aceitos conforme Súmula TCU 259/2010: "Nas contratações de obras e serviços de engenharia, a definição do critério de aceitabilidade dos preços unitários e global, com fixação de preços máximos para ambos, é obrigação e não faculdade do gestor."; e 
d) A análise da documentação de habilitação técnica somente será efetuada após a correção da proposta comercial; 
36.1.3.	Por seu turno, o EM 1/2022-DI/DOB/EC, de 24/2/2021 (peça 69, p. 1) , manifestou-se quanto à desclassificação da Solarterra no item 2 do PE-SRP 19/2021 nos seguintes termos:
a) 	Primeiramente informamos que a desclassificação da Solarterra (item 2) no pregão eletrônico cujas propostas/lances foram abertos no dia 18/11/2021, não foi ilegal conforme redação da denunciante. Segundo pode ser visto em meu despacho (doc. 1) , a Solarterra apresentou BDI superior ao determinado pelo órgão: "Foi apresentado o BDI de serviço de 25,35% (colocou-se o ISS com 5% e é um equívoco) . O BDI correto é no máximo 24,18% conforme Anexo I.h". Com isso, a Solarterra não acompanhou jurisprudência do TCU por ter extrapolado a Taxa BDI do Edital PE-SRP 19/2021. Também apresentamos em anexo (doc. 02) , a planilha orçamentária da licitante Solarterra.;
b) 	A Administração poderá estabelecer parâmetros objetivos para avaliar a aceitabilidade do BDI previsto na planilha, o que permite, também, a fixação de um percentual máximo a ser aceito para fins de classificação das propostas, conforme prevê o art. 40, X, da Lei de Licitações;
c) 	Além dessa irregularidade constatada, a Divisão de Licitação emitiu, através do Despacho SEI/Dnocs 0971068, uma observação sobre um preço unitário sem BDI no valor de R$ 600,00 apresentado pela Solarterra onde o preço de referência do Dnocs seria de R$ 148,44. ferindo novamente a Súmula 259/2010 do E. Tribunal de Contas (vide doc. 21) ;
d)	A afirmativa da denunciante pressupõe-se má-fé, por não ter qualquer embasamento legal diante das nossas considerações acima expostas; e
e) Dando maior ênfase em nossas colocações, houve a abertura da intenção de recurso administrativo no PE-SRP 19/2021 mas estranhamente a licitante Solarterra 'não se pronunciou sobre a alegação da denunciante que "houve desclassificação ilegal" e com isso é no mínimo peculiar que a denunciante não tenha feito uma reflexão de que a Solarterra aceitou a decisão da Equipe de Pregão do Dnocs.
36.2. 	Apenas a empresa Civiltec se pronunciou sobre a desclassificação da Solarterra Engenharia Ltda. no item 2 do PE-SRP 19/2021, quando concordou com a desclassificação por falta de capacidade técnico-operacional e por ter juntado documentos que a Civiltec considera suspeitos (peça 83, p. 4-5) . 
Análise Técnica
36.3		Avaliadas as afirmações apresentadas quanto às apresentações de BDIs superiores aos estabelecidos pelo Dnocs, a jurisprudência deste TCU já se pronunciou fartamente a respeito, podendo ser destacados os seguintes acórdãos, enunciados e trechos de votos que elucidam a questão:
36.3.1. 	Acórdão 1804/2012-TCU-Plenário, Ministro Relator Marcos Bemquerer:
Enunciado
A desclassificação de proposta de licitante que contenha taxa de BDI acima de limites considerados adequados pelo TCU só deve ocorrer quando o preço global ofertado também se revelar excessivo, dado que a majoração do BDI pode ser compensada por subavaliação de custos de serviços e produtos.
Voto:
21. Relativamente ao outro ponto aventado pela Caema para desclassificar o Consórcio Artec/Ética - apresentação de BDI elevado -, não tenho correções a efetuar no exame da Secob-3. De fato, a utilização de BDI em percentuais superiores àqueles eventualmente fixados em determinado Acórdão do TCU pode ser compensado por preços inferiores obtidos nos custos dos serviços. Essa, aliás, é a orientação contida no Acórdão 1551/2008-TCU-Plenário, em cuja ementa assim constou:
"9. Não se admite a impugnação da taxa de BDI consagrada em processo licitatório plenamente válido sem que esteja cabalmente demonstrado que os demais componentes dos preços finais estejam superestimados, resultando em preços unitários completamente dissociados do padrão de mercado. (...) ". 	
36.3.2.	Acórdão 2452/2017-TCU-Plenário, Ministro Relator Vital do Rêgo:
Enunciado:
Taxa de BDI com percentual acima do limite referencial não representa, por si só, superfaturamento, desde que o preço contratado, ou seja, custo mais BDI, esteja compatível com o preço de mercado.
Voto:
Em relação ao tema, a jurisprudência consolidada desta Corte é clara no sentido de que a taxa de BDI com percentual acima do limite referencial não representa, por si só, superfaturamento, desde que o preço contratado, ou seja, custo mais BDI, esteja compatível com o preço de mercado. Nessa linha, a título de exemplo, cito os Acórdão 1134/2017-TCU-Plenário, relator Ministro-Substituto Augusto Sherman, 1.466/2016-TCU-Plenário, relatora Ministra Ana Arraes e 2.827/2014-TCU-Plenário, relator Ministro-Substituto Weder de Oliveira.
36.3.3.  	Acórdão 1511/2018-TCU-Plenário, Ministro Relator Vital do Rêgo:
Enunciado:
A análise isolada de apenas um dos componentes do preço, custo direto ou BDI, não é suficiente para caracterizar sobrepreço ou superfaturamento, pois BDI elevado pode ser compensado por custo direto subestimado, de modo que o preço do serviço contratado esteja compatível com os parâmetros de mercado. A análise deve ser feita por meio da comparação do preço contratado com o preço de referência, sendo este último composto pelo custo de referência e pelo percentual de BDI de referência.
	Voto:
28. A taxa de Bonificação e Despesas Indiretas (BDI) do contrato foi sendo majorada pela prefeitura a cada envio de uma nova versão do projeto à Caixa Econômica Federal para aprovação, passando dos 20,39% iniciais para 30%. No entender da unidade, esse aumento indevido e não justificado da taxa de BDI gerou um aumento indevido de R$ 52.115,77 no valor estimado da contratação e consequentemente um aumento indevido de R$ 52.038,46 no valor contratado.
29. A Secex-PA propôs, por conseguinte, citar o Sr. [omissis], na condição de projetista/ orçamentista contratado pela prefeitura, para que apresente alegações de defesa e/ou recolha o valor original de R$ 41.975,83 (valor esse proporcional ao percentual pago - 80%) , em razão de aumento indevido e injustificado da taxa de BDI, constante da planilha orçamentária, durante o período de aprovação do projeto de engenharia junto à Caixa Econômica Federal.
30. Mais uma vez, discordo da proposta de encaminhamento sugerida. De acordo com a jurisprudência deste Tribunal, a análise isolada de apenas um dos componentes do preço, custo direto ou BDI, não é suficiente para caracterizar o sobrepreço ou o superfaturamento, pois um BDI elevado pode ser compensado por um custo direto subestimado, de modo que o preço do serviço contratado esteja compatível com os parâmetros de mercado (Acórdão 648/2016-TCU-Plenário, do Min. Benjamim Zymler) .
31. A análise de sobrepreço/superfaturamento deve ser feita por meio da comparação do preço contratado com o preço de referência, sendo esse último composto pelo custo de referência e pelo percentual de BDI de referência.
36.3.4. 	Conforme demonstrado, a jurisprudência deste TCU não impede que licitante com BDI superior ao da Administração seja classificado e tenha a sua habilitação analisada, desde que seus preços unitários e globais sejam inferiores, com a aplicação do seu BDI, aos valores máximos aceitáveis pela Administração, tendo sido, por esta razão e neste ponto específico, embora não se possa configurar dolo ou erro grosseiro na decisão do Dnocs quanta à desclassificação da Solarterra no item 2 do PE-SRP 19/2021, ela foi irregular e poderá voltar a ser avaliada na apreciação final do mérito deste processo.
36.3.5. 	Por bastante oportuna e instrutiva, expomos aqui a conclusão do Ministro Relator Vital do Rêgo no parágrafo 10 do seu Voto, relativo ao Acórdão 230/2022-TCU-Plenário, de 9/2/2022 (peça 10, p. 2) , quando, naquela situação, assim se expressou quanto à desclassificação da Solarterra no item 2 do PE-SRP 19/2021:
10.  Portanto, neste momento da análise, parece ter sido incoerente a decisão pela desclassificação da licitante Solarterra, ou talvez tenha havido excesso de formalidade sobre alguma informação desencontrada, que pudesse ser resolvida por simples questionamento, em prol da economicidade e sem violação da isonomia.
36.3.6. 	Atualmente, com a afirmação de que a Solarterra teria apresentado um preço unitário sem BDI no valor de R$ 600,00, enquanto o preço unitário de referência do Dnocs era R$ 148,44, ferindo a Súmula TCU 259/2010, após confrontações das planilhas orçamentárias do PE-SRP 19/2021 e da Solarterra para o item "2.3.23 - Serviços de instalação hidráulica - chafariz - (1 serviço por poço) ", confirma-se que a Solarterra efetivamente incorreu nessa irregularidade (peça 31, p. 4 e peça 140, p. 2) , cabendo razão, portanto, à Divisão de Licitação do Dnocs em seu Despacho SEI/Dnocs 0971068. Entretanto, por se tratar de um único valor, no caso de a proposta ter sido em quantia muito superior à referencial, poderia a autarquia ter diligenciado a Solarterra e, caso se tratasse de um equívoco da licitante, ter solicitado a correção e aproveitado a sua oferta, em sendo a mais vantajosa para a Administração.
36.3.7. 	Quanto às alegações da Civiltec no item 36.2, deixa-se de comentá-las porque na questão em pauta a desclassificação da Solarterra ocorreu por diferenças de BDI, não devido a aspectos de inabilitação por ausência de comprovação de capacidade técnico-operacional, conforme mencionado pela licitante em sua manifestação (peça 83, p. 4-5) .
36.3.8. 	Em que pese haver irregularidade na desclassificação da Solarterra em 23/11/2021, contrária à pacífica jurisprudência deste TCU, uma vez que a motivação foi a diferença de BDI:
a) considerando as reais circunstâncias de celeridade requisitadas durante o PE-SRP 19/2021, nos termos do § 1º do Art. 22 do Decreto-Lei 4.657/1942, incluído pela Lei 13.655/2018;
b) considerando a inexistência de evidências de configuração de dolo ou erro grosseiro na decisão dos agentes públicos envolvidos na desclassificação em tela, conforme o art. 28 da Lindb; 
c) considerando o fato de que atualmente sabe-se que a Solarterra possivelmente seria inabilitada quando das análises de suas qualificações técnicas, uma vez que restou comprovada pela autarquia federal a inclusão, no PE-SRP 19/2021, do atestado de qualificação técnica, referente a serviços executados na fazenda Horizontes em 17/9/2019 para três sistemas de bombeamento com alimentação fotovoltaica (peça 142, p. 1) , com a mesma assinatura e reconhecimento de firma em cartório datado de  02/10/2021, apostos no atestado de capacidade técnica de 12/10/2021, para a mesma fazenda Horizontes, mas, desta feita, para 78 sistemas semelhantes apresentado no PE-SRP 29/2021 (peça 142, p. 2) ; 
d) considerando o preço unitário ofertado pela Solarterra para o item 2.3.23 do PE-SRP 19/2021 consideravelmente superior ao respectivo valor máximo aceitável;  
e) 	considerando que a Solarterra não exerceu seus direitos de recursos no PE-SRP 19/2021;
f) considerando que a Solarterra não compareceu aos autos, a despeito da remessa de quatro ofícios de oitivas para seus endereços, sendo três devolvidos;
g) considerando, nos termos expressos pelo Dnocs no parágrafo 4.14 do seu EM 1/2022 (peça, 69, p. 4) , diante de falsificação documental, que será solicitada a abertura de Processo Administrativo de Responsabilização (PAR) conforme item 21 do Edital Dnocs do PE-SRP 29/2021 (peça 69, p. 4) ; e
h) considerando que a presente instrução é de mérito, mas tem por obrigação se expressar quanto aos fatos e seus futuros procedimentos processuais, será proposta sanada a questão explicitada no item 9.3.2 do Acórdão 230/2022-TCU-Plenário, com a desconsideração da empresa Solarterra no presente processo, não lhe cabendo direitos retroativos a eventuais habilitações nos PE-SRP 19/2021 e PE-SRP 29/2021:
36.3.7.1. 	Será proposto, nos termos do art. 9ª, I, da Resolução-TCU 315/2020, para que sejam adotadas medidas internas com vistas à prevenção de outras ocorrências semelhantes, dar ciência ao Dnocs que a desclassificação de empresa em processo licitatório exclusivamente por taxa de BDI acima de limites considerados adequados pelo TCU, sem avaliar os preços unitários e globais ofertados contraria jurisprudência deste Tribunal, conforme Acórdão 1804/2012-TCU-Plenário, Ministro Relator Marcos Bemquerer, 2.452/2017-TCU-Plenário, Ministro Relator Vital do Rêgo e Acórdão 1511/2018-TCU-Plenário, Ministro Relator Vital do Rêgo, e afronta os princípios da economicidade, explicitado no caput do art. 70  da Constituição Federal de 1988 e o princípio da razoabilidade, conforme o caput do art. 2º do Decreto 10.024/2012.
37.  	Desclassificação da Solarterra nos itens 2 e 3 do PE-SRP 29/2021
Respostas às Oitivas
37.1. 	Texto do item 9.3.3 do Acórdão 230/2022-TCU-Plenário quanto à oitiva do Dnocs:
9.3.3. recusa da intenção de recurso da Solarterra Engenharia Ltda. e prosseguimento cautelar do PE 029/2021 com diferimento da etapa recursal, antes da decisão final sobre a inabilitação da licitante nos itens 2 e 3, em afronta ao art. 5º, inciso LV, da Constituição Federal, art. 4º, inciso XXI, da Lei 10.520/2002 e arts. 6º e 45 do Decreto 10.024/2019;
37.1.1. 	As respostas e argumentos do Dnocs, que inicialmente trataram da desclassificação da Solarterra nos itens 2 e 3 do PE-SRP 29/2021, passando depois à recusa da intenção de recurso da licitante, seguido de "prosseguimento cautelar do PE-SRP 29/2021", também foram entregues em documento físico na Sec-PE, intitulado Manifestação da Análise Técnica das Licitações Objeto do Acórdão 230/2022-TCU-Plenário", SEI/Dnocs 0775554, de 24/2/2022, coincide com a EM 1/2022-DI/DOB/EC enviada eletronicamente em 25/2/2022 ao Tribunal (peça 69) .
37.1.2.	A desclassificação da Solarterra nos itens 2 e 3 do PE-SRP 29/2021 integra todos os itens 4.1 a 4.25 da referida EM 1/2022 (peça 69, p. 2-4) , sendo os dois primeiros itens relativos a alegações apresentadas pelo denunciante e já avaliadas no Relatório que embasou o Acórdão 230/2022-TCU-Plenário, mas que o Dnocs ataca afirmando que a licitante não teria experiências com a instalação de poços tubulares com sistemas fotovoltaicos, objeto de nossa licitação (peça 69, p.2-3) .
37.1.3. 	Segue explicitando os princípios constitucionais do contraditório e ampla defesa para alegar que o denunciante teria faltado com a verdade, atitude repudiada por este Tribunal no Acórdão 615/2020-TCU-Plenário, Ministra Relatora Ana Arraes, que definiu: "Formular representação ao TCU com interesses predominantemente privados, em detrimento do interesse público, pode configurar litigância de má-fé, a ensejar a aplicação o da multa prevista no art. 58 da Lei 8.443/1992 c/c os arts. 15, 80 e 81 da Lei 13.105/2015 (Código de Processo Civil) " (peça 69, p. 3) .
37.1.4. 	Apresenta as qualificações técnicas da Solarterra para a instalação de sistemas fotovoltaicos conforme documentação entregue pela licitante, enquanto há um único atestado técnico, mas sem registro em Conselho Regional de Engenharia e Agronomia  (Crea) , para a instalação de bombeamento de sistemas fotovoltaicos (peça 69, p. 3) .
37.1.5 	Prossegue demonstrando que foram executadas pelo senhor Jackson Oliveira Carvalho as Análises 20 e 21/21/DI/DOB/EC para os itens 2 e 3, respectivamente SEI/Dnocs 0938633 e 0938791 do PE-SRP 29/2021 (peça 143, p. 1-3 e 4-6) , pelas quais foi demonstrado que a empresa não apresentou nos dois casos os documentos relativos ao edital e ao Termo de Referência 29/2021 (TR 29/2021) a) declaração de pleno conhecimento (item 23.3 do TR) , b) declaração de que disporá de pessoal e equipamento (item 23.6 do TR 29/2021) ; c) não foram apresentados atestados dos profissionais (responsáveis técnicos) registrados no Crea (item 23.8 do TR 29/2021) ; e d) equipe técnica (item 9.11.6 e 9.11.7 do edital) . Das análises, concluiu-se que a Solarterra não apresentou todos os documentos exigidos nos itens referentes à habilitação técnica do PE-SRP 29/2021, itens 2 e 3 (peça 69, p. 3 e peça 143) , embora seja evidenciado no item 4.7 da EM 1/2022-DI/DOB/EC, que "a verificação do analista técnico foi muito sucinta: "NÃO FORAM APRESENTADOS ATESTADOS DOS PROFISSIONAIS (RESPONSÁVEIS TÉCNICOS) REGISTRADOS NO CREA" (peça 69, p. 3) .
37.1.6. 	A EM 1/2022 informa ainda que, após o conhecimento do Acórdão 230/2022-TCU-Plenário, agentes do Dnocs decidiram reanalisar a documentação da Solarterra, quando encontraram "uma falsificação grosseira no atestado técnico referente à instalação de poços com sistemas fotovoltaicos da fazenda Horizontes". A data de assinatura do atestado de capacidade técnica é no dia 12 de outubro de 2020, mas o reconhecimento da assinatura em Cartório de Notas de São Paulo está datado no dia 02 de outubro de 2020", tendo um outro, com data de 17/9/2019, com a mesma assinatura e data do 14º Tabelião de Notas de São Paulo, sido apresentado no PE/SRP 19/2021 (peça 69, p. 3-4) , o que culminou "na certeza de que o atestado é falso". Informa ainda que, nesse âmbito, será solicitada a abertura de Processo Administrativo de Responsabilização (PAR) conforme item 21 do Edital do PE-SRP 29/2021 (peça 69, p. 3-4) .
37.1.7. 	Após explicitação de legislação, jurisprudência e doutrina, alega-se que não havia como o Dnocs classificar a Solarterra como vencedora dos itens 2 e 3 do PE-SRP 29/2021 em razão de ela não ter apresentado atestados técnicos referentes à capacidade técnico-profissional (peça 69, p. 4-5) .
37.1.8. 	Mais adiante, no parágrafo 5.6 da EM 1/2022 (peça 69, p. 6) , é demonstrado que em 29/12/2021, em resposta ao Despacho Sei/Dnocs 0940899 da Chefe de Gabinete, que "Diante das indagações exaradas pela empresa Solarterra Engenharia e Serviços Ltda. para os itens 2 e 3 (SEI/Dnocs 0940599 e 0940602) do processo do Pregão Eletrônico 29/2021, encaminho os autos para análise técnica acerca do acolhimento ou não das intenções [sic] de recursos." (peça 144, p. 1) , pela Nota Explicativa 18/2021/DI/DOB/EC, SEI/Dnocs  0941341 (peça 144, p. 2-7) , foram sobejamente demonstradas as motivações para a desclassificação da Solarterra no certame por ter ela deixado de apresentar diversos documentos relativos às suas capacitações técnica-operacional e técnica-profissional, conforme já analisado nas Análises 20 e 21/21/DI/DOB/EC para os itens 2 e 3 (peça 143, p. 1-3 e 4-6) o que, possivelmente, deu segurança ao gabinete para exarar decisão no sentido de postergar "cautelarmente" o recurso intencionado pela empresa.
Análise Técnica
37.2. 	As exposições apresentadas pela EM 1/2022-DI/DOB/EC para a questionada desclassificação da Solarterra nos itens 2 e 3 do PE-SRP 29/2021 são esclarecedoras e contundentes, uma vez que resta comprovada a devida análise da documentação da empresa, que, além de deixar de apresentar todos os necessários documentos relativos às habilitações técnico-operacional e técnico-profissional, conforme exigidas nos itens 9.11.1-9.11.3 e 9.11.5, respectivamente, do Edital PE-SRP 29/2021 (peça 3, p. 16) e também dispostas nos itens 23.3, 23.7 e 23.8 do Termo de Referência SEI/Dnocs 0926481 (peça 30, p.30) .
37.2.1. 	Pelo apresentado quanto à questão da chamada desclassificação, mas que no presente caso se trata de inabilitação da Solarterra, concorda-se com a decisão do Dnocs por, primordialmente, faltar comprovação de capacidade técnico-operacional, haja vista a ausência de atestados dos responsáveis técnicos devidamente registrados no Crea, com base na ofensa ao princípio de vinculação ao edital. 
37.2.2. 	Ademais, na presente fase processual, é seguramente possível se concluir sobre as inexistências das irregularidades denunciadas quanto às desclassificações da empresa nos itens 2 e 3 do PE-SRP 29/2021 por falta de documentação, agravado pela apresentação de atestado com indícios de fraude, o que motivará proposta no sentido de considerar sanados os questionamentos quanto à matéria.
38 	Recusa de recurso da Solarterra e prosseguimento cautelar do PE-SRP 29/2021
Respostas às Oitivas
38.1. 	Texto do item 9.3.3 do Acórdão 230/2022-TCU-Plenário quanto à oitiva do Dnocs:
9.3.3. recusa da intenção de recurso da Solarterra Engenharia Ltda. e prosseguimento cautelar do PE 029/2021 com diferimento da etapa recursal, antes da decisão final sobre a inabilitação da licitante nos itens 2 e 3, em afronta ao art. 5º, inciso LV, da Constituição Federal, art. 4º, inciso XXI, da Lei 10.520/2002 e arts. 6º e 45 do Decreto 10.024/2019;
38.1.1. 	As explanações do Dnocs acerca da alegada recusa e prosseguimento "cautelar" do PE-SRP 29/2021 se encontram no parágrafo 5 (subparágrafos 5.1-5.13) , da EM 1/2022-DI/DOB/EC (peça 69, p. 5-6) .
38.1.2. 	Inicialmente, o Dnocs informa que, pelo Programa de Perfuração/Instalação de Poços para o Nordeste Brasileiro, denominado "Força-Tarefa das Águas", em desenvolvimento pela Casa Civil da Presidência da República, o Dnocs fora "contemplado com R$ 20 milhões", que teriam que ser empenhados até o dia 31/12/2021 em perfurações e instalações de poços artesianos (peça 69, p. 5) .
38.1.3. 	Dessa forma, "os gestores, bem como os servidores que estavam à frente do processo licitatório (pregão) , sabiam que, uma vez abrindo a janela do recurso administrativo, o Dnocs perderia esse recurso orçamentário e, assim, as famílias a serem beneficiadas com esse programa seriam prejudicadas. (peça 69, p. 5) .
38.1.3. 	Ao ser apresentada a intenção de recurso da Solarterra, a Divisão de Licitação do Dnocs informou o fato aos superiores hierárquicos, tendo ocorrido "uma reunião com a Procuradoria Federal sobre esse obstáculo" (peça 69. p. 5) .
38.1.4. 	E continuam os esclarecimentos com o seguinte trecho (peça 69, p. 5-6) :
Diante dessa problemática, o Diretor Geral do Dnocs, autoridade máxima dessa autarquia federal, refletindo as consequências da não contratação/empenho esses recursos que beneficiariam milhares de famílias do semiárido nordestino, decidiu não acatar o recurso administrativo da denunciante no sistema ComprasNet, mas informou que haveria um processo de recurso administrativo em paralelo onde a empresa teria seu direito resguardado de peticionar sua defesa ante a sua desclassificação bem como apontar inconsistências das propostas das outras licitantes.
38.1.5. 	Conforme já explicitado no parágrafo 38.1.8. acima, foi elaborada, a pedido da Chefe de Gabinete do Dnocs, a Nota Explicativa 18/2021/DI/DOB/EC, SEI/Dnocs  0941341 (peça 144, p. 2-7) , que demonstrou as motivações para a desabilitação da Solarterra nos itens 2 e 3 do PE-SRP 29/2021.
38.1.6. 	De posse da Nota Explicativa 18/2021/DI/DOB/EC, SEI/Dnocs  0941341 (peça 144, p. 2-7) , o Diretor Geral do Dnocs, senhor Fernando Marcondes de Araújo Leão, pelo Despacho SEI/Dnocs 0941554, de 29/12/2021 (peça 145, p. 3-4) , decidiu:
Considerando que estão previstos no Termo de Referência (SEI/Dnocs 0926481) Item 23.8, do Pregão Eletrônico nº 029/2021 as exigências técnicas da Capacidade Técnico-Profissional da Empresa; 
Considerando os prazos peremptórios para Homologação da licitação, assinatura da Ata, Publicação, empenho, atos administrativos que devem ser praticados no curto espaço de tempo, antes do fim do exercício financeiro;
Considerando que os recursos financeiros perderão sua destinação, caso não ocorra a finalização do procedimento licitatório até o dia 31 de dezembro, com o consequente descumprimento da missão do DNOCS de contribuir com a melhoria da qualidade de vida da população do semiárido;
Considerando a Análise Técnica realizada pela DI/DOB/EC através da Nota Explicativa 17/2021; 
Determino, como medida cautelar, o prosseguimento do Pregão Eletrônico nº 029/2021, com a rejeição da intenção de recurso no Sistema SIASG, sem prejuízo de serem analisadas todas as razões recursais apresentadas pela empresa Solarterra Engenharia e Serviços Ltda., através de recebimento via e-mail da licitação e, caso providos, tornarem-se nulos e sem efeitos os atos praticados conforme essa determinação. 
38.1.7. 	A EM 1/2022, em seu parágrafo 5.8, avalia que, ao passo que o denunciante informa que a Solarterra teve o seu direito ao contraditório negado, deixou de informar na denúncia que a empresa havia recebido um e-mail de 3/1/2022, com data-limite para registro de recurso até 6/1/2022. Esse e-mail foi apresentado apenas fisicamente pelo Dnocs, tendo sido escaneada e acrescentada aos presentes autos (peça 146) .
38.1.8. 	Em seguida, no parágrafo 5.9 da EM 1/2022 (peça 69, p. 6) , o Dnocs afirma que, o denunciante informou que a Solarterra não teria tido acesso aos documentos das suas desclassificações, o que foi refutado pela autarquia, uma vez que "todos os documentos relativos à licitação, bem como as análises técnicas da denunciante e das empresas desclassificadas e vencedoras", foram inseridos na sua página eletrônica referente ao PE-SRP 29/2019, conforme documento 14 apresentado apenas fisicamente, mas escaneado e acrescentado aos presentes autos (peça 147) .
38.1.9. 	Informa ainda que "o gestor do Dnocs tomou uma decisão administrativa motivada visando priorizar a supremacia do interesse público sobre o interesse privado no tocante ao benefício da população residente em comunidades rurais difusas do semiárido onde há uma grande dificuldade de abastecimento humano e dessedentação animal."
38.1.10. 	A despeito da chamada da Solarterra por e-mail para apresentação dos seus recursos, a empresa não compareceu até o dia 6/1/2022 com as suas razões recursais, declinando de um direito que lhe fora concedido, mesmo que indevidamente, pela Administração.
Análise Técnica
38.2	Avaliadas as afirmações apresentadas quanto à recusa de recurso da Solarterra e prosseguimento cautelar do PE-SRP 29/2021, a jurisprudência deste TCU já se pronunciou fartamente a respeito, podendo ser destacado o seguinte acórdão que elucida a questão:
38.3.1. 	Acórdão 2488/2020-TCU-Plenário, Ministro Relator Raimundo Carreiro:
Acórdão:
9.4. dar ciência ao  (...) , com fundamento no art. 9º, inciso I, da Resolução - TCU 315/2020, sobre as seguintes impropriedades/falhas, identificadas no Pregão Eletrônico 119/2019, para que sejam adotadas medidas internas com vistas à prevenção de outras ocorrências semelhantes:
9.4.1. rejeição sumária da intenção de recurso apresentada pela empresa (...) , que atendia a todos os pressupostos recursais, com a análise antecipada do mérito do recurso, contrariando os princípios do contraditório e da ampla defesa e a jurisprudência consolidada deste Tribunal, a exemplo dos Acórdão 4447/2020-TCU-Segunda Câmara, Relator Ministro Aroldo Cedraz, 4.124/2019-Primeira Câmara, Relator Ministro Bruno Dantas e 602/2018-Plenário, Relator Ministro Vital do Rêgo;
38.3.2. 	Embora não tenha ocorrido a rejeição sumária do recurso da Solarterra, pelo exposto na EM 1/2022 quanto ao fato, entende-se que as reais circunstâncias de celeridade requisitadas durante o PE-SRP 29/2021, nos termos do § 1º do Art. 22 do Decreto-Lei 4.657/1942, levaram o Diretor Geral do Dnocs a adotar uma decisão inusitada e inexistente na legislação brasileira: o prosseguimento cautelar do PE-SRP 29/2021.
38.3.3. 	Assim procedendo, não ocorreu, de fato, uma rejeição sumária das intenções de recurso apresentadas pela Solarterra, mas uma postergação para o período pós-homologação e pós-contratação das empresas que findaram por vencerem os três itens do certame, "sem prejuízo de serem analisadas todas as razões recursais apresentadas pela empresa Solarterra Engenharia e Serviços Ltda., através de recebimento via e-mail da licitação e, caso providos, tornarem-se nulos e sem efeitos os atos praticados conforme essa determinação."
38.3.4. 	A medida adotada não deve ser considerada legal, legítima, devida nem replicável por outras entidades públicas, mas pode ser compreendida no contexto em que se encontrava a autarquia naquela situação em que precisava concluir o pregão e emitir empenhos antes da virada do ano de 2021 para 2022, de modo a não perder recursos tão importantes para a região semiárida do Brasil e destinados à perfuração e instalação de poços.
38.3.5. 	Sob o prisma das circunstâncias, e por considerar que não há evidência de dolo ou erro grosseiro, uma vez que o gestor se cercou de documentação que poderia lhe dar segurança quanto ao deslinde da situação, como as Análises 20 e 21/21/DI/DOB/EC para os itens 2 e 3, respectivamente SEI/Dnocs 0938633 e 0938791 do PE-SRP 29/2021 (peça 143, p. 1-3 e 4-6) , e a Nota Explicativa 18/2021/DI/DOB/EC, SEI/Dnocs  0941341 (peça 144, p. 2-7) , a decisão do Diretor Geral, repita-se, apesar de irregular, pode ser justificável, principalmente se as intenções de recursos da Solarterra forem adotadas como meramente protelatórias, como verdadeiramente parecem ser, haja vista que a empresa utilizou, conforme demonstrado pelo Dnocs, documentos irregulares para tentar obter a sua qualificação técnica.
38.3.6. 	Assim, nos moldes do exposto para a situação apresentada nos parágrafos 36.3.7.-37.3.7.1:
a) considerando as reais circunstâncias de celeridade requisitadas durante o PE-SRP 19/2021, nos termos do § 1º do Art. 22 do Decreto-Lei 4.657/1942, incluído pela Lei 13.655/2018;
b) considerando a inexistência de evidências de configuração de dolo ou erro grosseiro na decisão dos agentes públicos envolvidos na desclassificação em tela, conforme o art. 28 da Lindb; 
c) considerando o fato de que atualmente sabe-se que a Solarterra possivelmente seria inabilitada quando das análises de suas qualificações técnicas, uma vez que restou comprovada pela autarquia federal a inclusão, no PE-SRP 19/2021, do atestado de qualificação técnica, referente a serviços executados na fazenda Horizontes em 17/9/2019 para três sistemas de bombeamento com alimentação fotovoltaica (peça 142, p. 1) , com a mesma assinatura e reconhecimento de firma em cartório datado de  02/10/2021, apostos no atestado de capacidade técnica de 12/10/2021, para a mesma fazenda Horizontes, mas, desta feita, para 78 sistemas semelhantes apresentado no PE-SRP 29/2021 (peça 142, p. 2) ; 
d) 	considerando que a Solarterra não exerceu seus direitos de recursos no PE-SRP 19/2021;
e) considerando que a Solarterra não compareceu aos autos, a despeito da remessa de quatro ofícios de oitivas para seus endereços, sendo três devolvidos;
f) considerando, nos termos expressos pelo Dnocs no parágrafo 4.14 do seu EM 1/2022 (peça, 69, p. 4) , diante de falsificação documental, que será solicitada a abertura de Processo Administrativo de Responsabilização (PAR) conforme item 21 do Edital Dnocs do PE-SRP 29/2021 (peça 69, p. 4) ; e
g) considerando que a presente instrução é de mérito, mas tem por obrigação se expressar quanto aos fatos e seus futuros procedimentos processuais, será proposta sanada a questão explicitada no item 9.3.3 do Acórdão 230/2022-TCU-Plenário, com a desconsideração da empresa Solarterra no presente processo, não lhe cabendo direitos retroativos a eventuais habilitações nos PE-SRP 19/2021 e PE-SRP 29/2021:
38.3.7.1. 		Considera-se, excepcionalmente, justificável a ação do Dnocs naquela ocasião, relativa à recusa das intenções de recursos da Solarterra Engenharia Ltda. e prosseguimento cautelar do PE-SRP 29/2021, enquanto será proposto, nos termos do art. 9ª, I, da Resolução-TCU 315/2020, para que sejam adotadas medidas internas com vistas à prevenção de outras ocorrências semelhantes, dar ciência ao Dnocs que a rejeição sumária da intenção de recurso apresentada pela empresa Solarterra, que atendia a todos os pressupostos recursais, com a adoção de uma solução sui generis de "prosseguimento cautelar" contraria os princípios constitucionais da ampla defesa e do contraditório assegurados pelo art. 5º, inciso LV, da Constituição Federal de 1988, a jurisprudência consolidada deste Tribunal e os arts. 2º, § 1º, e 4º, XVIII e XX, da Lei 10.520/2002.
39.	Possíveis irregularidades nas habilitações das empresas Civiltec e Edmil no PE-SRP 29/2021
Respostas às Oitivas
39.1. 	Texto do item 9.3.4 do Acórdão 230/2022-TCU-Plenário quanto à oitiva do Dnocs:
9.3.4. supostas irregularidades nas habilitações das empresas Civiltec Construções e Serviços Eireli e Edmil Construções S/A no PE 029/2021, em afronta aos princípios da legalidade, da impessoalidade, da probidade administrativa, da igualdade, da vinculação ao instrumento convocatório e do julgamento objetivo explicitados no art. 3º da Lei 8.666/1993 e no art. 5º da Lei 14.133/2021, em face das ausências de: 
9.3.4.1. declarações de pleno conhecimento das condições necessárias para a prestação dos serviços, conforme exigido no item 9.11.2 do edital, que trata de critérios de qualificação técnica previstos no item 23 do respectivo termo de referência, Anexo I, subitem 23.3; 
9.3.4.2. atestados de qualificação técnico-operacional comprobatórios de experiência na instalação de poço tubular com sistema de abastecimento em chafariz com energização em sistema de geração fotovoltaica (quantidade mínima de cem sistemas) , contrariando o item 23.7.4 do termo de referência; 
39.1.1.		Manifestação do Dnocs: Pela Em 1/2021, o Dnocs apresenta suas explicações para as alegadas irregularidades nas habilitações das vencedoras dos itens 2, Civiltec Construções e Serviços Eireli, e 3, Edmil Construções S/A, apontadas pelo denunciante na sua EM 1/2022-DI/DOB/EC, conforme segue:
39.1.1.1. 		No item 6.3 da EM 1/2022 (peça 69, p. 6) é informado que a Divisão de Licitação do Dnocs emitiu o Despacho SEI/Dnocs 0971068 (peça 65, p. 1-5) onde explicitou que: "Com relação ao item 9.3.4.1, a alegação da empresa Solarterra Engenharia Ltda. não se sustenta, vez que o próprio Sistema ComprasNet exige, para participação nas licitações eletrônicas, o envio/anuência prévio de todas as declarações demandadas no instrumento convocatório, conforme tela abaixo: .........." (peça 65, p. 4) .
39.1.1.2. 	No referido despacho da Divisão de Licitação há uma cópia da tela do ComprasNet com as evidências de declaração de ciências que o próprio sistema requisita que sejam respondidas com "sim" ou "não", estando todas as declarações da Civiltec e da Edmil assinaladas com "sim" e que isso seria o exigido.
39.1.1.3. 	Ainda é informado que as duas empresas não apresentaram suas declarações de conhecimento das condições. 
39.1.1.4. 	Com relação aos documentos apontados como irregulares pela Solarterra, o Dnocs afirma que "Na análise da documentação dessas licitantes, optamos claramente pelo princípio da razoabilidade, em não tomar uma decisão com excesso de rigor formal, buscando selecionar a proposta mais vantajosa à Administração."
39.2. 	Manifestação da empresa Civiltec Construções e Serviços Eireli: Em resposta à sua oitiva, a Civiltec, confirma que a "declaração foi apresentada naquele certame, cujo documento passou a fazer parte integrante e inseparável do devido processo administrativo" (peça 83, p. 3) .
39.2.1. 	Quanto à capacidade técnico-operacional, a Civiltec alega que comprovou a instalação de cem sistemas simplificados de abastecimento de água, com chafariz e eletrobombas exigidos no edital, mediante a apresentação de 270 instalações do tipo e quanto à experiência com sistema de geração de energia com placa fotovoltaica, para comprovação da instalação de cem sistemas de abastecimento de água, com geração de energia fotovoltaica, onde seriam necessárias a instalação de 136 placas fotovoltaicas, conforme modelo de placa especificada no termo de referência, que teriam capacidade de geração de 55.163,00 watts, a empresa apresentou certificados para a instalação de 699 placas fotovoltaicas com capacidade de geração 244.405,00 watts.  
39.3. 	Manifestação da empresa Edmil Construções S/A: A empresa apresentou sua manifestação por meio de cinco documentos separados (peças 80-82 e 86-87) , pelos quais rechaça as alegações da Solarterra e comprova, mediante a apresentação de todos os documentos questionados pela empresa inabilitada (peças 82 e 87) , que não houve qualquer irregularidade na sua habilitação para o item 3 do PE-SRP 29/2021.
Análise Técnica
39.4. 	Efetivamente não há como deixar de concordar com as manifestações do Dnocs e das empresas Civiltec e Edmil, uma vez que as declaração de pleno conhecimento das condições necessárias para a prestação dos serviços exigidas pelo item 23.3 do Termo de Referência do PE-SRP 29/2021 foram devidamente apresentadas durante as habilitações e estão devidamente arquivados no PA 59400.007530/2021-51 nas pastas compactadas SEI/Dnocs 0938848 e 0938850 da Civiltec, e 0939523 e 0939530 da Edmil, que, devido aos seus tamanhos, não foram incluídos aos presentes autos.
39.4.1. 	Quanto às declarações de pleno conhecimento, as pesquisamos no PA 59400.007530/2021-51 e as encontramos dentro dos arquivos compactados SEI/Dnocs 0938848 e 0939523 (peça 148) , respectivamente para cada uma das duas licitantes questionadas quanto à ausência dessas declarações.
39.4.2. 	Também não restam dúvidas quanto aos atendimentos dos quantitativos de atestados de execuções de serviços, que foram revisados nos arquivos do Dnocs acima especificados e, no caso da Edmil, incluídos aos autos quando da manifestação dessa empresa (peça 82) .
39.4.3. 	Pelo exposto, quanto às denunciadas irregularidades nas habilitações das empresas Civiltec e Edmil no PE-SRP 29/2021, conclui-se que o Dnocs recebeu as devidas declarações e atestados, não havendo dúvida quanto à justeza do procedimento da comissão de licitação nessas habilitações.
Novos Fatos
40. 	Emissão das Ordens de Serviços para as Vencedoras do PE-SRP 29/2021 em 2/2/2022 
40.1.	Nos parágrafos da EM 1/202/2022-DI/DOB/EC referentes às medidas a serem adotadas pelo Dnocs em razão do Acórdão 230/2022-TCU-Plenário, 9/2/2022 (peça 40) , a autarquia federal expôs que já havia emitido os contratos 29, 30 e 31/2021, de 31/12/2021 (peça 69, p. 7, item 7) , fato que era do conhecimento deste TCU, conforme o Relatório que embasou o referido acórdão (peça 46, p. 5, item 16) , nos seguintes termos:
 (...) enquanto em 31/12/2021 foram assinados pelo Dnocs os Contratos 29 (SEI/Dnocs 0943552) , 30 (SEI/Dnocs 0943554) e 31/2021 (SEI/Dnocs 0943559) com as três fornecedoras, sendo contratados 89 poços do item 1 por R$ 2.901.400,00, 27 poços do item 2 por R$ 9.747.500,00 e dezesseis poços do item 3 por R$ 1.145.600,00, todos com quinze meses de vigência (peças 26-28) , cujos extratos foram publicados no DOU em 5/1/2022 (peça 38) .
40.2. 	Em seguida, no parágrafo 7.3 da referida EM 1/2022 noticiam-se as emissões de ordens das Ordens de Serviço 3/2022/DI, 4/2022/DI e 5/2022/DI (peça 129) , que autorizaram o início dos serviços de "Instalação de Poços e Implantação de Abastecimento de Água" em 2/2/2022, enquanto o 7.4 expõe:
7.4. Apesar de ter sido bem claro ao determinar que o DNOCS se abstenha de emitir ordens de fornecimento ou de serviços, o TCU não recomendou procedimento algum no caso da situação de fato: as ordens de serviço já haviam sido expedidas, o que é que vale a dizer que as contratadas já haviam se aparelhado para dar início à execução dos serviços, com dispêndio de recursos financeiros aplicados na mobilização de equipamentos e mão de obra. (grifos nossos) 
Análise Técnica
40.3. 	As informações e questionamento implícitos nos parágrafos 7.3 e 7.4 da EM 1/2022 causam  espécie, uma vez que a autarquia certamente tinha conhecimento de uma denúncia com pedido de medida cautelar em andamento neste Tribunal e não tratou de, por medida de segurança, adotar medidas que pudessem vir a causar danos ao erário, no caso de a cautelar, quando julgada no mérito, dentro das suas competências constitucionais, viesse a determinar a anulação do pregão e desconstituir todos os atos decorrentes do certame.
40.4. 	Deduz-se a possibilidade de conhecimento por parte de toda a alta gestão do Dnocs acerca da análise de um pedido de medida cautelar contra o PE-SRP 29/2021 por uma Denúncia, pelos seguintes fatos:
40.3.1.  	Em 18/1/2022, logo após a tramitação do presente TC Processo 000.290/2022-0 para análise, o Auditor de Controle Externo responsável por ela, dada a emergência de todos os casos que envolvem cautelares, contatou, imediatamente, a Auditoria Interna do Dnocs, informando-a da existência de uma Denúncia com pedido de medida cautelar a respeito do PE-SRP 29/2021, enquanto solicitou informações sobre a situação da licitação. 
40.3.2.	No mesmo dia, a Auditoria promoveu reunião com a Chefe de Gabinete e com a chefe da licitação e na mesma data foram repassados os números dos documentos relativos a análises de habilitações do referido pregão SEI/Dnocs 0938633, 0938791, 0938864, 0939582 e 0943832, disponíveis para acesso de interessados na página eletrônica da autarquia.
40.3.3.	Ainda foram aventadas as possibilidades de videoconferência com a área técnica, que foi considerada desnecessária pelo AUFC naquela ocasião, o que evidencia que, além da Auditora-Chefe, da Chefe de Gabinete do Diretor Geral e da chefe da licitação, a área técnica, integrante da Diretoria de Recursos Hídricos, estavam cientes da Denúncia com pedido de medida cautelas desde o dia 18/1/2022.
40.3.4. 	Em 24/1/2021, conforme e-mail SEI/Dnocs 0953593 (peça 125, p. 1-2) , foram solicitadas informações à Auditoria Interna do Dnocs a respeito da situação dos Contratos 29 (SEI/Dnocs 0943552) , 30 (SEI/Dnocs 0943554) e 31/2021 (SEI/Dnocs 0943559) , assinados em 31/12/2021 com as três empresas declaradas vencedoras no Pregão Eletrônico 29/2021 quanto à existência de ordens de fornecimento ou de serviços para as mesmas empresas, bem como se teriam ocorrido até aquela data inícios de execuções dos serviços de instalação dos respectivos poços. 
40.3.5.	Na mesma data, a Chefe de Gabinete encaminhou o Despacho SEI/Dnocs 0953900, que integra o PA 59400.000350/2022-20  (peça 125, p. 4) de volta à Auditoria, explicitando a "urgência que o caso requer" juntamente com o Despacho do Diretor de Infraestrutura Hídrica (DI) , senhor Joaquim Izídio Neto (SEI/Dnocs 0953710) , que respondeu, também em 24/1/2021 (peça 125, p. 3) : "Em atendimento ao solicitado no Despacho SEI/Dnocs 0953689, restituo os autos informando que até o presente momento não foram emitidas Ordens de Serviço relativas aos Contratos Dnocs 29, 30 e 31/2021, portanto suas execuções não tiveram início". (grifos nossos) 
40.3.6. 	Nove dias após a informação de inexistência de ordens de serviços, entretanto, o mesmo Diretor de Infraestrutura Hídrica do Dnocs, emitiu para as três empresas vencedoras do PE-SRP 29/2021 as três ordens de serviços que totalizam totalizando R$ 13.794.500,00 (peça 129) .
40.4. 	Considerando que as ordens de serviço possuem no texto do seu último parágrafo que: "Esta Ordem de Serviço entrará em vigor na data de assinatura pelo representante legal da Empresa.", devem-se avaliar quantos dias úteis tiveram as respectivas empresas para eventuais mobilizações antes da data do conhecimento pelo Dnocs do Acórdão 230/2022-TCU-Plenário em 10/2/2022, conforme o quadro abaixo, sabendo-se que os dias 12 e 13/2/2022 foram sábado e domingo, respectivamente:   
Quadro 13
	OS
	Empresa
	Valor (R$) 
	SEI/Dnocs
	Data/hora da assinatura da OS

					Pelo Dnocs
	Pela Empresa

	3
	Edmil
	1.145.600,00
	0959620
	2/2/2022, 19:06 horas
	3/2/2022, 10:06 horas

	4
	Barreto
	2.901.400,00
	0959622
	2/2/2022, 19:07 horas
	7/2/2022, 7:50 horas

	5
	Civiltec
	9.747.500,00
	0959625
	2/2/2022, 19:08 horas
	10/2/2022, 16:18 horas

	5
	Total
	13.794.500,00
	
Fonte: Ordens de Serviços emitidas em 2/2/2022 pela Dnocs (peça 129, p. 2, 4 e 6-111 e 127) 
40.4.1. 	Pelos dados apresentados, deve-se desconsiderar o dia 2/2/2022, uma vez que as OS foram assinadas à noite, já após o horário de funcionamento da maioria das empresas de construção.
40.4.2. 	A primeira empresa a assinar a sua OS foi a Edmil Construções S/A, na manhã do dia 3/2/2022. Assim, descontados os dias do final de semana, a empresa teria tido cinco dias úteis para realizar eventuais despesas de mobilizações.
40.4.3. 	A segunda empresa foi a Barreto Serviços de Perfuração de Poço Ltda., na manhã do dia 7/2/2022, uma segunda-feira. Com isso, ela teria tido quatro dias para realizar eventuais despesas de mobilizações.
40.4.4. 	A Civiltec Construções e Serviços Eireli, entretanto, só assinou a sua OS na tarde do dia 10/2/2022, quando já seria possível a qualquer interessado ter conhecimento do acordão. Dessa forma, a Civiltec não teve nenhum dia para mobilizações antes de saber sobre os riscos relacionados à desconstituição do PE-SRP 29/2021 e, consequentemente, dos atos dele derivados.
40.5. 	Deve-se ressaltar que, nas manifestações às oitivas, nenhuma das empresas mencionou despesas de mobilizações, bem como não apresentou questionamentos sobre eventuais gastos em que tivesse incorrido até mesmo a data das referidas respostas aos ofícios recebidos deste TCU.
40.5.1. 	A Edmil enviou duas peças com manifestações, uma de 10/3/2022 e outra de 18/3/2022 (peças 80 e 86) , sendo o seu único pedido, nas duas ocasiões que: "Seja reconsiderada a decisão cautelar, eis que efetivamente demonstrado que não houve nenhuma irregularidade no PE 29/2021."
40.5.2. 	A Barreto Serviços e Perfuração de Poço Ltda., em sua manifestação de 2/3/2022 (peça 79) , nada pediu.
40.5.3. 	A Civiltec Construções e Serviços Eireli, conclui a sua manifestação de 9/2/2022 (peça 83, p. 6) com o seguinte pedido:
Com estas considerações e esclarecimentos acima, essa petição seja recebida e concedido o provimento esperado às citações fáticas e jurídicas que ora se apresentam e que, após encaminhamento e aceitação por esse TCU - Tribunal de Contas da União, seja retomado o curso normal da execução das obras e serviços objeto do contrato firmado por nossa empresa com o Dnocs - Departamento Nacional de Obras Contra a Seca. (grifos nossos) 
40.5.4. 	Pelo exposto nas manifestações das empresas, entende-se que não foram realizadas mobilizações, do contrário, teriam elas mencionado o fato ou apresentado questionamento quanto aos seus ressarcimentos por eventuais gastos relacionados ao PE-SRP 29/2021. Confirmando que não houve mobilização, a Civiltec, que não teve um dia útil sequer para efetivar eventuais despesas relacionadas à OS 5/202/DI, solicitou o retorno do "curso normal da execução da obra", quando resta claro que a situação após a prolação do Acórdão 230/2022-TCU-Plenário suspendeu "o curso normal".
40.5.5. 	Atente-se ainda que, para instalar bombas em poços, os poços precisam ter:
a) 	As suas localidades definidas pela empresa Terra Perfurações Ltda., no âmbito do seu Contrato 32/2021, SEI/Dnocs 0943566, de 31/12/2021, derivado do item 5 do PE-SRP 19/2021, após o início dos serviços de "Estudos Geofísicos e Hidrogeológicos para a Designação de Locais para Perfuração de Poços Profundos", cuja necessária OS 2/2022/DI foi emitida no dia 2/2/2022 (peça 149, p.8-9) , a mesma data das ordens de serviços das vencedoras do PE-SRP 29/2021, ora em questão; e
b) 	Suas perfurações executadas pela Hidrocel Comércio e Serviços Eireli, se poços cristalinos, ou pela Terra Perfurações Ltda., se poços sedimentares, sendo que suas respectivas OS 6 e 7/2022-DI também foram emitidas em 2/2/2022 (peça 104, p. 1-2 e 3-4) .
40.6. 	Por todo o exposto, conclui-se que as empresas vencedoras do PE-SRP  29/2021 para a instalação de bombas em poços a terem suas localidades definidas e depois perfurados por empresas que receberam suas OS em 2/2/2022, não tinham, sequer, informações necessárias para saber onde e para que tipo de poço, se cristalino ou sedimentar, deveriam se mobilizar.
41. 	Dimensionamento das Bombas a serem instaladas:
41.1. Uma vez constatado na análise da planilha orçamentário do PE-SRP 29 que foram especificadas bombas submersas trifásicas com potências de 1,97 hp e 20 estágios, independentemente da profundidade do poço, e das condições dos aquiferos, será proposta determinação:
35.8.18.1.5. 	Elabore estudos de dimensionamento de cada bomba a ser utilizada na instalação do sistema de bombeamento, utilizando, preferencialmente, o respectivo Relatório de construção de poço como uma das fontes de informações;
41.2. 	Tal medida visa evitar gastos desnecessários ao erário, uma vez que em alguns dos 355 poços, poderão ser empregadas até mesmo bombas de 0,5 hp e com menos estágios.
41.3. 	Para o bom dimensionamento do equipamento de bombeamento, embora não se possa confiar exclusivamente nos testes de bombeamento e vazão a serem realizados pelas empresas vencedoras do PE-SRP 21/2021, são de grande importância as análises físico-químicas, com especificações dos teores de areia na água analisada. 
41.4. 	Faz-se necessário, portanto, em observância ao Art. 58, inciso III, da Lei 8.666/1993, o acompanhamento de fiscais do Dnocs durante a execução dos serviços de perfuração, observando os trabalhos de limpeza e desenvolvimento dos poços, bem como das análises, de modo ao mais adequado dimensionamento das bombas, com vistas a evitar gastos desnecessários, mas também evitar deficiências de projeto, com especificação de materiais inadequados, que influirão no desempenho e na vida útil do poço.
41.5. 	Para o dimensionamento da bomba, portanto, se faz necessária a elaboração do relatório final, com a evidenciação, das planilhas de testes de bombeamento, e de análises físico-químicas e microbiológicas, conforme anexo I e II do Edital PE-SRP 21/2021, constante do arquivo I.e_modelos.pdf, SEI/Dnocs 0837352, incluído no arquivo compactado 0894542 do referido pregão (peça 149, p. 1-2) , motivo pelo qual será proposta a exigência de 
41.6	Os estudos técnicos preliminares e o termo de referência de PE-SRP 21/2021 (peça 150)  não tratam da elaboração do relatório do poço ao final da perfuração, que deve conter, entre outros, as planilhas de testes de bombeamento e de análises físico-químicas e microbiológicas (peça 149) , mas esses relatórios são intrínsecos às perfurações de poços, conforme a NBR 12.244, e deverão ser requisitados pelo Dnocs, com as evidenciações, entre outras, das respectivas planilhas de testes de bombeamento, e de análises físico-químicas e microbiológicas.
42.	Avaliação dos Pressupostos da Cautelar:
43.	O pressuposto do fumus boni iuris foi profusamente demonstrado, não restando dúvidas quanto às irregularidades praticadas devido a:
a)  A inclusão no orçamento do PE-SRP 29/2021 dos itens 1.1.3 - Desenvolvimento e Limpeza, 1.1.3 - Teste de bombeamento, 1.1.5 - Análises físico-químicas e bacteriológicas, que compõe os serviços a serem contratados em decorrência do Edital 29/2021, assinado em 13/12/2021, a despeito de na mesma data terem sido assinadas pelo Dnocs as Atas de Registros de Preços 32 e 33 relativas ao PE-SRP 21/2021 para perfurações de 1.710 poços, bem como ter sido adjudicado e homologado o  item 4 do PE-SRP 19/2021 que também incluía os mesmos serviços para a mesma quantidade de poços, configurando sobreposição de serviços para o mesmo objeto, afronta o princípio da economicidade previsto no  caput  do art. 70 da Constituição Federal de 1988,  bem como da razoabilidade, conforme o caput do art. 2º do Decreto 10.024/2012, e do planejamento, conforme o art. 6º, inciso I, do Decreto 200/1967;
b) 	Utilização da composição orçamentária 39 para os itens 1.1.2, 2.1.2 e 3.1.2 - Transporte de equipe e equipamentos do PE-SRP 29/2021, destinado a serviços de instalações de poços com sistema de bombeamento, idêntica ao item 1.1.1. - Transporte de equipe e equipamentos do PE-SRP 9/2021-Funasa, destinado a serviços de locação e perfuração de poços, sem que para a instalação de bombas em poços sejam necessárias mobilizações e desmobilizações de equipamentos em caminhão equipado com guindaste, bem como a ausência de análises, de justificativas e de evidências de aprovações, afrontam os princípios da legalidade e da economicidade, ambos previstos, respectivamente, no caput dos arts. 37 e 70 da Constituição Federal de 1988, e ainda os princípios do planejamento, expresso no art. 6º, inciso I, do Decreto 200/1967, e da motivação, nos moldes do caput dos arts. 2º e 50 da Lei 9.784/1999, bem como o art. 3º, incisos I a III da Lei 10.520/2002, o art. 8º, inciso IV, do Decreto 3.555/2000 e o art. 8º caput e parágrafo único do Decreto 7.983/2013,;
c) Alterações da composição orçamentária do PE-SRP 29/2021, a exemplo dos itens orçamentários 1.1.7 e 1.1.16 do PE-SRP 29/2021, relacionados, respectivamente, ao aumento das especificações da bomba submersa, e dos cabos para a instalação e montagem das novecentas bombas do primeiro item do certame, sem evidências de realização de análises e avaliações técnicas, sem evidências em estudos técnicos preliminar ou termo de referência, sem justificativas e sem aprovações de alterações expressas no PA 59400.007530/2021-51, afrontam os princípios da legalidade e da economicidade, ambos previstos, respectivamente, no caput  dos arts. 37 e 70 da Constituição Federal de 1988, e ainda os princípios  do planejamento, expresso no art. 6º, inciso I, do Decreto 200/1967, e da motivação, nos moldes do caput dos arts. 2º e 50 da Lei 9.784/1999, bem como o art. 3º, incisos I a III da Lei 10.520/2002, o art. 8º, inciso IV, do Decreto 3.555/2000 e o -art. 8º caput e parágrafo único do Decreto 7.983/2013; e
d) 	A deficiência dos estudos técnicos preliminares e dos termos de referência dos PE-SRP 19, 21 e 29/2021 do Dnocs, integrantes da fase de planejamento da contratação, podem ter contribuído para o resultado indesejado do primeiro pregão e para as irregularidades registradas no PE-SRP 29/2021, devido à falta de programação e estruturação, afronta ao art. 6º, inciso IX, da Lei 8.666/1993 e ao princípio do planejamento, expresso no art. 6º, inciso I, do Decreto 200/1967, bem como os arts. 20, inciso I, 28, caput, e 30, caput, da Instrução Normativa do Ministério do Planejamento, Desenvolvimento e Gestão 5, de 2017 (IN 5/2017) , bem como à inobservância do art. 8º, inciso II, do Decreto 3.555/2000.
44.	O periculum in mora foi evidenciado e exacerbado, devido à concessão, em 2/2/2022, de ordens de serviços para as três vencedoras do certame PE-SRP 29/2021, havendo o risco de, caso não se mantenha a cautelar, vir a ocorrer a sobreposição de serviços, além de estarem os preços do PE-SRP 29/2021 superiores, sem as devidas justificativas, para os itens sobrepostos, bem como para transporte de equipe e equipamentos nos itens 1.1.2, 2.1.2 e 3.1.2, além da generalização de aquisições de bombas de 1,97 hp. enquanto os termos de referência bombas de 1,97 do item 
 45.	Quanto ao periculum in mora reverso:
Considerando que o Dnocs emitiu em 31/12/2021 o seu Contrato 32/2021 com a Terra Perfurações Ltda. destinado a apenas 355 estudos geofísicos e hidrogeológicos para a designação de locais para perfuração de poços profundos e por R$ 1.095.175,00, resultante do item 5 do PE-SRP 19/2021, que foi adjudicado e homologado para 1.710 poços pelo valor total de R$ 5.275.350,00 (peça 13. p. 2) ;
Considerando que o Dnocs emitiu em 31/12/2021 o seu Contrato 33/2021 com a Hidrocel Comércio e Serviços Eireli para as perfurações de 336 poços cristalinos por R$ 3.564.960,00 (peça 139, p. 1-7) , com OS 6/2022 de 2/2/2022 no mesmo valor (peça 104, p. 1-2) , enquanto a respectiva Ata de Registro de Preços contempla 1.350 perfurações de poços cristalinos pelo valor total estimado de R$ 14.323.500,00 (peça 102, p. 1-7) ;
Considerando que o Dnocs emitiu em 31/12/2021 o seu Contrato 34/2021 (peça 139, p. 8-14) com a Terra Perfurações Ltda. para as perfurações de 19 poços sedimentares por R$ 1.947.500,00, com OS 7/2022 de 2/2/2022 no mesmo valor (peça 104, p. 3-4) , enquanto a respectiva Ata de Registro de Preços contempla 360 perfurações de poços sedimentares pelo valor total estimado de R$ 36.900.000,00 (peça 102, p. 8-14) ;
Considerando que o Dnocs emitiu em 31/12/2021 o seu Contrato 30/2021 (peça 26) com a Barreto Serviços de Perfuração de Poço Ltda. para as instalações de 89 poços energizados pela concessionária por R$ 2.901.400,00, com OS 3/2022, de 2/2/2022, no mesmo valor (peça 129, p. 3-4) , enquanto a respectiva Ata de Registro de Preços 66/2021 contempla 900 instalações de poços pelo valor total estimado de R$ 29.340.000,00 (peça 23) ;
Considerando que o Dnocs emitiu em 31/12/2021 o seu Contrato 31/2021 (peça 27) com a Civiltec Construções e Serviços Eireli para as instalações de 250 poços com sistema autônomo de geração fotovoltaica Grid 1 (regiões de rocha cristalina) por R$ 9.747.500,00,00, com OS 5/2022 , de 2/2/2022, no mesmo valor (peça 129, p. 5-6) , enquanto a respectiva Ata de Registro de Preços 66/2021 contempla 650 instalações de poços pelo valor total estimado de R$ 25.343.500,00 (peça 24) ; e 
Considerando que o Dnocs emitiu em 31/12/2021 o seu Contrato 31/2021 (peça 28) com a Edmil Construções S/A. para as instalações de 16 poços com sistema autônomo de geração fotovoltaica Grid 2 (regiões de rocha sedimentar) por R$ 1.145.600,00, com OS 3/2022, de 2/2/2022, no mesmo valor (peça 129, p. 5-6) , enquanto a respectiva Ata de Registro de Preços 66/2021 contempla 650 instalações de poços pelo valor total estimado de R$ 25.343.500,00 (peça 24) ; 
Existem contratos, recursos financeiros decorrentes de notas de empenho de 31/12/2021 e ordens de serviço destinadas a 355 estudos geofísicos e hidrogeológicos para a designação de locais, a igual quantitativo de perfurações de poços e ainda às instalações de sistemas de bombeamento com SAA e energizações;
Os recursos destinados às instalações dos sistemas de bombeamento, por serem do orçamento de 2021, não poderão ser utilizados em outras obras ou serviços do Dnocs;
Os poços perfurados pelas empresas Hidrocel e Terra Perfurações serão fechados e os 355 poços ficarão sem utilidade; e
355 localidades, com diversas famílias carentes de água potável permanecerão na mesma situação até que o Dnocs consiga recursos para instalar os sistemas de poços,
45.1.	Conclui-se pela existência do perigo da demora reverso.
45.2.	Além da existência do periculum in mora reverso, não há interesse público na manutenção da medida cautelar em tela, uma vez que não é favorável a nenhum brasileiro que os recursos da ordem de R$ 1.095.175,00 empregados nos estudos e designações de locais para a construção de poços tubulares profundos, bem como os recursos para as perfurações dos respectivos poços no montante de R$ 5.512.460,00 que totalizam R$ 6.607.635,00, não cumpram o seu objetivo por falta de sistemas de bombeamento.
45.3.	Assim, a despeito do fumus boni iuris e do periculum in mora, devido à existência do perigo in mora reverso e da ausência de interesse público na manutenção da cautelar, será proposta a sua revogação, nos termos do art. 276, § 5º, do Regimento Interno do TCU, acompanhadas por determinações para que o Dnocs possa dar continuidade a parte dos serviços de instalações de sistemas de bombeamento sem riscos de danos ao erário.
45.4. 	Acerca da possibilidade de anulação parcial de licitação, transcreve-se abaixo, trecho do Voto condutor do  Acórdão 2264/2008-TCU-Plenário, Relator Ministro Raimundo Carreiro, que bem delineou que, havendo motivação, em juízo de conveniência e oportunidade, entendendo alguma vantagem em termos de homenagem ao princípio da celeridade, poderá a Administração optar por anular apenas os atos ou fases da licitação posteriores à identificação de ato ilegal cometido, nos termos do art. 49 da Lei 8.666/1993, inquinado de vício que não afete a totalidade do certame; in casu, compreende-se que 
			Não procede igualmente a defesa da impossibilidade de anulação parcial do certame. A questão foi devidamente examinada em sede de consulta de iniciativa do Ministério das Comunicações, que, sob minha relatoria (Acórdão nº 1.904 - TCU - Plenário) , foi cientificado que é possível, nos termos do art. 49 da Lei nº 8.666/93, a anulação de ato ou fase da licitação, inquinado de vício que não afete a totalidade do certame, bem como dos atos e fases subsequentes, operada pela autoridade competente para a homologação, a qualquer tempo.
CONCLUSÃO
46.	Cuidam os autos de denúncia com determinação de medida cautelar do Acórdão 230/2022-TCU-Plenário, Ministro Relator Vital do Rêgo, em 9/2/2022 (peça 44) , a respeito de possíveis irregularidades ocorridas no Departamento Nacional de Obras Contra as Secas (Dnocs) , relacionadas à licitação para registro de preços efetivada pelo Pregão Eletrônico-Sistema de Registro de Preços (PE-SRP) 29/2021, que tem relação direta com o seu antecessor, o PE-SRP 19/2021, devido à significativa variação de preços entre eles, que contêm os mesmos serviços, um dos principais tópicos das oitivas analisadas na presente instrução (parágrafos 1 e 3) .
47. 	Todo o histórico evidencia a existência de relações e de sobreposições de serviços idênticos para o mesmo objeto, que são 1.710 poços tubulares profundos a serem definidos seus locais pelo item 5 do  PE-SRP 19/2021, perfurados pelos vencedores do PE-SRP 21/2021 e terem seus sistemas de bombeamento, de abastecimento d'água e de energização executados pelas empresas Barreto Serviços de Perfuração de Poço Ltda. (instalações de 900 poços com energização da rede da concessionária local) , Civiltec Construções e Serviços Eireli, (650 unidades com energização fotovoltaica grid 1) e Edmil Construções S/A, (160 unidades com energização fotovoltaica grid 2) , enquanto a denúncia tratou de eventuais irregularidades na licitação ocorridas contra a empresa Solarterra - Soluções em Energia Alternativa (parágrafos 4-25) .
48. 	Realizadas as oitivas, o Dnocs apresentou ampla defesa, sendo, no entanto, evidente que havia a sobreposição dos itens orçamentários relativos à limpeza e desenvolvimento, teste de vazão e bombeamento, e análise físico-química e bacteriológica do PE-SRP 29/2021 com o item 4 já com ata de registro de preços decorrente do PE-SRP 19/2021 e com os serviços de perfuração do PE-SRP 21/2021, que também incluía os mesmos trabalhos (parágrafos 35.8.7.3.- 35.8.8.3) .
49. 	Ainda se concluiu que o Dnocs deixou de utilizar, sem justificativas e aprovações, para mobilização e desmobilização destinadas a instalações de poços, como utilizara  no PE-SRP 19/2021, as composições de preços adequadas para os serviços, com o insumo 5914434 "transporte com caminhão carroceria de 9 toneladas - rodovia pavimentada", passando a adotar, sem justificativa e indevidamente, no PE-SRP 29/2021, relativo a instalações de bombas, composições de preços referentes a "Transporte de equipe e equipamentos" destinada a perfurações de poços, com uso de caminhão equipado com guindaste, nos moldes da composição 39 da Funasa, que o Dnocs utilizou como modelo, dada a urgência que tinha de realizar a licitação até 31/12/2021, de modo a receber recursos orçamentários naquela data. (parágrafos 35.8.8.4-35.8.8.6) . 
50.  	Sem qualquer evidência de justificativa e sem estudos ou metodologias registradas e aprovadas pelas instâncias competentes do Dnocs, a planilha orçamentária do PE-SRP 29/2021 foi alterada, deixando de ser possível fazer comparações com a sua anterior (PE-SRP 19/2021) e passou a utilizar os modelos orçamentários da Funasa para os seus itens, embora com acréscimos indevidos dos mencionados itens para limpeza, desenvolvimentos, testes de bombeamento e vazão e para análises físico-químicas e biológicas,  além de ter alterado, sem evidências de estudos e de aprovações nos seus processos administrativos, aos quais tivemos amplo acesso por meio do SEI/Dnocs (parágrafos 35.8.12-35.8.13) .
51. 	Ademais, o processo do PE-SRP 29/2021, devido à urgência, deixou de ter estudos técnicos preliminares, tendo apenas uma cópia exata do pregão que o antecedeu e foi declarado fracassado, como tinha um termo de referência apenas ajustado em valores e quantitativos, mas sem menção a alterações metodológicas, uma das pretensas justificativas da autarquia para a majoração de preços entre os dois certames com iguais itens 1, 2 e 3 (parágrafos 35.8.12.1-38.8.14.11) .
52. 	Pela análise dos pressupostos da cautelar, conclui-se que, embora existam os fundamentos jurídicos, devido, principalmente aos serviços sobrepostos para objetos idênticos, e esteja presente o perigo da demora, também é evidenciado o perigo da demora reverso e a falta de interesse público na manutenção da cautelar, concluindo-se por sua revogação (parágrafo 42-44.2) .
53. 	Considerando que, nos termos do art. 14, § 2º, inciso I, da Resolução-TCU 315/2020, o envio para manifestação dos gestores pode ser dispensado, caso as circunstâncias do processo permitirem antecipar a possível proposta de encaminhamento e que os apontamentos realizados na instrução anterior permitiram aos gestores e terceiros terem ciência da possível proposta de determinação de providências para afastar os vícios detectados no PE-SRP 29/2021, entende-se que não há a necessidade de novo encaminhamento para manifestação dos gestores.
54. 	Pelo exposto, é proposta a revogação da cautelar, mas também a emissão de determinações, de modo a impedir eventuais danos ao erário. Essas determinações têm o objetivo de evitar a ocorrência de superturamento decorrente da existência de itens sobrepostos e ainda face aos aumentos indevidos nos preços das mobilizações e das bombas submersas, que tinham sido especificadas, para 900 poços com potências de 1,97 hp, enquanto por dimensionamentos a serem realizados após os testes de vazão e as análises físico-químicas, alguns poços, principalmente os executados em solos cristalinos, com sessenta metros de profundidade, poderão ser dimensionados com potências significativamente inferiores, o que poderá promover uma favorável redução de custos (parágrafos 35.8.15.1.- 35.8.15.7.) 
PROPOSTA DE ENCAMINHAMENTO
55.		Ante todo o exposto, submetem-se os autos à consideração superior nos termos do art. 27, II, da Resolução-TCU 259/2014, propondo:
55.1. 	Revogar a medida cautelar adotada no item 9.2 do Acórdão 230/2022-TCU-Plenário, considerando-se o julgamento de mérito da denúncia e as determinações contidas nos itens seguintes;
55.2  	Determinar ao Departamento Nacional de Obras Contra as Secas (Dnocs) , com fundamento no art. 250, inciso II, do RI/TCU e no art. 4º, inciso I, da Resolução-TCU 315/2020 e devido a  irregularidades cometidas na orçamentação do Pregão Eletrônico por Sistema de Registro de Preços 29/2021, que incluiu os itens 1.1.3, 1.1.4., 1.1.5, 2.1.3, 2.1.4, 2.1.5, 3.1.3, 3.1.4 e 3.1.5 em sobreposição aos mesmos serviços já inclusos no item 4 da Ata de Registro de Preços 36/2021 decorrente do Pregão Eletrônico SRP 19/2021 e nas Atas de Registros de Preços 32 e 33 relativas ao PE-SRP 21/2021 para perfurações de 1.710 poços, bem como utilizou composição orçamentária indevida para os itens 1.1.2, 2.1.2 e 3.1.2 - Transporte de equipe e equipamentos do PE-SRP 29/2021, e promoveu alterações de especificações, a exemplo dos itens orçamentários 1.1.7 e 1.1.16 do PE-SRP 29/2021, sem as suas devidas avaliações, justificativas e aprovações dos itens, em afronta aos princípios da legalidade e da economicidade, ambos previstos, respectivamente, no caput  dos arts. 37 e 70 da Constituição Federal de 1988, e ainda aos princípios do planejamento, expresso no art. 6º, inciso I, do Decreto 200/1967, e da motivação, nos moldes do caput dos arts. 2º e 50 da Lei 9.784/1999, além do art. 3º, incisos I a III, da Lei 10.520/2002, o art. 8º, inciso IV, do Decreto 3.555/2000 e o art. 8º, caput e parágrafo único, do Decreto 7.983/2013, medidas que serão verificadas pelo TCU mediante monitoramento, que no prazo de quinze dias a contar da ciência deste acórdão: 
55.2.1. 	suspenda em caráter definitivo a utilização das Atas de Registro de Preços 66/2021, SEI/Dnocs 0942597, firmadas com a empresa Barreto Serviços de Perfuração de Poço Ltda., CNPJ 09.068.173/0001-16, 64/2021, SEI/Dnocs 0942592, com a empresa Civiltec Construções e Serviços Eireli, CNPJ 02.287.686/0001-79, e 65/2021, SEI/Dnocs 0942595, com a empresa Edmil Construções S/A, CNPJ 03.382.356/0001-25, referentes aos itens de números 1 a 3 do Pregão Eletrônico por Sistema de Registro de Preços 29/2021, e não lhes autorize adesões;
55.2.2. 	abstenha-se de firmar nova ata de registro de preço, contrato ou ordem de serviços decorrentes Pregão Eletrônico SRP 29/2021;
55.2.3.	elabore os adequados dimensionamentos, devidamente justificados e aprovados, para cada bomba do item orçamentário 1.1.7, bem como para o quantitativo de cabo multipolar de cobre, flexível, classe 4 ou 5, do item 1.1.16, ambos do PE-SRP 29/2021, a serem efetivamente utilizados nas instalações dos sistemas de bombeamento decorrentes do PE-SRP 29/2021, abstendo-se de pagar à empresa Barreto Serviços de Perfuração de Poço Ltda. pela utilização generalizada e injustificada de bombas submersas com potência de 1,97 hp e 20 estágios e de 136 metros dos mencionados  cabos multipolares, considerando-se os seus empregos em poços cristalinos ou sedimentares, bem como as suas profundidades e potenciais dos respectivos aquíferos;
55.2.4.	autorize a realização dos serviços que compõem as Ordens de Serviços 3/2022/DI, com a empresa Edmil Construções S/A, 4/2022/DI, com a empresa Barreto Serviços de Perfuração de Poço Ltda., e 5/2022/DI com a empresa Civiltec Construções e Serviços Eireli, ressaltando-se que sejam excluídos os serviços dos itens 1.1.3, 1.1.4., 1.1.5, 2.1.3, 2.1.3, 2.1.4 , 2.1.5, 3.1.3, 3.1.4 e 3.1.5 e que os itens 1.1.2, 2.1.2 e 3.1.2, relativos a "Transporte de equipe e equipamentos", tenham seus preços reajustados para composições adequadas a serviços de instalação de sistemas de bombeamento, sem necessidade de guindastes, salvo se prévia e devidamente justificados e aprovados;
55.3. 	Dar ciência ao Departamento Nacional de Obras Contra as Secas (Dnocs) , com fundamento no art. 9º, inciso I, da Resolução-TCU 315/2020 que:
55.3.1. 	a existência do item 4 da Ata de Registro de Preços 36/2021 decorrente do Pregão Eletrônico SRP 19/2021, assinado com a empresa Terra Perfurações Ltda., CNPJ 00.197.503/0001-07, por R$ 1.740,00, para a realização de serviços de bombeamento com análise físico-química e bacteriológica em 1.710 poços tubulares profundos, consiste em sobreposição de serviços para o mesmo objeto do PE-SRP 21/2021, contraria a jurisprudência deste Tribunal e afronta o princípio da economicidade previsto no  caput  do art. 70 da Constituição Federal de 1988, bem como da razoabilidade, conforme o caput do art. 2º do Decreto 10.024/2012, e do planejamento, conforme o art. 6º, inciso I, do Decreto 200/1967.
55.3.2.	a utilização da composição orçamentária 39 para os itens 1.1.2, 2.1.2 e 3.1.2 - Transporte de equipe e equipamentos do PE-SRP 29/2021, destinado a serviços de instalações de poços com sistema de bombeamento, idêntica ao item 1.1.1. - Transporte de equipe e equipamentos do PE-SRP 9/2021-Funasa, voltado a serviços de locação e perfuração de poços, sem que para a instalação de bombas em poços sejam necessárias mobilizações e desmobilizações de equipamentos em caminhão equipado com guindaste, bem como a ausência de análises, de justificativas e de evidências de aprovações, afrontam os princípios da legalidade e da economicidade, ambos previstos, respectivamente, no caput dos arts. 37 e 70 da Constituição Federal de 1988, e ainda os princípios do planejamento, expresso no art. 6º, inciso I, do Decreto 200/1967, e da motivação, nos moldes do caput dos arts. 2º e 50 da Lei 9.784/1999, bem como o art. 3º, incisos I a III, da Lei 10.520/2002, o art. 8º, inciso IV, do Decreto 3.555/2000 e o art. 8º, caput e parágrafo único, do Decreto 7.983/2013;
55.3.3.	as alterações da composição orçamentária do PE-SRP 29/2021, a exemplo dos itens orçamentários 1.1.7 e 1.1.16 do PE-SRP 29/2021, relacionados, respectivamente, ao aumento das especificações da bomba submersa e dos cabos para a instalação e montagem das novecentas bombas do primeiro item do certame, sem evidências de realização de análises e avaliações técnicas, sem evidências em estudos técnicos preliminar ou termo de referência, sem justificativas e sem aprovações de alterações expressas no PA 59400.007530/2021-51, afrontam os princípios da legalidade e da economicidade, previstos, respectivamente, no caput dos arts. 37 e 70 da Constituição Federal de 1988, e ainda os princípios do planejamento, expresso no art. 6º, inciso I, do Decreto 200/1967, e da motivação, nos moldes do caput dos arts. 2º e 50 da Lei 9.784/1999, bem como o art. 3º, incisos I a III, da Lei 10.520/2002, o art. 8º, inciso IV, do Decreto 3.555/2000 e o art. 8º, caput e parágrafo único, do Decreto 7.983/2013;
55.3.4. 	a deficiência dos estudos técnicos preliminares e dos termos de referência dos PE-SRP 19, 21 e 29/2021 do Dnocs, integrantes da fase de planejamento da contratação, podem ter contribuído para o resultado indesejado do primeiro pregão e para as irregularidades registradas no PE-SRP 29/2021, devido à falta de programação e estruturação, e afronta o art. 6º, inciso IX, da Lei 8.666/1993 e o princípio do planejamento, expresso no art. 6º, inciso I, do Decreto 200/1967, bem como os arts. 20, inciso I, 28, caput, e 30, caput, da Instrução Normativa do Ministério do Planejamento, Desenvolvimento e Gestão 5, de 2017 (IN 5/2017) , bem como caracteriza inobservância do art. 8º, inciso II, do Decreto 3.555/2000;
55.3.5. 	a inexistência do devido parecer jurídico para o PE-SRP 29/2021, tendo-se utilizado documento emitido para pregão anterior, afronta o art. 8º, inciso IX, do Decreto 10.024/2012 e o art. 38, inciso VI, da Lei 8.666/1993; 
55.3.6.	a desclassificação de empresa em processo licitatório exclusivamente por taxa de BDI acima de limites considerados adequados pelo TCU, sem avaliar os preços unitários e globais ofertados contraria jurisprudência deste Tribunal e afronta os princípios da economicidade, explicitado no caput do art. 70 da Constituição Federal de 1988 e o da razoabilidade, conforme o caput do art. 2º do Decreto 10.024/2012; e
55.3.7.	a rejeição sumária da intenção de recurso apresentada pela empresa Solarterra, que atendia a todos os pressupostos recursais, com a adoção de uma solução sui generis de "prosseguimento cautelar" contraria os princípios constitucionais da ampla defesa e do contraditório assegurados pelo art. 5º, inciso LV, da Constituição Federal de 1988, a jurisprudência consolidada deste Tribunal e os arts. 2º, § 1º, e 4º, XVIII e XX, da Lei 10.520/2002;
55.4. 	informar o Departamento Nacional de Obras Contra as Secas (Dnocs) , o denunciante e as empresas Barreto Serviços de Perfuração de Poço Ltda., CNPJ 09.068.173/0001-16, Civiltec Construções e Serviços Eireli, CNPJ 02.287.686/0001-79 e Edmil Construções S/A, CNPJ 03.382.356/0001-25, do acórdão que vier a ser proferido, destacando que o relatório e o voto que fundamentam a deliberação ora encaminhada podem ser acessados por meio do endereço eletrônico www.tcu.gov.br/acordaos e que, caso tenham interesse, o Tribunal pode encaminhar-lhes cópia desses documentos sem quaisquer custos para V.Sas.;
55.5. 	arquivar os presentes autos, com fundamento no art. 169, inciso V, do Regimento Interno do TCU.
	É o relatório.

Carlos Roberto Araújo Barreto (020.852.973-07), Lucas Almeida Baia Pimentel (062.303.144-28) e Vanice Maria Carvalho Fontenele (OAB/CE 19.783).

Não atuou.

DENÚNCIA. PREGÃO ELETRÔNICO. REGISTRO DE PREÇOS. INSTALAÇÃO DE POÇOS PROFUNDOS. ELEVAÇÃO INJUSTIFICADA DOS PREÇOS REFERENCIAIS EM COMPARAÇÃO COM OS MESMOS ITENS FRACASSADOS EM LICITAÇÃO ANTERIOR DEVIDO À INABILITAÇÃO DAS CONCORRENTES. ADOÇÃO DE MEDIDA CAUTELAR. SUSPENSÃO DE NOVOS CONTRATOS E ADESÕES ÀS ATAS DE REGISTRO DE PREÇOS. ORDENS DE SERVIÇOS EXPEDIDAS POUCO ANTES PARA INSTALAÇÃO DE PARTE DOS POÇOS. INCLUSÃO DE SERVIÇOS JÁ LICITADOS. DIMENSIONAMENTO INJUSTIFICADO DE MATERIAIS E EQUIPAMENTOS. ELABORAÇÃO IMPRECISA DO ESTUDO TÉCNICO PRELIMINAR E DO TERMO DE REFERÊNCIA. APROVEITAMENTO DE PARECER JURÍDICO DE OUTRA LICITAÇÃO. CONHECIMENTO E PROCEDÊNCIA PARCIAL. CONFIRMAÇÃO DA CAUTELAR MEDIANTE COMANDOS DEFINITIVOS. DETERMINAÇÃO PARA QUE NÃO SEJAM ASSINADOS NOVOS CONTRATOS, ORDENS DE SERVIÇO E ATAS DE REGISTRO DE PREÇOS, NEM AUTORIZADA ADESÃO ÀS ATAS EXISTENTES. POSSIBILIDADE EXCEPCIONAL DE CONTINUAÇÃO DOS CONTRATOS JÁ ASSINADOS EM RAZÃO DA IMPORTÂNCIA DO FORNECIMENTO DE ÁGUA, DESDE QUE COM A EXCLUSÃO DOS SERVIÇOS DUPLICADOS E AJUSTE DOS SERVIÇOS SUPERDIMENSIONADOS. CIENTIFICAÇÃO SOBRE DIVERSAS IRREGULARIDADES COMETIDAS. NECESSIDADE DE AUDIÊNCIA DO RESPONSÁVEL E DE QUE SEJA APURADA A EVENTUALIDADE DE CONSUMAÇÃO DE DANO AO ERÁRIO.

DENÚNCIA (DEN)

Secretaria de Fiscalização de Infraestrutura Hídrica, de Comunicações e de Mineração (SeinfraCom).

No âmbito de processo de denúncia, este Tribunal proferiu o Acórdão 230/2022-TCU-Plenário, pelo qual determinou, cautelarmente, ao Departamento Nacional de Obras Contra as Secas (Dnocs) que se abstivesse "de utilizar as atas de registro de preços decorrentes do Pregão Eletrônico SRP 029/2021 para celebrar novos contratos ou para autorizar adesões", bem como "de emitir ordens de fornecimento ou de serviços para execução dos contratos" já firmados.
2.	Também foram determinadas as oitivas da entidade, das contratadas e de outra empresa participante da licitação, a fim de esclarecerem supostas irregularidades referentes a sobrepreço, habilitação e inabilitação indevidas, diferimento da análise de recurso de licitante e elevado número de desistências que, em certame anterior, levaram ao fracasso na adjudicação dos mesmos itens licitados no PE-SRP 029/2021.
3.	Além do Pregão Eletrônico Sistema de Registro de Preços PE-SRP 029/2021, o exame da matéria requer a consideração do PE-SRP 019/2021 e do PE-SRP 21/2021, haja vista que as três licitações são correlacionadas.
PE-SRP 019/2021
4.	Pelo PE-SRP 019/2021, o Dnocs pretendia contratar a implantação de 1.710 poços tubulares profundos, com sistemas de eletrificação, bombeamento e abastecimento de água. A licitação foi dividida em cinco itens, sendo três relativos à instalação propriamente dos poços (separados conforme o tipo de energização e estrutura geológica) ; um, ao fornecimento e montagem das bombas e análise da água; e outro, à realização dos estudos prévios para definição dos locais de perfuração. Foi estimado como teto o preço total de R$ 55.675.318,18.
	Item
	Descrição
	Quantidade (unidades) 
	Valor Unitário Máximo Aceitável (R$) 
	Valor Total Máximo Aceitável (R$) 

	1
	Instalação de 900 poços com sistema de bombeamento e implantação de sistema de abastecimento de água (SAA) com chafariz de 5.000 litros e energização na rede concessionária (regiões de rocha cristalina e sedimentar) 
	900
	15.948,49
	14.353.648,56

	2
	Instalação de 650 poços com sistema de bombeamento e implantação de sistema de abastecimento de água (SAA) com chafariz de 5.000 litros com sistema autônomo de geração fotovoltaica Grid 1 (regiões de rocha cristalina) 
	650
	34.688,46
	22.547.504,56

	3
	Instalação de 160 poços com sistema de bombeamento e implantação de sistema de abastecimento de água (SAA) com chafariz de 5.000 litros com sistema autônomo de geração fotovoltaica Grid 2 (regiões de rocha sedimentar) 
	160
	62.721,02
	10.035.363,96

	4
	Bombeamento com análise físico-química e bacteriológica em poço tubular profundo (1.710 poços) 
	1.710
	1.870,42
	3.198.418,20

	5
	Estudos geofísicos e hidrogeológicos para a designação de locais para perfuração de poços profundos (1.710 poços) 
	1.710
	3.239,99
	5.540.382,90

	Total Geral Máximo Estimado
	55.675.318,18

5.	Contudo, na sessão pública do PE-SRP 019/2021, ocorrida em 18/11/2021, os três primeiros itens não puderam ser adjudicados, pois, embora todos eles tenham obtido lances inferiores ao máximo admitido, nenhuma das licitantes foi habilitada, já que deixaram de encaminhar a documentação necessária.
6.	Por outro lado, os itens 4 e 5 foram ambos arrematados pela licitante Terra Perfurações Ltda., dando origem à Ata de Registro de Preços (ARP) 36/2021. Em seguida, o Dnocs firmou com a empresa o Contrato 32/2021, tendo como objeto a realização de 355 estudos (item 5) , pelo valor de R$ 1.095.175,00, cuja ordem de serviço foi expedida em 2/2/2022:
	Item
	Descrição
	Vencedora
	Valor Total Registrado (R$) 
	Valor Contratado (R$) 

	4
	Bombeamento com análise físico-química e bacteriológica em poço tubular profundo (1.710) 
	Terra Perfurações Ltda.
	2.975.400,00
 (ARP 36/2021) 
	0,00

	5
	Estudos geofísicos e hidrogeológicos para a designação de locais para perfuração de poços profundos (1.710) 
	Terra Perfurações Ltda.
	5.275.350,00
 (ARP 36/2021) 
	1.095.175,00
 (Contrato 32/2021) 
355 estudos

PE-SRP 021/2021
7.	De modo complementar ao PE-SRP 019/2021, o PE-SRP 021/2021 foi lançado para a contratação dos serviços de perfuração dos 1.710 poços tubulares profundos. A licitação foi dividida em dois itens, conforme o tipo de solo e a profundidade exigida, tendo sido vencedoras, na sessão de 22/11/2021, as licitantes Hidrocel Comércio e Serviços Eireli e Terra Perfurações Ltda., que assinaram as ARP 32 e 33/2021.
8.	Sobrevieram os Contratos 33 e 34/2021, com a Hidrocel e a Terra, prevendo 336 perfurações em rochas cristalinas (60 metros) e 19 em sedimentares (180 metros) , pelos valores de R$ 3.564.960,00 e R$ 1.947.500,00, respectivamente, com suas ordens de serviço emitidas em 2/2/2022:
	Item
	Descrição
	Vencedora
	Valor Total Registrado (R$) 
x
Valor Total Máximo Admitido (R$) 
	Valor Contratado (R$) 

	1
	Perfuração de 1.350 poços cristalinos (profundidade média de 60 metros) 
	Hidrocel Comércio e Serviços Eireli
	14.323.500,00
 (ARP 32/2021) 
x
15.077.705,31
 (PE-SRP 021/2021) 
	3.564.960,00
 (Contrato 33/2021) 
336 perfurações

	2
	Perfuração de 360 poços sedimentares (profundidade média de 180 metros) 
	Terra Perfurações Ltda.
	36.900.000,00
 (ARP 33/2021) 
x
38.863.581,18
 (PE-SRP 021/2021) 
	1.947.500,00 (Contrato 34/2021) 
19 perfurações

PE-SRP 029/2021
9.	Por último, o PE-SRP 029/2021 buscou relicitar os três itens fracassados do PE-SRP 019/2021, concernentes à instalação dos 1.710 poços tubulares profundos. Desta vez, tendo a sessão acontecido em 27/12/2021, foi possível a adjudicação dos itens às licitantes Barreto Serviços de Perfuração de Poço Ltda., Civiltec Construções e Serviços Eireli e Edmil Construções S/A, que formalizaram as ARP 66, 64 e 65/2021.
10.	Foram então subscritos os Contratos 30, 31 e 29/2021, com a Barreto, Civiltec e Edmil, estabelecendo a instalação de 89 poços a R$ 2.901.400,00, 250 a R$ 9.747.500,00 e 16 a R$ 1.145.600,00, tendo as respectivas ordens de serviço sido assinadas em 2/2/2022:
	Item
	Descrição
	Vencedora
	Valor Total Registrado (R$) 
x
Valor Total Máximo Admitido (R$) 
	Valor Contratado (R$) 

	1
	Instalação de 900 poços com sistema de bombeamento e implantação de sistema de abastecimento de água (SAA) com chafariz de 5.000 litros e
energização na rede concessionária (regiões de rocha cristalina e sedimentar) 
	Barreto Serviços de Perfuração de Poço Ltda.
	29.340.000,00
 (ARP 66/2021) 
x
30.844.728,00
 (PE-SRP 029/2021) 
	2.901.400,00 (Contrato 30/2021) 
89 poços

	2
	Instalação de 650 poços com sistema de bombeamento e implantação de sistema de abastecimento de água (SAA) com chafariz de 5.000 litros com sistema autônomo de geração fotovoltaica Grid 1 (regiões de rocha cristalina) 
	Civiltec Construções e Serviços Eireli
	25.343.500,00
 (ARP 64/2021) 
x
28.606.838,00
 (PE-SRP 029/2021) 
	9.747.500,00 (Contrato 31/2021) 
250 poços

	3
	Instalação de 160 poços com sistema de bombeamento e implantação de sistema de abastecimento de água (SAA) com chafariz de 5.000 litros com sistema autônomo de geração fotovoltaica Grid 2 (regiões de rocha sedimentar) 
	Edmil Construções S/A
	11.456.000,00
 (ARP 65/2021) 
x
12.061.766,40
 (PE-SRP 029/2021) 
	1.145.600,00 (Contrato 29/2021) 
16 poços

Indicativos de irregularidades
11.	Conforme o Acórdão 230/2022-TCU-Plenário, os indícios de irregularidades, que motivaram as oitivas preliminares do Dnocs, das empresas contratadas em decorrência do PE-SRP 029/2021 (Barreto Serviços de Perfuração de Poço Ltda., Civiltec Construções e Serviços Eireli e Edmil Construções S/A) e ainda de uma licitante inabilitada no PE-SRP 019/2021 (Solarterra Engenharia Ltda.) , foram os seguintes:
	a) injustificada elevação significativa, em torno de R$ 24,5 milhões, dos preços referenciais máximos admitidos entre o PE-SRP 019/2021 e o PE-SRP 029/2021, para os mesmos itens 1, 2 e 3 fracassados no primeiro, tendo havido um intervalo de apenas 40 dias na publicação dos seus editais, com risco de sobrepreço nos contratos derivados do segundo;
	b) desclassificação indevida da licitante Solarterra Engenharia Ltda. no item 2 do PE-SRP 019/2021, com base no item 8.4.5 do edital, atinente à aceitabilidade de preços, não obstante a empresa ter ofertado lance inferior ao máximo admitido;
	c) prosseguimento do PE-SRP 029/2021, de forma cautelar, a despeito da intenção de recurso manifestada pela Solarterra contra a sua inabilitação nos itens 2 e 3;
	d) habilitação indevida das licitantes Civiltec e Edmil nos itens 2 e 3 do PE-SRP 029/2021, em razão da falta da declaração de pleno conhecimento das condições para a prestação dos serviços e da comprovação da experiência exigida por atestado, em contrariedade aos itens 23.3 e 23.7 do Termo de Referência;
	e) não apresentação da documentação para habilitação nos itens 1, 2 e 3 do PE-SRP 019/2021 por licitantes que ofertaram o menor lance, aparentando desistências com propósitos desconhecidos, incluindo a Barreto Serviços de Perfuração de Poço Ltda., que logo depois se sagrou vencedora do item 1 do PE-SRP 029/2021, idêntico ao do certame anterior, quando restou fracassado.
Respostas às oitivas
	Dnocs
12.	Sobre a expressiva elevação dos valores referenciais entre o PE-SRP 019/2021 e o PE-SRP 029/2021, o Dnocs diz acreditar que os preços definidos para o primeiro certame não estavam condizentes com o mercado, circunstância que teria levado à desistência de várias licitantes. Desse modo, para o edital do novo PE-SRP 029/2021, do mês de setembro, resolveu tomar por base o PE-SRP 9/2021 da Funasa no Rio Grande do Norte, de julho, cujos itens 1 e 2 eram similares aos daquele.
13.	Mesmo assim, segundo o Dnocs, os preços máximos do PE-SRP 029/2021 ficaram acima do PE-SRP 9/2021-Funasa, o que teria sido motivado não só pelo uso de tabelas de meses diferentes do Sicro e Sinapi, como também pela inclusão dos serviços de desenvolvimento e limpeza do poço tubular, de teste de vazão e de análise físico-química.
14.	Além do mais, o Dnocs argumenta que os preços referenciais do PE-SRP 019/2021 e do PE-SRP 029/2021 não podem ser comparados, "visto que as metodologias de construção/composições unitárias desses serviços de engenharia não são as mesmas", de maneira que seria incorreta a afirmação de que houve elevação injustificada de preços de uma licitação para a outra.
15.	Com relação à desclassificação da Solarterra no item 2 do PE-SRP 019/2021, o Dnocs afirma que foi merecida, pois a licitante consignou taxa de BDI maior do que o percentual admitido, a par de ter proposto um serviço com preço unitário acima do limite previsto.
16.	Informa que a Solarterra poderia ter interposto recurso, mas não o fez, sendo possível "pressupor que a licitante aceitou sua desclassificação."
17.	A respeito da decisão de dar continuidade ao PE-SRP 029/2021, estando pendente a análise do recurso da Solarterra contra sua inabilitação nos itens 2 e 3, o Dnocs defende que, se não empenhasse as verbas previstas na licitação até 31/12/2021, as perderia, fazendo com que "as famílias a serem beneficiadas com esse programa [fossem] prejudicadas".
18.	Assinala que o recurso da Solarterra seria recebido e processado posteriormente e, caso provido, tornaria "nulos e sem efeitos os atos praticados" em prosseguimento ao PE-SRP 029/2021. Assim, a Solarterra foi comunicada via e-mail, em 3/1/2022, sobre a abertura do prazo para encaminhamento do recurso, "mas não houve qualquer manifestação" dentro do tempo concedido na forma do edital.
19.	Por oportuno, menciona que a inabilitação da Solarterra no PE-SRP 029/2021 resultou do desatendimento do item 9.11.5 do Edital c/c o item 23.8.1 do Termo de Referência, relativos à capacitação técnico-profissional, pois a licitante não exibiu atestados registrados para o Geólogo ou Engenheiro de Minas a atuar como responsável técnico para os serviços de teste e bombeamento nem para o Engenheiro Civil encarregado da instalação dos poços.
20.	Em acréscimo, revela que, no ensejo dos questionamentos feitos pelo TCU, revisou os documentos de habilitação técnica fornecidos pela Solarterra e encontrou sinais de falsificação num dos atestados de experiência. Mostra que o mesmo atestado, usado para comprovar capacidade na instalação de poços com energização fotovoltaica, contendo determinada numeração de controle do cartório onde houve o reconhecimento de firma, foi entregue tanto no PE-SRP 019/2021 como no PE-SRP 029/2021, só que com diferenças nas datas e nos quantitativos. Inclusive, no PE-SRP 029/2021 a data do atestado é posterior à do reconhecimento da assinatura.
21.	No que se refere às habilitações supostamente indevidas das licitantes Civiltec e Edmil nos itens 2 e 3 do PE-SRP 029/2021, o Dnocs nega que tenham faltado as manifestações de pleno conhecimento das condições para a prestação dos serviços, uma vez que "o próprio Sistema ComprasNet exige, para participação nas licitações eletrônicas, o envio/anuência prévio de todas as declarações demandadas no instrumento convocatório".
22.	Todavia, nada foi discorrido acerca do possível descumprimento, pelas citadas licitantes, do item 23.7 do Termo de Referência, alusivo à comprovação da capacidade técnico-operacional.
23.	Quanto ao fato de que diversas licitantes não tentaram se habilitar no PE-SRP 019/2021, depois de ofertarem lances válidos, o Dnocs diz: 
suspeitar que vários licitantes não estudam com afinco os objetos das licitações (...) e simplesmente apresentam lances aleatórios precipitados com a finalidade de vencer a licitação, mas no momento de se verificar a exequibilidade do lance ofertado (...) existe uma reflexão mais profunda e às vezes desistem.
24.	Finalmente, dado que "não vislumbra indícios de irregularidades" no PE-SRP 029/2021, o Dnocs pondera que a licitação objetiva "melhorar a qualidade de vida da população da região" do semiárido, onde "as constantes secas provocam o colapso das atividades produtivas", de modo que, se for anulada, os recursos empenhados, "da ordem de R$ 19.987.580,00 fazendo a soma de todos os contratos envolvidos, ou seja, locação, perfuração e instalação de poços", "não poderão, nem mesmo, ser aportados para outros investimentos, pois estão inscritos em restos a pagar".
	Barreto Serviços de Perfuração de Poço Ltda.
25.	Por sua vez, a empresa Barreto anota simplesmente que o aumento dos preços de referência do PE-SRP 019/2021 para o PE-SRP 029/2021 "decorre da formação dos valores sugeridos pelo próprio órgão".
26.	No que tange ao fato de não ter encaminhado a documentação para sua habilitação no PE-SRP 019/2021, mas encaminhá-la para o PE-SRP 029/2021, com preços maiores, sendo neste habilitada, a Barreto alega que "perdeu o prazo para a entrega dos documentos" naquele primeiro certame.
	Civiltec Construções e Serviços Eireli
27.	Também instada a se pronunciar sobre a expressiva elevação dos preços referenciais dos itens inicialmente fracassados, a Civiltec afirma que sequer os disputou no PE-SRP 019/2021 "por entender que, da forma proposta no (...) Edital, a execução daqueles serviços não era viável".
28.	Relativamente à sua habilitação no item 2 do PE-SRP 029/2021, a Civiltec contesta que tenha havido problemas. Afirma que a declaração de pleno conhecimento dos serviços foi apresentada, indicando sua localização no processo administrativo da licitação, bem como que juntou atestados de capacidade técnica comprovando a instalação de 270 sistemas de abastecimento de água e 699 placas fotovoltaicas com geração de 244.405 watts, quantitativos superiores às exigências editalícias.
	Edmil Construções S/A
29.	Indagada sobre a elevação significativa de preços entre as licitações, a Edmil respondeu que, "por ter participado apenas do PE-SRP 029/2021, não detinha conhecimento acerca dos preços do certame anterior, não tendo como emitir juízo". Sustenta que o PE-SRP 029/2021 "tem todos os seus itens referendados predominantemente pela tabela Sinapi, bem como outras tabelas oficiais do Governo Federal, o que demonstra a legalização do orçamento".
30.	No concernente à sua habilitação no item 3 do PE-SRP 029/2021, a Edimil, primeiramente, critica a exigência da declaração de pleno conhecimento dos serviços, que, segundo a empresa, não teria sido apresentada por nenhuma licitante, por falta de indicação do modelo nos anexos do Edital e "não ter qualquer utilidade prática". Opina que o "descumprimento relativo a essa declaração (...) não pode ser levado em consideração para fins de inabilitação de licitantes nesse certame." Em contraponto, assevera que entregou a declaração de vistoria, cujo modelo constava do Edital.
31.	Da comprovação da sua capacidade técnica, a Edmil fala que os atestados em que figura como participante de consórcio discriminam os serviços executados pela empresa individualmente, inclusive sob a responsabilidade de profissionais a ela vinculados, demonstrando "a instalação de 886 poços", mais do que o exigido no PE-SRP 029/2021.
	Solarterra Engenharia Ltda.
32.	Embora tenha sido chamada a comentar sobre a sua inabilitação aparentemente indevida no item 2 do PE-SRP 019/2021, a Solarterra não respondeu à oitiva.
Posicionamento da unidade técnica
Elevação significativa dos preços referenciais entre o PE-SRP 019/2021 e o PE-SRP 029/2021
33.	Inicialmente, sobre a alegação de se ter tomado o PE-SRP 9/2021 da Funasa como parâmetro, a SeinfraCom assinala que somente os itens 1 e 2 do PE-SRP 029/2021 do Dnocs guardam certa semelhança com itens daquele, cujos preços referenciais são, entretanto, 15,26% e 20,27% inferiores, respectivamente. Assim, o Dnocs "tem todos os seus itens com valores superiores aos da Funasa, não lhe sendo, portanto, de nenhuma valia a sua apresentação na presente oitiva."
34.	Ao cotejar as planilhas orçamentárias dos aludidos pregões, confirmou-se uma diferença importante, já citada na resposta à oitiva, pois os itens concernentes à "instalação dos poços" no PE-SRP 029/2021 do Dnocs incluem os seguintes serviços que não fazem parte dos itens correlatos do PE-SRP 9/2021 da Funasa: a) "transporte de equipe e equipamentos"; b) "desenvolvimento e limpeza"; c) "teste de bombeamento"; d) "análise físico-química e bacteriológica".
35.	Contudo, chamou a atenção da unidade técnica que os quatro serviços estavam inseridos no item de "perfuração dos poços" do PE-SRP 9/2021 da Funasa, que é a etapa apropriada para sua realização (e não a de "instalação") , em conformidade com a norma NBR 12.244 da Associação Brasileira de Normas Técnicas (ABNT) .
36.	Cabe relembrar que o Dnocs dividiu as licitações destinadas à contratação das etapas de "perfuração" e "instalação" dos poços, segundo o PE-SRP 021/2021 e o PE-SRP 029/2021 (que relicitou os itens fracassados do PE-SRP 019/2021) , diferentemente da Funasa, que optou por contratar ambas em conjunto, por reputá-las interdependentes.
37.	Tal fato levou a SeinfraCom a consultar a planilha orçamentária do PE-SRP 021/2021 do Dnocs, relativo à "perfuração", tendo lá encontrado os mesmos três serviços de "desenvolvimento e limpeza", "teste de vazão/bombeamento" e "análise físico-química e bacteriológica" também inclusos posteriormente no PE-SRP 029/2021, "configurando duplicidade ou sobreposição de serviços".
38.	Não bastasse, a unidade verificou que, igualmente, o "item 4 do PE-SRP 019/2021 era composto pelos mesmos itens acima destacados" e "não deveria ter sido adjudicado em 13/12/2021, uma vez que os seus serviços já estavam incluídos no PE-SRP 021/2021 que fora homologado cinco dias antes, havendo, portanto, uma indevida e injustificável duplicidade [na] fase de limpeza, desenvolvimento, de bombeamento, testes de vazão do poço e de análises físico-químicas e bacteriológicas", possibilitando "pagamento em duplicidade ou triplicidade", quando considerada ainda a replicação no PE-SRP 029/2021.
39.	Conforme demonstrado pela SeinfraCom, somente os três serviços sobrepostos aos outros dois pregões resultaram no acréscimo indevido de R$ 7.218.508,50 no PE-SRP 029/2021.
40.	Além do mais, a unidade técnica evidenciou que, do PE-SRP 019/2021 para o PE-SRP 029/2021, houve alteração inapropriada do serviço "transporte de equipe e equipamentos", componente dos itens de "instalação" de poços fracassados no primeiro pregão e relicitados no segundo, mas desta feita com base nos preços do PE-SRP 9/2021 da Funasa.
41.	Acontece que, afora o aumento injustificado da distância de percurso, o serviço adquirido pela Funasa previu caminhões com guindaste, mecanismo útil na "perfuração" de poços, que era um dos itens da sua licitação, porém desnecessário no PE-SRP 029/2021 do Dnocs, composto apenas de itens de "instalação" (uma vez que a "perfuração" foi separada para o PE-SRP 21/2021) .
42.	Desse modo, por não manter os custos do PE-SRP 019/2021 para o serviço "transporte", valendo-se de nova composição equivocada, o PE-SRP 029/2021 carrega um sobrepreço de R$ 3.395.564,10, que representa a diferença pontual entre as duas licitações.
43.	Mais duas modificações inexplicadas, que não foram orientadas pelo estudo técnico preliminar nem pelo termo de referência, e só apareceram na planilha orçamentária, ocorreram no item 1 do PE-SRP 029/2021, em relação ao PE-SRP 019/2021. Uma foi no dimensionamento das bombas, que tiveram, por exemplo, a potência aumentada; outra, na especificação dos cabos, mais compridos e constituídos de material diverso.
44.	Só por conta disso, sem nenhum fundamento explicitado, os preços referenciais do PE-SRP 029/2021, considerado apenas o seu item 1, foram acrescidos em R$ 4.846.707,00.
45.	Somadas, as inconsistências identificadas pela SeinfraCom alcançam o montante de R$ 15.460.779,60, decifrando, embora sem tornar aceitável, boa parte da elevação de cerca de R$ 24,5 milhões entre o PE-SRP 019/2021 e o PE-SRP 029/2021.
46.	Para remediação dos problemas, a unidade técnica, ponderando que está presente o perigo reverso, dada a relevância do abastecimento de água para a população que habita as regiões de seca constante, sugere que, ao invés da anulação sumária dos atos irregulares, seja determinada ao Dnocs a adoção de medidas no sentido de:
	a) não firmar mais contratos nem expedir novas ordens de serviço para os contratos já firmados com base nas atas de registro de preços decorrentes do PE-SRP 029/2021;
	b) não firmar novas atas nem autorizar adesões às atas firmadas em decorrência do referido pregão;
	c) não pagar pelo fornecimento de bombas e cabos, no âmbito do contrato firmado com base na ata de registro de preços do item 1 do PE-SRP 029/2021, enquanto não houver o seu dimensionamento adequado, justificado e aprovado, com o consequente ajuste financeiro;
	d) excluir os itens orçamentários correspondentes a "desenvolvimento e limpeza", "teste de vazão/bombeamento" e "análise físico-química e bacteriológica", bem como ajustar a composição do item "transporte de equipe e equipamentos", relativamente ao conteúdo das ordens de serviços expedidas para os contratos assinados com base nas atas de registro de preços decorrentes do PE-SRP 029/2021.
47.	Adicionalmente, a SeinfraCom propõe que seja dada ciência ao Dnocs, entre outras coisas, de que o item 4 da ata de registro de preços decorrente do PE-SRP 019/2021 contém, em sobreposição, os mesmos serviços licitados no PE-SRP 021/2021.
Desclassificação indevida da licitante Solarterra Engenharia Ltda. no item 2 do PE-SRP 019/2021
48.	Conforme anotado pela unidade técnica, a jurisprudência do TCU rejeita que haja desclassificação de licitante simplesmente por ter consignado BDI superior ao referencial, uma vez que os custos diretos podem eventualmente estar cotados a menor, enquadrando o preço final ao de mercado.
49.	Por outro lado, a SeinfraCom reconhece que a Solarterra ofereceu, para um item orçamentário, preço unitário bem acima do limite (R$ 600,00 contra R$ 148,44) , mas ressalva que, por se tratar de ocorrência pontual, o Dnocs poderia ter diligenciado a licitante para verificação de possível erro na cotação, antes de tomar a decisão de desclassificá-la.
50.	Contudo, a unidade técnica atenua a importância das falhas, no caso, já que a Solarterra provavelmente seria inabilitada, por ter apresentado atestado de capacidade técnica com evidências de adulteração, como hoje se sabe.
51.	Sendo assim, a proposta é para que o Dnocs seja cientificado, a fim de prevenir a reincidência na desclassificação de licitante por conta apenas de BDI excessivo.
Prosseguimento do PE-SRP 029/2021, a despeito da intenção de recurso manifestada por licitante
52.	Para a SeinfraCom, o prosseguimento cautelar do PE-SRP 029/2021 foi uma "decisão inusitada e inexistente na legislação brasileira" e "não deve ser considerada legal (...) nem replicável por outras entidades públicas".
53.	Não obstante, reflete que a medida "pode ser compreendida no contexto", em consonância com o art. 22, § 1º do Decreto-lei 4.657/1942, pois o Dnocs agiu "de modo a não perder recursos tão importantes para a região semiárida do Brasil".
54.	A par disso, acrescenta que "o gestor se cercou de documentação que poderia lhe dar segurança quanto ao deslinde da situação", "haja vista a ausência de atestados dos responsáveis técnicos [da licitante] devidamente registrados no Crea" e que "a empresa utilizou (...) documentos irregulares para tentar obter a sua qualificação técnica".
55.	No entendimento de que o ato pode ser tido como "excepcionalmente justificável", a SeinfraCom propõe que, com finalidade preventiva, seja dada ciência ao Dnocs da irregularidade.
Habilitação indevida das licitantes Civiltec e Edmil nos itens 2 e 3 do PE-SRP 029/2021
56.	Segundo a unidade técnica, "não há como deixar de concordar com as manifestações do Dnocs e das empresas Civiltec e Edmil, uma vez que as declarações de pleno conhecimento das condições necessárias para a prestação dos serviços exigidas pelo item 23.3 do Termo de Referência do PE-SRP 29/2021 foram devidamente apresentadas durante as habilitações e estão devidamente arquivadas no" processo administrativo.
57.	Confirma que "também não restam dúvidas quanto aos atendimentos dos quantitativos de atestados de execuções de serviços, que foram revisados nos arquivos do Dnocs".
58.	Por conseguinte, a SeinfraCom considera superados os indicativos de irregularidades quanto ao quesito.
Não apresentação da documentação para habilitação nos itens 1, 2 e 3 do PE-SRP 019/2021 por licitantes que ofertaram o menor lance
59.	Antes de tudo, a unidade técnica repisa a circunstância surpreendente de que, "em doze possíveis vencedores de algum dos itens licitados, dez deixaram de apresentar documentos que todas sabiam ser exigidos pela licitação, o que se mantem inexplicável".
60.	Põe sob questionamento o caso da empresa Barreto Serviços de Perfuração de Poço, por "deixar de encaminhar a documentação para habilitação no item 1 do PE 019/2021, mas tê-la encaminhado, apenas 39 dias depois, para o item 1 do PE 029/2021, de mesmo teor, embora com preço de referência majorado em 114,89%."
61.	Assinala, ainda quanto à Barreto, que "o fato de participar de uma licitação, ser convocada nos três itens e deixar de apresentar a documentação 'por erro de agendamento' é algo, no mínimo, estranho e inadequado para uma empresa que acabou por se sagrar vencedora do item 1 da licitação subsequente".
62.	De qualquer maneira, a SeinfraCom reconhece que "não há fatos materiais nos autos que possam ensejar medidas deste Tribunal quanto à inusual ocorrência de fracasso de três itens de uma licitação seguido de um pregão eletrônico significativamente majorado em preços e que acabou por adjudicar as instalações de sistemas de bombeamentos para esses mesmos três itens."
***
63.	Posiciono-me em completo alinhamento à análise e encaminhamentos apresentados pela unidade técnica, que julgo ter desenvolvido um trabalho aprimorado e prudente.
64.	O principal ponto abordado no processo diz respeito à majoração injustificada dos preços dos três itens de instalação dos 1.710 poços profundos previstos no PE-SRP 019/2021, mas que restaram fracassados, tendo sido reincluídos no PE-SRP 029/2021, pouco mais de um mês depois, com acréscimo de R$ 24,5 milhões no orçamento, quando foram adjudicados.
65.	Embora tenha enfrentado limitações impostas pela urgência e forma de fornecimento dos dados pelo Dnocs em resposta à oitiva (não eletrônica) , a SeinfraCom foi capaz de encontrar significativas causas ilegítimas para a diferença de preços entre as duas licitações, que perfazem cerca de R$ 15,5 milhões, já sendo o bastante para que o TCU impeça o aproveitamento das Atas de Registro de Preços do PE-SRP 029/2021 para novas contratações, bem como determine a correção dos contratos firmados.
66.	É digno de assombro que o Dnocs não tenha se atentado para a singularidade de que, no PE-SRP 029/2021, os serviços de "desenvolvimento e limpeza", "teste de vazão/bombeamento" e "análise físico-química e bacteriológica" figuram repetidos em relação ao PE-SRP 021/2021, que licitou a etapa de "perfuração", e igualmente ao item 4 do PE-SRP 019/2021, tendo todas as três licitações resultado em Atas de Registro de Preços assinadas, implicando a triplicação das dotações.
67.	Tão grave negligência, se não estancada, pode ocasionar o desvio de recursos públicos na ordem de R$ 7,2 milhões. Por sorte, não consta ainda que haja contrato celebrado para o item 4 do PE-SRP 019/2021. Todavia, os PE-SRP 021/2021 e PE-SRP 029/2021 já produziram contratos que envolvem, em complementariedade, a "perfuração" e "instalação" de 355 poços.
68.	A propósito, os referidos contratos tiveram sua execução iniciada a partir da expedição das respectivas ordens de serviço em 2/2/2022, apenas sete dias antes da prolação do Acórdão 230/2022-TCU-Plenário, que suspendeu a prática de atos consequentes do PE-SRP 029/2021, e quando o Dnocs estava plenamente ciente dos apontamentos de possível sobrepreço, inclusive tendo respondido à oitiva.
69.	Tal atitude imprudente pode custar caro e, independentemente de ter gerado efetivo prejuízo, creio que o risco imposto aos cofres públicos é suficiente para demandar a audiência do gestor responsável, para fins de eventual aplicação de sanção.
70.	Além disso, evidentemente, conforme proposto pela SeinfraCom, cabe determinar ao Dnocs que adote providências imediatas com vistas à exclusão dos serviços de "desenvolvimento e limpeza", "teste de vazão/bombeamento" e "análise físico-química e bacteriológica" dos contratos decorrentes do PE-SRP 029/2021, bem como que seja cientificado da irregularidade em contratar o item 4 do PE-SRP 019/2021 com os mesmos serviços, podendo mantê-los somente nas contratações consecutivas ao PE-SRP 021/2021, para a etapa de "perfuração", onde sua presença está em consonância com as normas técnicas.
71.	Outros erros, tanto quanto condenáveis, consistiram na alteração de especificações de materiais e equipamentos, entre o PE-SRP 019/2021 e o PE-SRP 029/2021, sem justificativas técnicas nem aprovação formal, e até de forma desnecessária, a exemplo do aparelhamento de caminhões com guindaste.
72.	Aliás, como observado pela SeinfraCom, os documentos preparatórios do PE-SRP 029/2021 (Estudo Técnico Preliminar, Termo de Referência e Parecer Jurídico) constituem uma cópia quase literal daqueles do PE-SRP 019/2021, embora tenha havido modificações nos itens das planilhas orçamentárias, em características e preços, sem o requerido embasamento que pudesse torná-las aceitáveis.
73.	Em conjunto, apenas as alterações infundadas que puderam ser identificadas neste momento adicionaram R$ 8,2 milhões ao orçamento do PE-SRP 029/2021.
74.	Devido à materialidade do sobrepreço apurado no PE-SRP 029/2021, considerando a reinserção de serviços licitados anteriormente e o superdimensionamento injustificado de materiais e equipamentos, fora a probabilidade de que haja mais desconformidades que não puderam ser reveladas pelas limitações do trabalho, não há como preservar a utilização das Atas de Registro de Preços resultantes da licitação.
75.	Fica ressalvada, contudo, desde que efetuadas as correções indispensáveis, a possibilidade de prosseguimento dos contratos já em execução, que preveem a instalação de 355 poços profundos (20,7% do licitado) , tendo em conta a expectativa despertada na população a ser atendida e por se tratar de fornecimento de água, substância imprescindível à sobrevivência.
Além do mais, segundo informações que obtive no Portal da Transparência, confirmada pelo memorial apresentado pelo Dnocs (peça 165) , os serviços de perfuração constam como empenhados, realizados e parcialmente pagos, não sendo uma opção razoável, a esta altura, impedir que os 355 poços sejam concluídos.
77.	Passando para as questões atinentes ao julgamento dos quesitos de classificação e dos documentos de habilitação, tanto no PE-SRP 019/2021 como no PE-SRP 029/2021, os indicativos de irregularidade não tiveram repercussão ou não se confirmaram, uma vez que, no primeiro, a Solarterra restaria inabilitada, ainda que classificada na taxa de BDI, e, no segundo, a Civiltec e a Edmil cumpriram todas as exigências do edital, tudo a demonstrar que as decisões do pregoeiro não comprometeram a disputa.
78.	Por outro lado, a falta de entrega dos documentos de habilitação para os itens 1, 2 e 3 do PE-SRP 019/2021 depois do oferecimento de lances válidos, inclusive pela licitante Barreto, que veio a entregá-los no subsequente PE-SRP 029/2021 após a majoração dos preços referenciais, não foi esclarecida e permanece como algo desconfiável, a sinalizar eventual movimento combinado para derrubar a licitação inicial e provocar o encarecimento dos serviços no novo certame.
79.	Seja como for, não se dispõe de elementos de prova robustos que pudessem permitir a caracterização de fraude à licitação e a cominação das penas administrativas estabelecidas legalmente.
80.	Por último, sobre a homologação cautelar do PE-SRP 029/2021 havendo recurso pendente na fase de habilitação, conquanto a opção não seja expressamente facultada por nenhum dispositivo de lei, foi a saída encontrada pelo gestor para garantir o aproveitamento da dotação orçamentária, que seria perdida com a aproximação do encerramento do exercício.
81.	Assim, penso que, na situação específica, não se pode tachar a conduta de reprovável, pois, defronte de um embaraço inesperado, fruto da deserção das licitantes no antecedente PE-SRP 019/2021, o gestor cuidou de priorizar a concretização da política pública, sem impedir que o direito de recurso fosse exercido, ainda que posteriormente.
82.	Além de tudo, como se sabe agora, se o gestor tivesse agido de modo diverso, o Dnocs teria ficado privado das verbas inutilmente, na medida em que a licitante recorrente apresentou atestado de capacidade técnica com fortes vestígios de inidoneidade.
83.	É compreensível, portanto, a impropriedade havida, sendo adequada a aplicação do disposto no art. 22, § 1º, do Decreto-lei 4.657/1942 (LINDB) :
Art. 22.  Na interpretação de normas sobre gestão pública, serão considerados os obstáculos e as dificuldades reais do gestor e as exigências das políticas públicas a seu cargo, sem prejuízo dos direitos dos administrados.
§ 1º Em decisão sobre regularidade de conduta ou validade de ato, contrato, ajuste, processo ou norma administrativa, serão consideradas as circunstâncias práticas que houverem imposto, limitado ou condicionado a ação do agente.
84.	Para terminar, faço alguns aditamentos à proposta de encaminhamento oferecida pela unidade técnica, com o objetivo de completar o trabalho, deixando de arquivar o processo por ora.
85.	É que, primeiramente, devido à expedição, em 2/2/2022, das ordens de serviço relativas aos Contratos 29, 30 e 31 (oriundos do PE-SRP 029/2021) e 33 e 34 (do PE-SRP 021/2021) , existe a possibilidade de que tenha havido pagamento em duplicidade dos serviços de "desenvolvimento e limpeza", "teste de vazão/bombeamento" e "análise físico-química e bacteriológica", bem como superdimensionado de materiais e equipamentos, sendo preciso apurar a ocorrência.
86.	Também considero importante que seja verificada a existência de superfaturamento nos serviços mais relevantes que compõem os Contratos 29, 30 e 31, indo além daqueles destacados até agora, tendo em conta que, dos R$ 24,5 milhões de majoração entre os orçamentos do PE-SRP 019/2021 e o PE-SRP 029/2021, cerca de R$ 9 milhões continuam não identificados.
87.	Depois, vejo igualmente como necessário que os responsáveis pela falta de requisição de parecer jurídico próprio para o PE-SRP 029/2021 e pela elaboração imprecisa dos respectivos estudo técnico e termo de referência sejam ouvidos em audiência, assim como pela inclusão dos mesmos serviços de "desenvolvimento e limpeza", "teste de vazão/bombeamento" e "análise físico-química e bacteriológica" em três licitações, conforme indiquei anteriormente.
88.	Enfim, apenas numa divergência formal, tendo em vista que a irregularidade de sobrepreço no PE-SRP 029/2021, que motivou a suspensão, pelo TCU, dos atos dele consequentes, restou comprovada no mérito, não é o caso de revogação da medida cautelar, e sim de confirmação, mediante determinações definitivas.
	Diante do exposto, voto para que o Tribunal adote o acórdão que submeto a este Colegiado.
TCU, Sala das Sessões, em 1 de novembro de 2022.
Ministro VITAL DO RÊGO 
Relator